ACORDAO-COMPLETO-2549079

ACÓRDÃO 2641/2022 ATA 45/2022 - PLENÁRIO

VISTOS, relatados e discutidos estes autos que cuidam, nessa fase, de pedidos de reexame interpostos pelo Ministério da Cidadania e pela Agência Nacional do Cinema contra o Acórdão 721/2019-TCU-Plenário, de relatoria do Ministro-Substituto André Luís de Carvalho.
ACORDAM os Ministros do Tribunal de Contas da União, reunidos em Sessão Plenária, diante das razões expostas pelo Relator, em:
9.1. com fundamento nos arts. 32, inciso I, e 33 da Lei 8.443/1992 e art. 286 do Regimento Interno do TCU, conhecer dos pedidos de reexame interpostos e, no mérito, dar-lhes provimento parcial para tornar sem efeito as determinações 9.2.1.1.2, 9.2.1.1.4, 9.2.3.1, 9.2.3.2, 9.2.4, 9.3.3 e 9.6 do acórdão recorrido;
9.2. encaminhar os autos para a SecexEducação a fim de avaliar as medidas alvitradas pela Secretaria de Recursos;
9.3. deferir o pedido da Ordem dos Advogados do Brasil, Seção São Paulo, para que seja admitida nos autos na qualidade de amicus curiae, para fornecimento de subsídios técnicos para a solução da causa e apresentação de memoriais;
9.4. enviar cópia do presente Acórdão para o Ministério da Cidadania, para a Agência Nacional do Cinema e para a Ordem dos Advogados do Brasil, Seção São Paulo, informando que a presente deliberação, acompanhada do Relatório e do Voto que a fundamenta, está disponível para a consulta no endereço www.tcu.gov.br/acordaos, além de esclarecer que, caso requerido, o TCU poderá fornecer sem custos as correspondentes cópias, de forma impressa.

Pedidos de reexame contra acórdão referente à auditoria realizada com o objetivo de verificar a conformidade da nova metodologia, denominada de Ancine+Simples, empregada para a análise das prestações de contas dos recursos públicos destinados a projetos de audiovisuais apoiados por meio de incentivos fiscais previstos em lei (fomento indireto) ou de repasses provenientes da Ancine e do Fundo Setorial do Audiovisual (FSA)  fomento direto.

Agência Nacional do Cinema; Ministério do Turismo; Secretaria Especial da Cultura.

3. Interessados/Responsáveis/Recorrentes:
3.1. Interessados: APBA - Associação das Produtoras Brasileiras de Audiovisual (07.733.492/0001-73); Associação Brasileira de Produtores Independentes de Televisão (04.775.616/0001-95); Siaesp - Sindicato da Industria Audiovisual do Estado de São Paulo (45.796.364/0001-68); Sindicato Interestadual da Industria Audiovisual (01.599.335/0001-30).
3.2. Responsáveis: Christian de Castro Oliveira (XXX.286.328-XX); Debora Regina Ivanov Gomes (XXX.877.118-XX); Manoel Rangel Neto (XXX.524.478-XX); Roberto Gonçalves de Lima (XXX.225.478-XX); Rosana dos Santos Alcantara (XXX.496.387-XX).
3.3. Recorrentes: Ministério da Cidadania (); Agência Nacional do Cinema (04.884.574/0001-20)..

13.1. Ministros presentes: Bruno Dantas (na Presidência), Walton Alencar Rodrigues, Benjamin Zymler, Vital do Rêgo, Jorge Oliveira e Antonio Anastasia (Relator).
13.2. Ministros-Substitutos convocados: Augusto Sherman Cavalcanti e Marcos Bemquerer Costa.
13.3. Ministro-Substituto presente: Weder de Oliveira.

ANTONIO ANASTASIA

Trata-se de pedidos de reexame interpostos pelo Ministério da Cidadania e pela Agência Nacional do Cinema (peças 309-312 e 385) contra o Acórdão 721/2019-TCU-Plenáriolenário (peça 241) , que foi alterado pelo Acórdão 992/2019-TCU-Plenário (peça 319) , a seguir transcritos:
Acórdão 721/2019-TCU-Plenáriolenário:
 (...) 
9.2. determinar que, nos termos do art. 250, II, do RITCU, a Agência Nacional do Cinema - Ancine adote as seguintes medidas:
9.2.1. atente, ao realizar os ajustes sobre as normas internas em substituição à IN Ancine nº 124, de 2015, nos termos do item 9.3.1 do Acórdão 4835/2018-TCU-Segunda Câmara, para a necessidade de:
9.2.1.1. abster-se de prever dispositivo tendente a permitir que: 
9.2.1.1.1. as falhas materiais sejam classificadas como meras falhas formais resultantes de ressalvas, a exemplo das previstas no art. 31, IV e XIII, da atual IN Ancine nº 124, de 2015 (Achado III.2) ;
9.2.1.1.2. a comprovação de contrapartida ocorra por meio de doação ou sem a devida nota fiscal certificadora, entre outros documentos equivalentes (Achado III.1) ;
9.2.1.1.3. a tomada de decisão seja fundada em informações meramente declaratórias do beneficiário dos recursos públicos, evitando a aprovação de prestação de contas com irregularidades, conforme verificado, por exemplo, nos projetos auditados ("O Barco", "Moviecom Jaú", "Motel", "Orlando", "Quatro Histórias e Meia") , em desconformidade com os princípios da transparência e da prestação de contas (Achado III.1) ;
9.2.1.1.4. o proponente deixe de fixar as informações de identificação do projeto nos documentos comprobatórios de despesa ou use o mesmo documento para a comprovação de mais de um projeto (Achado III.2) ;
9.2.2. apresente ao TCU, no prazo de 60 (sessenta) dias contados da notificação, o devido plano de ação para a reanálise das prestações de contas de todos os projetos audiovisuais aprovados, sem ou com ressalvas, nos termos da IN Ancine nº 124, de 2015, caso não abarcados na determinação prolatada pelo item 9.3.2 do Acórdão 4835/2018-TCU-Segunda Câmara, sem a análise complementar prevista no art. 2º, XXVI, do referido normativo, garantindo que a nova análise se desenvolva pela conferência de todos os documentos comprobatórios das despesas realizadas, entre outros necessários à evidenciação do bom uso dos recursos públicos, devendo o referido plano de ação conter, no mínimo, a relação das medidas a serem adotadas, com os responsáveis para cada ação e o prazo para a sua implementação, não devendo aí ser superior a 12 (doze) meses contados da ciência desta deliberação (Achado III.1) ;
9.2.3. promova, por ocasião da reanálise das prestações de contas dos projetos audiovisuais aprovados, sem ou com ressalvas, em face do item 9.3.2 do Acórdão 4835/2018-TCU-Segunda Câmara, a glosa dos seguintes itens de dispêndio:
9.2.3.1. pagamentos a título de tributos pessoais, a exemplo do Imposto de Renda de Pessoa Jurídica (IRPJ) , do Imposto de Renda de Pessoa Física (IRPF) e da Contribuição Social sobre o Lucro Líquido (CSLL) , por terem sido equivocadamente habilitados como valores aptos à comprovação de despesas, em respeito por analogia, assim, à Súmula nº  254 do TCU (Achado III.6) ;
9.2.3.2. todas as despesas efetuadas pelos proponentes a título de contrapartida, por meio de doação e sem a devida comprovação por documento fiscal ou equivalente, por contrariar o art. 27 da Lei nº 8.313, de 1991, e o art. 12, parágrafo único, do Decreto nº 5.761, de 2006, informando o TCU, nos relatórios períodos da Ancine, sobre o resultado dessas glosas efetuadas; 
9.2.4. atente para a orientação veiculada pela Súmula nº  254 do TCU, abstendo-se de permitir o indevido uso de recursos públicos para o pagamento de tributos pessoais, a exemplo do Imposto de Renda de Pessoa Jurídica (IRPJ) , do Imposto de Renda de Pessoa Física (IRPF) e da Contribuição Social sobre o Lucro Líquido (CSLL) , como verificado nas prestações de contas do projeto "É proibido proibir", sob pena de responsabilização dos agentes públicos pela eventual reparação do dano ao erário ou pela aplicação da correspondente multa legal (Achado III.6) ;
9.3. determinar que, nos termos dos arts. 250, II, e 251 do RITCU, a Agência Nacional do Cinema adote as seguintes medidas:
9.3.1. promova a necessária adequação legal do Contrato Administrativo nº  13/2016, permitindo a execução indireta das atividades de análise de prestações de contas, quando a tarefa se configurar apenas como atividade material acessória, instrumental ou complementar, em sintonia com o recente Decreto n.º 9.507, de 2018, a exemplo da eventual avaliação preliminar para a conferência de documentos e a triagem de processos;
9.3.2. abstenha-se de contratar serviços para a execução por terceiros das atividades precípuas e finalísticas da entidade, a exemplo do observado no Contrato Administrativo nº  13/2016 celebrado com a APPA Serviços Temporários e Efetivos Ltda., ressalvada a expressa disposição legal em contrário ou se a ação for caracterizada como atividade material acessória, instrumental ou complementar, em sintonia com o recente Decreto n.º 9.507, de 2018, a exemplo da eventual avaliação preliminar para a conferência de documentos e a triagem de processos (Achado III.11) ;
9.3.3. inclua em seus normativos internos, diante das informações acostadas às Peças 239 e 240, a vedação à realização, pelas proponentes, de pagamentos em seu próprio favor e, especialmente, de pagamentos a empresas com coincidência entre os quadros societários ou entre os endereços empresariais, além de endereços incompatíveis com a atividade exercida, devendo atentar, ainda, para a adicional observância ao Acórdão 4835/2018-TCU-Segunda Câmara (Achado III.10) ;
9.3.4. atente para o eventual emprego de novas tecnologias da informação, a exemplo do uso de  blockchain, no bojo dos procedimentos de prestação de contas, com a subsequente análise dessas contas via robô virtual em prol do órgão federal repassador, podendo contribuir não apenas para a maior celeridade e efetividade no processo de prestação de contas dos repasses de recursos federais, mas também para a maior fidedignidade e confiabilidade das informações prestadas, de sorte a merecer os devidos estudos técnicos para o real desenvolvimento do aludido emprego, a partir da necessária implementação do correspondente projeto piloto para a efetiva aplicação dessas novas tecnologias da informação em determinado segmento de prestações de contas junto à Ancine, ficando autorizado, para tanto, que o Ministro-Relator dê prosseguimento às atuais reuniões técnicas entre o seu Gabinete e os dirigentes da Ancine, com a participação, entre outros, de unidades da secretaria do TCU e de representantes das eventuais instituições públicas e privadas, em face da apresentação do respectivo cronograma de atividades com o correspondente plano de ação para a referida implementação do projeto piloto;
9.4. determinar que o Ministério da Cidadania, como sucessor do Ministério da Cultura, e a Ancine atentem para a necessidade de só celebrarem novos acordos para a destinação de recursos públicos ao setor audiovisual, quando dispuserem de condições técnico-financeiro-operacionais para analisar as respectivas prestações de contas e, também, para efetivamente fiscalizar a execução de cada ajuste, ante a possibilidade de responsabilização pessoal do agente público pelas eventuais irregularidades perpetrada, com ou sem dano ao erário, em desfavor da administração pública (Achado III.3) ;
9.5. determinar, nos termos do art. 250, III, do RITCU, que, como integrantes do Comitê Gestor do FSA, o Ministério da Cidadania, o Ministério da Educação, a Casa Civil da Presidência da República e a Agência Nacional do Cinema dimensionem a quantidade de convênios e instrumentos congêneres para o eventual repasse de recursos federais ao setor audiovisual, em patamar compatível com a respectiva capacidade operacional e, especialmente, com a efetiva capacidade de fiscalização sobre os beneficiários e a análise das respectivas prestações de contas, entre outros elementos, para o aporte de fomento às atividades audiovisuais (Achado III.3) ;
9.6. determinar, nos termos do art. 250, III, do RITCU, que, em sintonia com os objetivos do correspondente Comitê Permanente para a Desburocratização instalado pelo Decreto S/N, de 7 de março de 2017, o Ministério da Cidadania avalie e regulamente a promoção do financiamento de projetos audiovisuais, de forma mais precisa, com o uso a ser dado aos recursos públicos disponibilizados, evitando os elevados percentuais de despesas acessórias, como passagens, alimentação, tarifas bancárias, advogados, em coexistências com as bonificações de gerenciamento já remuneradoras sas entidades beneficiárias, de modo a viabilizar a simplificação dos procedimentos de análise das prestações de contas e do uso regular dos recursos públicos aportados, além da redução dos custos e dos riscos à eficiência dos processos de gestão da correspondente política pública, fazendo também encaminhar a proposta nesse sentido ao Conselho Nacional de Desburocratização, nos termos do art. 1º, §§ 1º e 2º, do referido decreto (Achado IV.1) ;
9.7. determinar que a unidade técnica adote as seguintes medidas:
9.7.1. promova a audiência de Andrete Cesar Santos da Silva, Débora Regina Ivanov Gomes, Luís Mauricio Lopes Bortoloti, Manoel Rangel Neto, Marcial Renato de Campos, Roberto Gonçalves de Lima, Rosana dos Santos Alcântara e Thainá Domingos Albernaz, nos termos do art. 250, IV, do RITCU, para que, no prazo de 15 (quinze) dias, apresentem as suas razões de justificativa sobre a não-apuração, em suas respectivas esferas de atuação, das irregularidades identificadas nos projetos ora auditados ("Cristo Redentor", "Histórias de amor duram apenas 90 minutos" e "Moscou") , além do não-encaminhamento dos referidos projetos à análise financeira complementar, em violação ao disposto no art. 28, IV, da IN Ancine nº 124, de 2015, no art. 117, XV, da Lei nº 8.112, de 1990, e no art. 10, XX, da Lei nº 8.429, de 1992 (Achado III.7) ;
9.7.2. promova a conversão do presente processo de fiscalização em tomada de contas especial pela autuação de apartado, por cópia, nos termos do art. 47 da Lei nº 8.443, de 1992, e do art. 252 do RITCU, para a identificação dos responsáveis e a apuração do dano ao erário decorrente das condutas fraudulentas pelas pessoas relacionadas com a realização dos projetos ora auditados ("Motel", "É proibido proibir" e "Totalmente inocentes") e, especialmente, em face dos fortes indícios de pagamentos em favor das próprias proponentes, ante a notícia de realização de "autocontratos" com empresas "noteiras" (Achado III.10) , além dos indícios, ainda, de dano ao erário no âmbito do projeto "À Deriva" (Achado III.7) , ficando, desde já, autorizadas as necessárias citações dos responsáveis, sob as seguintes condições: 
	Data da Ocorrência
	Valor Histórico (R$) 

	20/03/2008
	45.832,94

	20/03/2008
	101.469,16

	20/03/2008
	47.619,04

	07/04/2008
	87.833,11

	07/04/2008
	150.694,85

	07/04/2008
	81.472,04

	13/06/2008
	160.000,00

	16/09/2008
	151.246,23

	16/09/2008
	8.753,77

	17/02/2009
	80.000,00

	20/04/2009
	80.000,00

9.7.2.1. responsável: O2 Produções Artísticas e Cinematográficas Ltda., por realizar despesas em valores e percentuais muito acima dos respectivos itens orçamentários aprovados, com extrapolações bem superiores ao razoável em diferentes rubricas de orçamento, incorrendo em dano ao erário, com violação ao disposto no art. 22, VI, da IN Ancine nº 124, de 2015, e aos arts. 58 e 59 da IN Ancine nº 125, de 2015;
9.7.2.2. responsável: Fernando Ferreira Meirelles, como sócio administrador da O2 Produções Artísticas e Cinematográficas Ltda., por viabilizar a realização de despesas em valores e percentuais muito acima dos respectivos itens orçamentários aprovados, com extrapolações bem superiores ao razoável em diferentes rubricas de orçamento, incorrendo em dano ao erário, com violação ao disposto no art. 22, VI, da IN Ancine nº 124, de 2015, e aos arts. 58 e 59 da IN Ancine nº 125, de 2015;
9.7.2.3. responsável: Paulo de Tarso de Carvalho Morelli, como sócio administrador da O2 Produções Artísticas e Cinematográficas Ltda., por viabilizar a realização de despesas em valores e percentuais muito acima dos respectivos itens orçamentários aprovados, com extrapolações bem superiores ao razoável em diferentes rubricas de orçamento, incorrendo em dano ao erário, com violação ao disposto no art. 22, VI, da IN Ancine nº 124, de 2015, e aos arts. 58 e 59 da IN Ancine nº 125, de 2015;
9.7.2.4. responsável: Andrea Barata Ribeiro, como sócio administrador da O2 Produções Artísticas e Cinematográficas Ltda., por viabilizar a realização de despesas em valores e percentuais muito acima dos respectivos itens orçamentários aprovados, com extrapolações bem superiores ao razoável em diferentes rubricas de orçamento, incorrendo em dano ao erário, com violação ao disposto no art. 22, VI, da IN Ancine nº 124, de 2015, e aos arts. 58 e 59 da IN Ancine nº 125, de 2015;
9.7.2.5. responsável: Manoel Rangel Neto, como então diretor-presidente da Ancine e membro da Diretoria Colegiada, por ter, em face da Deliberação de Diretoria Colegiada 0374099, aprovado integralmente a prestação de contas do projeto "À Deriva", com a extrapolação de rubricas de orçamento do projeto, em valores e percentuais bem superiores aos itens orçamentários inicialmente aprovados, incorrendo em dano ao erário, com violação ao disposto no art. 22, VI, da IN Ancine nº 124, de 2015, e aos arts. 58 e 59 da IN Ancine nº 125, de 2015;
9.7.2.6. responsável: Roberto Gonçalves de Lima, como diretor e membro da Diretoria Colegiada, por ter, em face da Deliberação de Diretoria Colegiada 0374099, aprovado integralmente a prestação de contas do projeto "À Deriva", com a extrapolação de rubricas de orçamento do projeto, em valores e percentuais bem superiores aos itens orçamentários inicialmente aprovados, incorrendo em dano ao erário, com violação ao disposto no art. 22, VI, da IN Ancine nº 124, de 2015, e aos arts. 58 e 59 da IN Ancine nº 125, de 2015;
9.7.2.7. responsável: Debora Regina Ivanov Gomes, como diretora e membro da Diretoria Colegiada, por ter, em face da Deliberação de Diretoria Colegiada 0374099, aprovado integralmente a prestação de contas do projeto "À Deriva", com a extrapolação de rubricas de orçamento do projeto, em valores e percentuais bem superiores aos itens orçamentários inicialmente aprovados, incorrendo em dano ao erário, com violação ao disposto no art. 22, VI, da IN Ancine nº 124, de 2015, e aos arts. 58 e 59 da IN Ancine nº 125, de 2015;
9.7.2.8. responsável: Marcial Renato de Campos, como superintendente de fomento, por aprovar integralmente o Relatório de Análise de Cumprimento do Objeto (RACO) 0347806 submetido pelo Sr. João Márcio Silva de Pinho, como Especialista em Regulação, e pelo Sr. Andrete Cesar Santos da Silva, como Coordenador de Prestação de Contas (Substituto) , e, por meio do Relatório de Análise de Prestação de Contas 0359546, submeter o projeto à Diretoria Colegiada, com a proposta de aprovação da prestação de contas do projeto "À Deriva", com a extrapolação de rubricas de orçamento, incorrendo em dano ao erário, com violação ao disposto no art. 22, VI, da IN Ancine nº 124, de 2015, e aos arts. 58 e 59 da IN Ancine nº 125, de 2015;
9.7.2.9. responsável: Andrete Cesar Santos da Silva, como coordenador de prestação de contas (Substituto) , por aprovar integralmente o Relatório de Análise de Cumprimento do Objeto (RACO) 0347806 com base nas declarações da produtora do projeto "À Deriva" e sem efetuar qualquer análise consistente sobre o feito, além de propor a aprovação da prestação de contas do referido projeto, com a extrapolação de rubricas de orçamento, incorrendo em dano ao erário, com violação ao disposto no art. 22, VI, da IN Ancine nº 124, de 2015, e aos arts. 58 e 59 da IN Ancine nº 125, de 2015;
9.7.3. autue o devido processo apartado de representação, por cópia destes autos, com vistas a apurar o alcance e os efeitos dos indícios de irregularidades detectados nesta auditoria, em face da ausência de análise de prestações de contas dos recursos do Fundo Setorial do Audiovisual repassados aos beneficiários finais pelos agentes financeiros credenciados, além do seu alcance e efeitos, e com vistas a propor ao TCU a adoção as medidas cautelares e legais cabíveis, a partir de cópia das peças destes autos e, em particular, dos Contratos Ancine/Finep 049/2007, 026/2008, 049/2009, 113/2009 e 087/2011 (Peças 17 a 21) , dos Contratos Ancine/BNDES 09.2.1437.1 (Peça 22) , 15.2.0419.1 (Peça 24) , 17.2.0061.1 (Peça 25) , dos Contratos BNDES-BRDE 12.2.0372.1 (Peça 26) e 17.2.0061.2 (Peça 28) , dos Contratos Administrativos Ancine/Caixa 104/2010 e 048/2013 (Peças 29 e 30) e das informações da Ancine sobre os projetos beneficiados com os recursos do FSA (Peças 15 e 16) - Achado III.12;
9.7.4. envie a cópia do plano de ação resultante da determinação proferida pelo item 9.3.3 do Acórdão 4835/2018-TCU-Segunda Câmara ao Ministério da Cidadania, ao Ministério da Educação e à Casa Civil da Presidência da República, como integrantes do Comitê Gestor do Fundo Setorial Audiovisual, a fim de que, no exercício de suas finalidades e competências colegiadas previstas no art. 5 da Lei nº 11.437, de 2006, e nos arts. 5º e 8º do Decreto nº 6.277, de 2007, possam somar as providências para o cumprimento do referido plano de ação, com a cessação das correspondentes falhas, permitindo a gestão dos riscos de prejuízos à efetividade das estratégias promovidas por meio do aludido FSA e à eficácia e eficiência das ações de financiamento realizadas para o fomento de programas e projetos voltados ao desenvolvimento das atividades audiovisuais (Achado III.12) ;
9.7.5. envie a cópia do presente Acórdão, acompanhado do Relatório e da Proposta de Deliberação que o fundamenta, ao Ministério da Cidadania, à Secretaria Federal de Controle Interno, à Comissão Permanente de Cultura da Câmara dos Deputados, à Comissão Permanente de Educação, Cultura e Desporto do Senado Federal, ao Conselho Nacional de Desburocratização e à Agência Nacional do Cinema, para ciência e eventuais providências; e
9.7.6. promova o monitoramento da determinação prolatada pelo item 9.3.1 do Acórdão 4835/2018-TCU-Segunda Câmara, além das determinações proferidas por este Acórdão.
Acórdão 992/2019-TCU-Plenário:
9.1. conhecer dos embargos de declaração opostos pela Agência Nacional do Cinema (Ancine) em face do Acórdão 721/2019-TCU-Plenáriolenário para, no mérito, rejeitá-los;
9.2. determinar, nos termos do art. 250, II, do RITCU, que, em cumprimento ao Acórdão 4835/2018-TCU-Segunda Câmara e ao Acórdão 721/2019-TCU-Plenário, a Agência Nacional do Cinema passe a apresentar bimestralmente todas as informações sobre o verdadeiro grau de efetivo atendimento de todos os planos de ação ali exigidos pelo TCU, com a identificação de cada etapa e do nível de cumprimento entre a meta fixada e a meta realizada, entre outros relevantes elementos de convicção, e, assim, a Ancine deve enviar as respectivas informações ao TCU, via relatório bimestral específico, até o 5º (quinto) dia útil nos meses de julho, setembro e novembro de 2019 e nos meses de janeiro, março e maio de 2020, correspondendo a cada bimestre imediatamente anterior;
9.3. determinar, nos termos do art. 157 do RITCU, que, no âmbito do processo de tomada de contas especial a ser autuado em cumprimento ao item 9.7 do Acórdão 721/2019-TCU-Plenáriolenário, a unidade técnica promova a específica citação de João Marcio Silva de Pinho, como especialista em regulação, após o cumprimento da medida assinalada pelo item 9.5 deste Acórdão, por ter se manifestado, no Relatório de Análise de Cumprimento do Objeto (RACO) 0347806, acatando as supostas justificativas apresentadas pela produtora de "À Deriva" sem efetuar qualquer análise consistente, ao ter, basicamente, anuído às meras alegações oferecidas na prestação de contas sem a necessária atenção para a efetiva elucidação das irregularidades, e por ter, assim, contribuído diretamente para o subsequente dano ao erário pela prática do ato omissivo-comissivo, com erro grosseiro e violação ao dever de cuidado, em ofensa ao art. 113 da Lei nº 8.666, de 1993, ao art. 22, VI, da então vigente IN Ancine nº 124, de 2015, e aos arts. 58 e 59 da então vigente IN Ancine nº 125, de 2015;
9.4. determinar, nos termos do art. 157 do RITCU, que, desde já, a unidade técnica promova a audiência dos gestores responsáveis pela prática do ato de imediata suspensão dos acordos no âmbito da Ancine, a partir do Comunicado ao Setor com a informação sobre a decisão de prontamente suspender o andamento dos processos administrativos inerentes acordos para a liberação de recursos públicos em prol dos projetos audiovisuais, em função da infundada alegação de cumprimento ao referido Acórdão 721/2019-TCU-Plenário, por configurar a prática do correspondente ato ilegítimo e antieconômico com o subjacente prejuízo à sociedade e ao erário, ante o evidente tumulto causado em desfavor da adequada formulação do regular ambiente de negócios, públicos e privados, no setor audiovisual brasileiro durante o andamento, por exemplo, do Rio2C, além de configurar a grave infração orçamentário-financeira pela indiscriminada prática do ato de imediata suspensão dos acordos no âmbito da Ancine, em frontal dissonância com a prévia definição dos critérios técnicos para o efetivo cumprimento dos planos de ação anunciados pelo Acórdão 721/2019-TCU-Plenáriolenário e pelo Acórdão 4835/2018-TCU-Segunda Câmara durante o razoável prazo de 12 (doze) meses, além do evidente descompasso, pois, com os princípios administrativos da razoabilidade, da isonomia e da eficiência; 
9.5. determinar, nos termos do art. 157 do RITCU, que, no âmbito do processo de tomada de contas especial a ser autuado por força do item 9.7 do Acórdão 721/2019-TCU-Plenário, a unidade técnica condicione a realização das citações e das audiências dos responsáveis à referida manifestação conclusiva sobre a apresentação do 2º relatório bimestral emitido pela Ancine para o cumprimento dos respectivos planos de ação, em atendimento ao item 9.2 deste Acórdão, devendo, para tanto, a unidade técnica submeter o seu parecer técnico ao Ministro-Relator, antes de promover a citação ou a audiência dos responsáveis, com a efetiva avaliação, durante os dois primeiros bimestres, sobre os parâmetros para a efetiva apuração do eventual dano ao erário no aludido processo de tomada de contas especial e sobre o grau de aplicação, entre outros, do art. 3º do Decreto n.º 8.282, de 2014, ante o eventual emprego de amostragem nas ações de fiscalização dos projetos audiovisuais e, indevidamente, nas ações de análise e aprovação das correspondentes prestações de contas dos projetos audiovisuais; 
9.6. reiterar a determinação anteriormente proferida pelos itens 9.4 e 9.5 do Acórdão 721/2019-TCU-Plenário, rememorando que ali não subsistiria o impedimento para a assinatura de novos acordos, e, assim, fixar o novo prazo de 60 (sessenta) dias, contados da ciência deste Acórdão, para a Agência Nacional do Cinema providenciar a eventual reapresentação dos planos de ação correspondentes ao item 9.4, entre outros, do Acórdão 721/2019, em sintonia com o já anunciado Achado III.3, sem prejuízo do aproveitamento dos planos de ação já eventualmente apresentados ao TCU, com o intuito de promover o efetivo cumprimento das respectivas providências ao longo do subjacente prazo de 12 (doze) meses, e não imediata, açodada e indiscriminadamente como foi promovido pela iniciativa da própria Ancine em flagrante descompasso com o aludido prazo de doze meses então anunciado pelo TCU e com os princípios administrativos da razoabilidade, da isonomia e da eficiência;
 (...) 
*****
2.	Originalmente, tratam os autos de auditoria realizada na Agência Nacional do Cinema (Ancine) , com o objetivo de verificar a conformidade da metodologia, denominada de "Ancine+Simples" (Revogada pela Instrução Normativa ANCINE n° 150-E/2019-SEI 1455126) , anteriormente empregada para a análise das prestações de contas da aplicação dos recursos públicos destinados a projetos apoiados por meio de incentivos fiscais previstos em lei, fomento indireto, ou de repasses provenientes da agência e do Fundo Setorial do Audiovisual (FSA) .
3. 	Para melhor compreensão da matéria, julgo oportuno transcrever o histórico do presente processo, elaborado pelo Relator, Ministro-Substituto Weder de Oliveira, quando da apreciação do agravo interposto por Débora Regina Ivanov Gomes, Manoel Rangel Neto, Roberto Gonçalves de Lima, Rosana dos Santos Alcântara e Vera Zaverucha contra despacho proferido, em 8/1/2021, pelo relator anterior destes autos, Ministro-Substituto André Luis de Carvalho, que se declarou impedido mediante o Despacho à peça 534.
"II
4. 	Para o exame do agravo, foi necessário conduzir uma laboriosa análise, de que cuida esta seção, pois o caso envolve diversos acórdãos deste Plenário e da 2ª Câmara, em processos distintos, mas interligados.
II.1
Em 27/3/2019, o Plenário desta Corte, ao apreciar esta auditoria, por meio do acórdão 721/2019, determinou, em linhas gerais, entre outras medidas, que a Ancine: promovesse ajustes de suas normas internas em substituição à IN Ancine 124/2015 (item 9.2.1) ; apresentasse plano de ação para a reanálise de prestações de contas dos projetos de audiovisuais (item 9.2.2) ; e somente celebrasse novos acordos para a destinação de recursos públicos ao setor audiovisual quando dispusesse de condições operacionais para analisar as prestações de contas e fiscalizar a execução de cada ajuste (item 9.4) .
Reproduzo, a seguir, as partes essenciais do acórdão em comento:
"[Acórdão 721/2019-TCU-Plenáriolenário]
VISTOS, relatados e discutidos estes autos de auditoria realizada na Agência Nacional do Cinema (Ancine) , durante o período de 1º a 25/8/2017, com o objetivo de verificar a conformidade da nova metodologia sob o título de Ancine+Simples (...) ;
ACORDAM os Ministros do Tribunal de Contas da União, reunidos em Sessão do Plenário, ante as razões expostas pelo Relator, em:
 (...) 
9.2. determinar que (...) a (...) Ancine adote as seguintes medidas:
9.2.1. atente, ao realizar os ajustes sobre as normas internas em substituição à IN Ancine nº 124, de 2015, nos termos do item 9.3.1 do Acórdão 4835/2018-TCU-Segunda Câmara, para a necessidade de:
9.2.1.1. abster-se de prever dispositivo tendente a permitir que: 
9.2.1.1.1. as falhas materiais sejam classificadas como meras falhas formais resultantes de ressalvas (...) ;
9.2.1.1.2. a comprovação de contrapartida ocorra por meio de doação ou sem a devida nota fiscal certificadora, entre outros documentos equivalentes (...) ;
9.2.1.1.3. a tomada de decisão seja fundada em informações meramente declaratórias do beneficiário dos recursos públicos (...) ;
9.2.1.1.4. o proponente deixe de fixar as informações de identificação do projeto nos documentos comprobatórios de despesa ou use o mesmo documento para a comprovação de mais de um projeto (...) ;
9.2.2. apresente ao TCU (...) plano de ação para a reanálise das prestações de contas de todos os projetos audiovisuais aprovados, sem ou com ressalvas, nos termos da IN Ancine nº 124, de 2015, caso não abarcados na determinação prolatada pelo item 9.3.2 do Acórdão 4835/2018-TCU-Segunda Câmara, sem a análise complementar prevista no art. 2º, XXVI, do referido normativo, garantindo que a nova análise se desenvolva pela conferência de todos os documentos comprobatórios das despesas realizadas, entre outros necessários à evidenciação do bom uso dos recursos públicos, devendo o referido plano de ação conter, no mínimo, a relação das medidas a serem adotadas, com os responsáveis para cada ação e o prazo para a sua implementação, não devendo aí ser superior a 12 (doze) meses contados da ciência desta deliberação (...) ;
9.2.3. promova, por ocasião da reanálise das prestações de contas dos projetos audiovisuais aprovados, sem ou com ressalvas, em face do item 9.3.2 do Acórdão 4835/2018-TCU-Segunda Câmara, a glosa dos seguintes itens de dispêndio:
9.2.3.1. pagamentos a título de tributos pessoais (...) , por terem sido equivocadamente habilitados como valores aptos à comprovação de despesas, em respeito por analogia, assim, à Súmula nº  254 do TCU (...) ;
9.2.3.2. todas as despesas efetuadas pelos proponentes a título de contrapartida, por meio de doação e sem a devida comprovação por documento fiscal ou equivalente, por contrariar o art. 27 da Lei nº 8.313, de 1991, e o art. 12, parágrafo único, do Decreto nº 5.761, de 2006, informando o TCU, nos relatórios períodos da Ancine, sobre os resultados dessas glosas efetuadas; 
9.2.4. atente para a orientação veiculada pela Súmula nº  254 do TCU, abstendo-se de permitir o indevido uso de recursos públicos para o pagamento de tributos pessoais (...) sob pena de responsabilização dos agentes públicos pela eventual reparação do dano ao erário ou pela aplicação da correspondente multa legal (...) ;
9.3. determinar que (...) a Agência Nacional do Cinema adote as seguintes medidas:
9.3.1. promova a necessária adequação legal do Contrato Administrativo nº  13/2016, permitindo a execução indireta das atividades de análise de prestações de contas, quando a tarefa se configurar apenas como atividade material acessória, instrumental ou complementar, em sintonia com o recente Decreto n.º 9.507, de 2018 (...) ;
9.3.2. abstenha-se de contratar serviços para a execução por terceiros das atividades precípuas e finalísticas da entidade (...) ;
9.3.3. inclua em seus normativos internos (...) vedação à realização, pelas proponentes, de pagamentos em seu próprio favor e, especialmente, de pagamentos a empresas com coincidência entre os quadros societários ou entre os endereços empresariais, além de endereços incompatíveis com a atividade exercida, devendo atentar, ainda, para a adicional observância ao Acórdão 4835/2018-TCU-Segunda Câmara (...) ;
9.3.4. atente para o eventual emprego de novas tecnologias da informação, a exemplo do uso de blockchain, no bojo dos procedimentos de prestação de contas, com a subsequente análise dessas contas via robô virtual em prol do órgão federal repassador (...) ;
9.4. determinar que o Ministério da Cidadania, como sucessor do Ministério da Cultura, e a Ancine atentem para a necessidade de só celebrarem novos acordos para a destinação de recursos públicos ao setor audiovisual, quando dispuserem de condições técnico-financeiro-operacionais para analisar as respectivas prestações de contas e, também, para efetivamente fiscalizar a execução de cada ajuste, ante a possibilidade de responsabilização pessoal do agente público pelas eventuais irregularidades perpetrada, com ou sem dano ao erário, em desfavor da administração pública (...) ;
9.5. determinar (...) que, como integrantes do Comitê Gestor do FSA, o Ministério da Cidadania, o Ministério da Educação, a Casa Civil da Presidência da República e a Agência Nacional do Cinema dimensionem a quantidade de convênios e instrumentos congêneres para o eventual repasse de recursos federais ao setor audiovisual, em patamar compatível com a respectiva capacidade operacional e, especialmente, com a efetiva capacidade de fiscalização sobre os beneficiários e a análise das respectivas prestações de contas, entre outros elementos, para o aporte de fomento às atividades audiovisuais (...) ;
9.6. determinar (...) que, em sintonia com os objetivos do correspondente Comitê Permanente para a Desburocratização instalado pelo Decreto S/N, de 7 de março de 2017, o Ministério da Cidadania avalie e regulamente a promoção do financiamento de projetos audiovisuais, de forma mais precisa, com o uso a ser dado aos recursos públicos disponibilizados, evitando os elevados percentuais de despesas acessórias, como passagens, alimentação, tarifas bancárias, advogados, em coexistências com as bonificações de gerenciamento já remuneradoras das entidades beneficiárias, de modo a viabilizar a simplificação dos procedimentos de análise das prestações de contas e do uso regular dos recursos públicos aportados, além da redução dos custos e dos riscos à eficiência dos processos de gestão da correspondente política pública, fazendo também encaminhar a proposta nesse sentido ao Conselho Nacional de Desburocratização, nos termos do art. 1º, §§ 1º e 2º, do referido decreto (...) ;"
No mesmo acórdão, o Tribunal fez determinações à unidade técnica no sentido de promover a audiência de ex-diretores da Ancine, constituir tomada de contas especial, autuar processo apartado para apurar o alcance e os efeitos dos indícios de irregularidades detectados na auditoria, enviar cópia de plano de ação resultante da determinação proferida no Acórdão 4835/2018-TCU-Segunda Câmara ao Ministério da Cidadania, ao Ministério da Educação e à Casa Civil da Presidência da República, e monitorar a determinação prolatada pelo item 9.3.1 desse mesmo acórdão:
"[Acórdão 721/2019-TCU-Plenáriolenário]
9.7. determinar que a unidade técnica adote as seguintes medidas:
9.7.1. promova a audiência de (...) para que (...) apresentem as suas razões de justificativa sobre a não-apuração, em suas respectivas esferas de atuação, das irregularidades identificadas nos projetos ora auditados (...) , além do não-encaminhamento dos referidos projetos à análise financeira complementar, em violação ao disposto no art. 28, IV, da IN Ancine nº 124, de 2015, no art. 117, XV, da Lei nº 8.112, de 1990, e no art. 10, XX, da Lei nº 8.429, de 1992 (...) ;
9.7.2. promova a conversão do presente processo de fiscalização em tomada de contas especial (...) para a identificação dos responsáveis e a apuração do dano ao erário (...) , ficando, desde já, autorizadas as necessárias citações dos responsáveis, sob as seguintes condições:
 (...) 
9.7.3. autue o devido processo apartado de representação, por cópia destes autos, com vistas a apurar o alcance e os efeitos dos indícios de irregularidades detectados nesta auditoria, em face da ausência de análise de prestações de contas dos recursos do Fundo Setorial do Audiovisual repassados aos beneficiários finais pelos agentes financeiros credenciados, além do seu alcance e efeitos, e com vistas a propor ao TCU a adoção as medidas cautelares e legais cabíveis (...) ;
9.7.4. envie a cópia do plano de ação resultante da determinação proferida pelo item 9.3.3 do Acórdão 4835/2018-TCU-Segunda Câmara ao Ministério da Cidadania, ao Ministério da Educação e à Casa Civil da Presidência da República, como integrantes do Comitê Gestor do Fundo Setorial Audiovisual, a fim de que (...) possam somar as providências para o cumprimento do referido plano de ação, com a cessação das correspondentes falhas, permitindo a gestão dos riscos de prejuízos à efetividade das estratégias promovidas por meio do aludido FSA e à eficácia e eficiência das ações de financiamento realizadas para o fomento de programas e projetos voltados ao desenvolvimento das atividades audiovisuais (...) ;
 (...) 
9.7.6. promova o monitoramento da determinação prolatada pelo item 9.3.1 do Acórdão 4835/2018-TCU-Segunda Câmara, além das determinações proferidas por este Acórdão."
A Ancine apresentou embargos de declaração contra esse Acórdão 721/2019-TCU-Plenário) , que doravante será referido também como "embargos Ancine".
Esses embargos foram apreciados e rejeitados pelo Plenário na sessão de 30/4/2019, por meio do acórdão 992/2019.
Apesar de rejeitados os embargos, foi endereçado um conjunto de determinações, inexistentes no acórdão embargado, incluindo audiências (item 9.4) , citação (item 9.3) e a obrigação de a Ancine apresentar bimestralmente informações sobre andamento dos planos de ação (item 9.2) , bem como adicionaram-se esclarecimentos sobre a decisão embargada (item 9.6) :
"[Acórdão 992/2019-TCU-Plenário, que apreciou embargos de declaração]
VISTOS, relatados e discutidos estes autos que, no presente momento, tratam de embargos de declaração opostos pela Agência Nacional do Cinema em face do Acórdão 721/2019 proferido pelo Plenário do TCU no bojo do processo de auditoria realizada (...) com o objetivo de verificar a conformidade da nova metodologia empregada sob o título de Ancine+Simples (...) ;
ACORDAM os Ministros do Tribunal de Contas da União, reunidos em Sessão do Plenário, ante as razões expostas pelo Relator, em:
9.1. conhecer dos embargos de declaração opostos pela Agência Nacional do Cinema (Ancine) em face do Acórdão 721/2019-TCU-Plenáriolenário para, no mérito, rejeitá-los;
9.2. determinar (...) que, em cumprimento ao Acórdão 4835/2018-TCU-Segunda Câmara e ao Acórdão 721/2019-TCU-Plenário, a Agência Nacional do Cinema passe a apresentar bimestralmente todas as informações sobre o verdadeiro grau de efetivo atendimento de todos os planos de ação ali exigidos pelo TCU, com a identificação de cada etapa e do nível de cumprimento entre a meta fixada e a meta realizada, entre outros relevantes elementos de convicção, e, assim, a Ancine deve enviar as respectivas informações ao TCU, via relatório bimestral específico, até o 5º (quinto) dia útil nos meses de julho, setembro e novembro de 2019 e nos meses de janeiro, março e maio de 2020, correspondendo a cada bimestre imediatamente anterior;
9.3. determinar (...) que, no âmbito do processo de tomada de contas especial a ser autuado em cumprimento ao item 9.7 do Acórdão 721/2019-TCU-Plenáriolenário, a unidade técnica promova a específica citação de (...) por ter, assim, contribuído diretamente para o subsequente dano ao erário pela prática do ato omissivo-comissivo, com erro grosseiro e violação ao dever de cuidado, em ofensa ao art. 113 da Lei nº 8.666, de 1993, ao art. 22, VI, da então vigente IN Ancine nº 124, de 2015, e aos arts. 58 e 59 da então vigente IN Ancine nº 125, de 2015;
9.4. determinar (...) que, desde já, a unidade técnica promova a audiência dos gestores responsáveis pela prática do ato de imediata suspensão dos acordos no âmbito da Ancine, a partir do Comunicado ao Setor com a informação sobre a decisão de prontamente suspender o andamento dos processos administrativos inerentes acordos para a liberação de recursos públicos em prol dos projetos audiovisuais, em função da infundada alegação de cumprimento ao referido Acórdão 721/2019-TCU-Plenário, por configurar a prática do correspondente ato ilegítimo e antieconômico com o subjacente prejuízo à sociedade e ao erário, ante o evidente tumulto causado em desfavor da adequada formulação do regular ambiente de negócios, públicos e privados, no setor audiovisual brasileiro durante o andamento, por exemplo, do Rio2C, além de configurar a grave infração orçamentário-financeira pela indiscriminada prática do ato de imediata suspensão dos acordos no âmbito da Ancine, em frontal dissonância com a prévia definição dos critérios técnicos para o efetivo cumprimento dos planos de ação anunciados pelo Acórdão 721/2019-TCU-Plenáriolenário e pelo Acórdão 4835/2018-TCU-Segunda Câmara durante o razoável prazo de 12 (doze) meses, além do evidente descompasso, pois, com os princípios administrativos da razoabilidade, da isonomia e da eficiência; 
9.5. determinar (...) que, no âmbito do processo de tomada de contas especial a ser autuado por força do item 9.7 do Acórdão 721/2019-TCU-Plenário, a unidade técnica condicione a realização das citações e das audiências dos responsáveis à referida manifestação conclusiva sobre a apresentação do 2º relatório bimestral emitido pela Ancine para o cumprimento dos respectivos planos de ação, em atendimento ao item 9.2 deste Acórdão, devendo, para tanto, a unidade técnica submeter o seu parecer técnico ao Ministro-Relator, antes de promover a citação ou a audiência dos responsáveis, com a efetiva avaliação, durante os dois primeiros bimestres, sobre os parâmetros para a efetiva apuração do eventual dano ao erário no aludido processo de tomada de contas especial e sobre o grau de aplicação, entre outros, do art. 3º do Decreto n.º 8.282, de 2014, ante o eventual emprego de amostragem nas ações de fiscalização dos projetos audiovisuais e, indevidamente, nas ações de análise e aprovação das correspondentes prestações de contas dos projetos audiovisuais; 
9.6. reiterar a determinação anteriormente proferida pelos itens 9.4 e 9.5 do Acórdão 721/2019-TCU-Plenário[footnoteRef:2], rememorando que ali não subsistiria o impedimento para a assinatura de novos acordos, e, assim, fixar o novo prazo de 60 (sessenta) dias, contados da ciência deste Acórdão, para a Agência Nacional do Cinema providenciar a eventual reapresentação dos planos de ação correspondentes ao item 9.4, entre outros, do Acórdão 721/2019, em sintonia com o já anunciado Achado III.3, sem prejuízo do aproveitamento dos planos de ação já eventualmente apresentados ao TCU, com o intuito de promover o efetivo cumprimento das respectivas providências ao longo do subjacente prazo de 12 (doze) meses, e não imediata, açodada e indiscriminadamente como foi promovido pela iniciativa da própria Ancine em flagrante descompasso com o aludido prazo de doze meses então anunciado pelo TCU e com os princípios administrativos da razoabilidade, da isonomia e da eficiência; [2:  9.4. determinar que o Ministério da Cidadania, como sucessor do Ministério da Cultura, e a Ancine atentem para a necessidade de só celebrarem novos acordos para a destinação de recursos públicos ao setor audiovisual, quando dispuserem de condições técnico-financeiro-operacionais para analisar as respectivas prestações de contas e, também, para efetivamente fiscalizar a execução de cada ajuste, ante a possibilidade de responsabilização pessoal do agente público pelas eventuais irregularidades perpetrada, com ou sem dano ao erário, em desfavor da administração pública (...) ; 9.5. determinar (...) que, como integrantes do Comitê Gestor do FSA, o Ministério da Cidadania, o Ministério da Educação, a Casa Civil da Presidência da República e a Agência Nacional do Cinema dimensionem a quantidade de convênios e instrumentos congêneres para o eventual repasse de recursos federais ao setor audiovisual, em patamar compatível com a respectiva capacidade operacional e, especialmente, com a efetiva capacidade de fiscalização sobre os beneficiários e a análise das respectivas prestações de contas, entre outros elementos, para o aporte de fomento às atividades audiovisuais (...) ;] 
9.7. determinar que a unidade técnica envie a cópia do presente Acórdão, acompanhado do Relatório e da Proposta de Deliberação, aos seguintes destinatários:
9.7.1. à Agência Nacional do Cinema (ora embargante) , para ciência e cumprimento dos itens 9.2 e 9.6 deste Acórdão, informando-lhe que, a despeito de a Ancine até poder eventualmente contribuir para o atendimento das respectivas providências junto ao aludido ministério, a determinação prolatada pelo item 9.6 do Acórdão 721/2019-TCU-Plenário deve ser adequadamente atendida pelo Ministério da Cidadania em pleno exercício da supervisão ministerial finalística para a formulação da política pública na relevante função de Cultura; e
 (...) "
O acórdão 992/2019, que apreciou embargos ao acórdão 721/2019, foi objeto de embargos de declaração, impetrados agora pelo MP/TCU, com o propósito de afastar a contradição subjacente à rejeição dos embargos opostos pela Ancine com concomitantes alterações no acórdão recorrido; aclarar o item 9.6, para superar as incertezas quanto à aplicabilidade da limitação temporal prevista no subitem 9.2.2 do acórdão 721/2019, no que se refere ao processamento dos acordos em curso e limitação de assinatura de novos instrumentos pela agência, e anular o item 9.4, referente a audiências de alguns gestores:
"12. O item 9.1 do Acórdão 992/2019-TCU-Plenário é expresso em consignar, no mérito, a rejeição dos embargos opostos pela Ancine (peça 270) .
13. Entendemos, no entanto, que a redação dispositiva se revela contraditória com a essência do que fora assentado no voto condutor e na própria deliberação, vez que em diversas passagens é possível observar a alteração ou readequação de entendimentos e direcionamentos impostos à Ancine.
14. Pode até se considerar que a tal mecanismo recursal, por digamos, mais célere e pragmático, possa ser atribuído certo efeito devolutivo, todavia, o que deve estar assentado é que eventual efeito infringente do julgado não pode ser o objeto primaz da espécie, sendo, propriamente, a consequência do provimento para consecução dos estritos limites revisionais especificados em lei.
 (...) 
20. Assim, do que fora colacionado aos presentes embargos, no entender desta representante do Ministério Público de Contas, revela-se proeminente o caráter infringente conferido ao julgado, notadamente nos itens 9.2, 9.3, 9.4 e 9.5 do Acórdão 992/2019-TCU-Plenário, traduzindo-se, assim, em expressa contradição à rejeição ao mérito assentada no item 9.1 da referida deliberação, o que requer a revisitação do tema pelo Tribunal.
 (...) 
22. Por ocasião dos embargos opostos pela Agência Nacional do Cinema buscou-se esclarecer o alcance e a extensão do potencial impedimento para a celebração de novos acordos, dada a interpretação conferida ao item 9.4 do Acórdão 721/2019-TCU-Plenário:
'9.4. determinar que o Ministério da Cidadania, como sucessor do Ministério da Cultura, e a Ancine atentem para a necessidade de só celebrarem novos acordos para a destinação de recursos públicos ao setor audiovisual, quando dispuserem de condições técnico-financeiro-operacionais para analisar as respectivas prestações de contas e, também, para efetivamente fiscalizar a execução de cada ajuste, ante a possibilidade de responsabilização pessoal do agente público pelas eventuais irregularidades perpetrada, com ou sem dano ao erário, em desfavor da administração pública (Achado III.3) '; (grifos acrescidos) 
23. A nosso sentir, todavia, não se mostra cristalina a relação de dependência que se buscou conferir a partir da conjugação dos prazos especificados no subitem 9.2.2 da precitada deliberação, encaminhando a um entendimento de que o alerta emanado pelo Tribunal não seria de cumprimento imediato pelos gestores, tendo em conta, ainda, a advertência expressamente ali consignada quanto a possível aplicação de sanções.
 (...) 
26. Nesse ponto, requer-se o aclaramento do item 9.6 do Acórdão 992/2019-TCU-Plenário para superar as incertezas quanto à aplicabilidade da limitação temporal prevista no subitem 9.2.2 do Acórdão 721/2019-TCU-Plenário, bem como a sua correspondência no processamento dos acordos em curso e na limitação de assinatura de novos instrumentos pela Ancine.
DA INVIABILIDADE JURÍDICA DA REFORMATIO IN PEJUS:
27. Também conhecido como princípio da inércia da jurisdição, o princípio dispositivo preconiza que o juiz não pode conhecer de matéria a cujo respeito a lei exige a iniciativa da parte.
28. Exatamente por decorrer do princípio dispositivo, os embargos de declaração não devem gerar decisão fora do requerimento recursal, que acarrete, na prática, gravame ao inconformado. Enfim, não é dado ao Tribunal proferir decisão mais desfavorável ao recorrente do que aquela contra a qual interpôs o recurso, sob pena de se caracterizar a chamada reformatio in pejus.
29. Nos termos do art. 34 da Lei n.º 8.443/1992, cabem embargos de declaração para corrigir obscuridade, omissão ou contradição da decisão recorrida. Daí se afirmar que, regra geral, tal espécie recursal contêm efeito devolutivo de argumentação vinculada, não podendo se valer o embargante de argumentos outros tendentes a alterar a substância do julgado.
30. Assim, se as razões recursais se ativeram ao intento de suprir uma omissão, eliminar uma contradição ou esclarecer uma obscuridade, não cabe à colenda Corte de Contas desbordar de tais limites, sob pena de assumir os contornos de um error in procedendo, que deve ensejar a anulação dos itens maculados.
31. No caso em apreço, a nosso sentir, é de cristalina percepção a ocorrência de tal gravame à esfera jurídica de determinados gestores públicos, notadamente com a inclusão da audiência daqueles que teriam dado causa à imediata suspensão dos acordos no âmbito da Ancine, em face da interpretação que fora conferida ao item 9.4 da deliberação originária (Acórdão 721/2019-TCU-Plenário) .".
Em 19/6/2019, no julgamento dos embargos interpostos pelo Ministério Público, o Plenário, por meio do acórdão 1417/2019,  seguindo declaração de voto do ministro Bruno Dantas, reconheceu a incompatibilidade entre o teor do acórdão 992/2019 (embargos Ancine) e os votos proferidos naquela sessão e os julgou procedentes, com efeitos infringentes, para tornar insubsistentes partes do acórdão 721/2019 (auditoria) :  item 9.4 - condicionantes para celebração de novos acordos a partir da solução do estoque de prestações de contas não analisadas; item 9.5 - dimensionamento da quantidade de convênios; e item 9.7 - audiências, conversão em tomada de contas especial, autuação de representação, encaminhamento de cópias a diversas partes e monitoramento. As partes tornadas insubsistentes são as seguintes:
"[Acórdão 721/2019-TCU-Plenáriolenário - itens tornados insubsistentes]
9.4. determinar que o Ministério da Cidadania, como sucessor do Ministério da Cultura, e a Ancine atentem para a necessidade de só celebrarem novos acordos para a destinação de recursos públicos ao setor audiovisual, quando dispuserem de condições técnico-financeiro-operacionais para analisar as respectivas prestações de contas e, também, para efetivamente fiscalizar a execução de cada ajuste, ante a possibilidade de responsabilização pessoal do agente público pelas eventuais irregularidades perpetrada, com ou sem dano ao erário, em desfavor da administração pública (Achado III.3) ;
9.5. determinar, nos termos do art. 250, III, do RITCU, que, como integrantes do Comitê Gestor do FSA, o Ministério da Cidadania, o Ministério da Educação, a Casa Civil da Presidência da República e a Agência Nacional do Cinema dimensionem a quantidade de convênios e instrumentos congêneres para o eventual repasse de recursos federais ao setor audiovisual, em patamar compatível com a respectiva capacidade operacional e, especialmente, com a efetiva capacidade de fiscalização sobre os beneficiários e a análise das respectivas prestações de contas, entre outros elementos, para o aporte de fomento às atividades audiovisuais (Achado III.3) ;
9.7. determinar que a unidade técnica adote as seguintes medidas:
9.7.1. promova a audiência de Andrete Cesar Santos da Silva, Débora Regina Ivanov Gomes, Luís Mauricio Lopes Bortoloti, Manoel Rangel Neto, Marcial Renato de Campos, Roberto Gonçalves de Lima, Rosana dos Santos Alcântara e Thainá Domingos Albernaz, nos termos do art. 250, IV, do RITCU, para que, no prazo de 15 (quinze) dias, apresentem as suas razões de justificativa sobre a não-apuração, em suas respectivas esferas de atuação, das irregularidades identificadas nos projetos ora auditados ("Cristo Redentor", "Histórias de amor duram apenas 90 minutos" e "Moscou") , além do não-encaminhamento dos referidos projetos à análise financeira complementar, em violação ao disposto no art. 28, IV, da IN Ancine nº 124, de 2015, no art. 117, XV, da Lei nº 8.112, de 1990, e no art. 10, XX, da Lei nº 8.429, de 1992 (Achado III.7) ;
9.7.2. promova a conversão do presente processo de fiscalização em tomada de contas especial pela autuação de apartado, por cópia, nos termos do art. 47 da Lei nº 8.443, de 1992, e do art. 252 do RITCU, para a identificação dos responsáveis e a apuração do dano ao erário decorrente das condutas fraudulentas pelas pessoas relacionadas com a realização dos projetos ora auditados ("Motel", "É proibido proibir" e "Totalmente inocentes") e, especialmente, em face dos fortes indícios de pagamentos em favor das próprias proponentes, ante a notícia de realização de "autocontratos" com empresas "noteiras" (Achado III.10) , além dos indícios, ainda, de dano ao erário no âmbito do projeto "À Deriva" (Achado III.7) , ficando, desde já, autorizadas as necessárias citações dos responsáveis, sob as seguintes condições: (...) ".
Em resumo, o acórdão 1417/2019, além de tratar dos embargos interpostos pelo MPTCU contra o acórdão 992/2019 (embargos Ancine) , no que diz respeito ao entendimento de que sua parte dispositiva estava em desacordo com os votos proferidos na sessão, tornou insubsistentes as determinações contidas nos itens 9.4, 9.5 e 9.7 do acórdão 721/2019 (auditoria) , dando assim efetivo provimento parcial aos embargos da Ancine contra ele interpostos:
"[Acórdão 1417/2019-TCU-Plenário]
9.1. conhecer dos presentes embargos de declaração opostos pelo Ministério Público Junto ao TCU em face do Acórdão 992/2019-TCU-Plenário para, no mérito, acolhê-los, conferindo-lhes efeitos infringentes de forma a acolher os embargos de declaração opostos pela Ancine em face Acórdão 721/2019-TCU-Plenáriolenário, conferindo-lhes efeitos infringentes para tornar insubsistentes as determinações contidas nos itens 9.4, 9.5 e 9.7 do Acórdão 721/2019-TCU-Plenário." (grifei) 
Em 2/5/2019, o Ministério da Cidadania, sucessor do Ministério da Cultura, e a Ancine ingressaram com pedidos de reexame contra o Acórdão 721/2019-TCU-Plenário (auditoria) [footnoteRef:3], requerendo fossem declarados "insubsistentes os itens 9.2, 9.3, 9.4, 9.5, 9.6 e 9.7 (e respectivos subitens) - exceção aos subitens 9.3.1, 9.3.2 e 9.3.3[footnoteRef:4] que não são objeto deste pedido de reexame" [3:  Peça 309, p. 42.]  [4:  9.3.1. promova a necessária adequação legal do Contrato Administrativo nº  13/2016, permitindo a execução indireta das atividades de análise de prestações de contas, quando a tarefa se configurar apenas como atividade material acessória, instrumental ou complementar, em sintonia com o recente Decreto n.º 9.507, de 2018, a exemplo da eventual avaliação preliminar para a conferência de documentos e a triagem de processos;9.3.2. abstenha-se de contratar serviços para a execução por terceiros das atividades precípuas e finalísticas da entidade, a exemplo do observado no Contrato Administrativo nº  13/2016 celebrado com a APPA Serviços Temporários e Efetivos Ltda., ressalvada a expressa disposição legal em contrário ou se a ação for caracterizada como atividade material acessória, instrumental ou complementar, em sintonia com o recente Decreto n.º 9.507, de 2018, a exemplo da eventual avaliação preliminar para a conferência de documentos e a triagem de processos (Achado III.11) ;9.3.3. inclua em seus normativos internos, diante das informações acostadas às Peças 239 e 240, a vedação à realização, pelas proponentes, de pagamentos em seu próprio favor e, especialmente, de pagamentos a empresas com coincidência entre os quadros societários ou entre os endereços empresariais, além de endereços incompatíveis com a atividade exercida, devendo atentar, ainda, para a adicional observância ao Acórdão 4835/2018-TCU-Segunda Câmara (Achado III.10) ;] 
Isso se deu após a prolação do acórdão 992/2019 (embargos Ancine) , em 30/4/2019, e poucos dias antes do acórdão 1417/2019 (embargos MPTCU) , de 19/6/2019, no qual os itens 9.4, 9.5 e 9.7, objeto do pedido de reexame já havia sido tornados insubsistentes.
Em 14/12/2020, o ministro Raimundo Carreiro, relator sorteado, conheceu dos recursos e suspendeu os efeitos dos itens 9.2, 9.3 (exceto subitens 9.3.1, 9.3.2 e 9.3.3) , e 9.6. 
II.2
No item 9.7.6 do acórdão 721/2019 (auditoria) , tornado insubsistente pelo 1417/2019 (embargos MPTCU) , havia sido determinado o monitoramento do item 9.3.1 do Acórdão 4835/2018-TCU-Segunda Câmara, determinação expedida nos autos de outro processo, conexo, o TC Processo 011.908/2018-1, representação instaurada para apurar "possíveis irregularidades (...) decorrentes do lançamento de editais pelo Ministério da Cultura (MinC) , por intermédio da sua Secretaria do Audiovisual (SAv) , para a seleção de projetos no âmbito do Programa Audiovisual Gera Futuro"[footnoteRef:5]. [5:  Peça 17 do TC Processo 011.908/2018-1.] 
No referido Acórdão 4835/2018-TCU-Segunda Câmara, em 19/6/2018, havia determinado a realização de ajuste das normas internas da Ancine sobre apresentação e análise de prestações de contas (item 9.3.1) , a análise de prestações de contas (9.3.2) e a apresentação de plano de ação (9.3.3) :
"[Acórdão 4835/2018-TCU-Segunda Câmara]
 (...) 
9.3. determinar, (...) , que o Ministério da Cultura e a Agência Nacional de Cinema adotem as seguintes medidas:
9.3.1. ajustem as normas internas sobre a apresentação e a análise das prestações de contas dos recursos aplicados em projetos audiovisuais, por via de fomento direto ou indireto, em substituição à Instrução Normativa Ancine n.º 124, de 2015, de modo que, a partir desse novo regulamento, todos os projetos tenham as suas prestações de contas submetidas à integral análise, sem a adoção do expediente de análise por amostragem, quando essa técnica possa subtrair os aspectos essenciais da análise dessas prestações de contas, abstendo-se, ainda, de usar o referido expediente enquanto não for editado o novo regulamento;
9.3.2. analisem as prestações de contas de todos os projetos audiovisuais destinatários dos recursos do Fundo Setorial do Audiovisual (FSA) repassados pelos agentes financeiros credenciados, em face dos prazos de conclusão de cada projeto e de apresentação da respectiva prestação de contas, devendo as análises basearem-se no novo regulamento aplicável;
9.3.3. apresentem, no prazo de 60 (sessenta) dias contados da ciência deste Acórdão, o devido plano de ação com o detalhamento de todas as providências necessárias ao atendimento dos parâmetros ora anunciados pela unidade técnica, no âmbito das suas esferas de competência, destacando que o referido plano deve conter a relação de todas as medidas a serem adotadas, com a identificação dos responsáveis para cada ação e do prazo para a subjacente implementação, além das correspondentes datas de início e de término, em período não superior a 12 (doze) meses, entre outras informações relevantes porventura solicitadas pela Secex-RJ;
 (...) 
9.5. determinar que a unidade técnica dê prosseguimento ao presente feito, promovendo a superveniente análise de mérito, após o cumprimento da determinação prolatada pelo item 9.3 deste Acórdão."
Paralelamente a esta auditoria, a representação, conexa, objeto do Acórdão 4825/2018-TCU-Segunda Câmara, continuava sendo desenvolvida. 
Quando do monitoramento desse acórdão, a 2ª Câmara em 12/11/2019, por meio do acórdão 12502/2019, assim concluiu: 
"[Acórdão 12502/2019-TCU-Segunda Câmara]
9.1. considerar satisfatórias as informações prestadas pela Agência Nacional do Cinema por meio do 1º relatório bimestral de medidas adotadas com vistas à elaboração do plano de ação determinado pelo Acórdão 4835/2018-TCU-Segunda Câmara;
9.2. considerar em cumprimento as determinações prolatadas pelos itens 9.3.1, 9.3.2 e 9.3.3 do Acórdão 4835/2018-TCU-Segunda Câmara;
9.3. determinar, (...) , que a Agência Nacional de Cinema concentre os seus esforços em prol do reforço de pessoal na área do controle do fomento e, especialmente, das Coordenações de Acompanhamento de Projetos (CAC) e de Prestação de Contas (CPC) com vistas a possibilitar o efetivo cumprimento do plano de ação em elaboração;
9.4. determinar, (...) , que, como sucessor do Ministério da Cidadania, o Ministério do Turismo adote as medidas cabíveis para corrigir e superar as atuais dificuldades enfrentadas pela Agência Nacional do Cinema em face da ilegal falta na integral composição da sua diretoria colegiada, podendo resultar na indesejável paralisia da entidade, com os subjacentes riscos para toda a governança pública e a gestão administrativo-financeira, ante a configuração colegiada legalmente inerente ao processo decisório da Ancine;
9.5. determinar que a unidade técnica informe a Agência Nacional do Cinema sobre a necessidade de o plano de ação ora em elaboração conter, em formato único e consolidado, todas as medidas anunciadas pelo Acórdão 4835/2018-TCU-Segunda Câmara, destacando que as alterações promovidas sobre o Acórdão 721/2019-TCU-Plenáriolenário pelo subsequente Acórdão 992/2019-TCU-Plenário, além da pendente apreciação do atual pedido de reexame interposto, não impediriam que, por vontade própria, a Ancine também passe à elaboração do plano de ação suscitado originalmente pelo referido Acórdão 721/2019-TCU-Plenáriolenário;
9.6. determinar que a unidade técnica adote as seguintes medidas:
 (...) 
9.6.2. arquive o presente processo, nos termos do art. 169, III, do RITCU, sem prejuízo de promover o monitoramento sobre o efetivo cumprimento dos itens 9.3, 9.4 e 9.5 deste Acórdão, além dos itens 9.3.1, 9.3.2 e 9.3.3 do Acórdão 4835/2018-TCU-Segunda Câmara[footnoteRef:6], atentando especialmente para os planos de ação e os relatórios bimestrais de execução a serem apresentados pela Agência Nacional do Cinema." (grifei) [6:  "9.3.1. ajustem as normas internas sobre a apresentação e a análise das prestações de contas dos recursos aplicados em projetos audiovisuais, por via de fomento direto ou indireto, em substituição à Instrução Normativa Ancine n.º 124, de 2015, de modo que, a partir desse novo regulamento, todos os projetos tenham as suas prestações de contas submetidas à integral análise, sem a adoção do expediente de análise por amostragem, quando essa técnica possa subtrair os aspectos essenciais da análise dessas prestações de contas, abstendo-se, ainda, de usar o referido expediente enquanto não for editado o novo regulamento; 9.3.2. analisem as prestações de contas de todos os projetos audiovisuais destinatários dos recursos do Fundo Setorial do Audiovisual (FSA) repassados pelos agentes financeiros credenciados, em face dos prazos de conclusão de cada projeto e de apresentação da respectiva prestação de contas, devendo as análises basearem-se no novo regulamento aplicável; 9.3.3. apresentem, no prazo de 60 (sessenta) dias contados da ciência deste Acórdão, o devido plano de ação com o detalhamento de todas as providências necessárias ao atendimento dos parâmetros ora anunciados pela unidade técnica, no âmbito das suas esferas de competência, destacando que o referido plano deve conter a relação de todas as medidas a serem adotadas, com a identificação dos responsáveis para cada ação e do prazo para a subjacente implementação, além das correspondentes datas de início e de término, em período não superior a 12 (doze) meses, entre outras informações relevantes porventura solicitadas pela Secex-RJ;"] 
A instrução relativa ao monitoramento do Acórdão 4835/2018-TCU-Segunda Câmara, que deu ensejo à prolação do Acórdão 12502/2019-TCU-Segunda Câmara, referido acima, foi lançada em 20/9/2019[footnoteRef:7], após a prolação do acórdão 1417/2019 (embargos MPTCU) , de 19/6/2019, que havia tornado insubsistente todo o item 9.7 do acórdão 721/2019 (auditoria) , em cujo subitem item 9.7.6 determinara à unidade técnica "o monitoramento da determinação prolatada pelo item 9.3.1 do Acórdão 4835/2018-TCU-Segunda Câmara (...) ", a seguir reproduzido:  [7:  Peça 165 do TC Processo 011.908/2018-1.] 
9.3.1. ajustem as normas internas sobre a apresentação e a análise das prestações de contas dos recursos aplicados em projetos audiovisuais, por via de fomento direto ou indireto, em substituição à Instrução Normativa Ancine n.º 124, de 2015, de modo que, a partir desse novo regulamento, todos os projetos tenham as suas prestações de contas submetidas à integral análise, sem a adoção do expediente de análise por amostragem, quando essa técnica possa subtrair os aspectos essenciais da análise dessas prestações de contas, abstendo-se, ainda, de usar o referido expediente enquanto não for editado o novo regulamento
Em decorrência do disposto no item 9.6 do Acórdão 12502/2019-TCU-Segunda Câmara (parte destacada em negrito acima) foi instaurado novo processo, o TC Processo 040.341/2019-4, com o objetivo de monitorar o cumprimento das determinações contidas no Acórdão 4835/2018-TCU-Segunda Câmara, no Acórdão 721/2019-TCU-Plenário, e no próprio acórdão 12502/2019, conforme item 9.6.2.
Ao instruir esse novo processo, TC Processo 040.341/2019-4, a SecexTrabalho, nova responsável pelo caso, propôs, em 13/7/2020[footnoteRef:8]a instauração de processos de tomada de contas a que se refere a Instrução Normativa TCU 84/2020 e a audiência dos ex-diretores da Ancine nesses processos de tomadas de contas que viessem a ser autuados.  [8:  Peça 123 do TC Processo 040.341/2019-4.] 
A audiência proposta pela unidade instrutiva nesse processo refere-se a irregularidades distintas das que justificaram a audiência determinada originalmente no item 9.7 do acórdão 721/2019 (auditoria) , que veio a ser declarado insubsistente no julgamento dos embargos opostos pelo MPTCU, conforme se vê nesta comparação:
Audiência proposta pela unidade instrutiva no bojo do TC Processo 040.341/2019-4[footnoteRef:9] [9:  Peça 123 do TC Processo 040.341/2019-4.] 
"prática de atos de gestão ilegais e ilegítimos, ou omissão diante desses atos, consistentes na liberação de recursos públicos para projetos audiovisuais em quantidade muito superior à da capacidade operacional da Agência Nacional do Cinema para fiscalizar os referidos recursos e processar as respectivas prestações de contas, agravada pelo efetivo conhecimento da gravidade da situação, pela manutenção da situação de debilidade das áreas de controle e fiscalização e pela disponibilidade de recursos humanos para mitigar os riscos envolvidos, resultando no acúmulo de um passivo de mais de 4000 prestações de contas sem análise, algumas sem conclusão há mais de quinze anos, com o envolvimento de mais de R$ 3,8 bilhões, elevado potencial de dano ao Erário e pequena chance de recuperação, violando frontalmente o princípio constitucional da prestação de contas, bem como os princípios da accountability, da legalidade, da moralidade e da eficiência na Administração Pública, além de não fazer cumprir o disposto na Constituição Federal, art. 70, parágrafo único."
Audiência incluída no item 9.7 do Acórdão 721/2019-TCU-Plenário tornado insubsistente
"9.7.1. promova a audiência de (...) para que (...) apresentem as suas razões de justificativa sobre a não-apuração, em suas respectivas esferas de atuação, das irregularidades identificadas nos projetos ora auditados ("Cristo Redentor", "Histórias de amor duram apenas 90 minutos" e "Moscou") , além do não-encaminhamento dos referidos projetos à análise financeira complementar, em violação ao disposto no art. 28, IV, da IN Ancine nº 124, de 2015, no art. 117, XV, da Lei nº 8.112, de 1990, e no art. 10, XX, da Lei nº 8.429, de 1992 (Achado III.7) " (grifei) 
A apreciação da proposta da unidade instrutiva no aludido processo foi retomada pela 2ª Câmara, em 17/11/2020, após pedido de vista do ministro Raimundo Carrero feito na sessão de 1/9/2020, data na qual o processo foi originalmente pautado, quando foi proferido o Acórdão 12897/2020-TCU-Segunda Câmara.
Nessa ocasião, a 2ª Câmara desta Corte deliberou por receber, preliminarmente, e aprovar o plano de ação (item 9.1) e considerar satisfatórias as informações prestadas pela Ancine no 3º relatório bimestral (item 9.2) . Por necessário à compreensão do caso, destaco os trechos seguintes:
"9.4. encaminhar o TC Processo 017.413/2017-6 [esta auditoria], com o presente processo (TC Processo 040.341/2019-4) apensado a ele, para a SecexTrabalho a fim de que essa unidade técnica promova a reinstrução da matéria à luz dos novos elementos juntados às Peças 128 a 132 e 135 do TC Processo 040.341/2019-4 [memoriais apresentados pela Ancine], além de considerar as análises e informações constantes do TC Processo 017.413/2017-6 [esta auditoria];
9.5. após a análise da SecexTrabalho, enviar o TC Processo 017.413/2017-6 [esta auditoria], com o presente processo (TC Processo 040.341/2019-4) apensado a ele, à Serur para instrução dos pedidos de reexame interpostos contra o Acórdão 721/2019-TCU-Plenário (Relator Ministro-Relator André de Carvalho) , devendo ser levadas em conta as análises e informações constantes do TC Processo 040.341/2019-4;
9.6. posteriormente à análise da Serur, enviar o processo ao Ministro Raimundo Carreiro, como Relator dos pedidos de reexame interpostos no bojo do TC Processo 017.413/2017-6, com o presente processo (TC Processo 040.341/2019-4) apensado a ele, via Ministério Público junto ao TCU;
 (...) 
9.10. recomendar (...) que a Agência Nacional do Cinema atente para observância do efeito suspensivo inerente aos pedidos de reexame interpostos contra os itens 9.2, 9.3 (exceto os itens 9.3.1, 9.3.2 e 9.3.3) , 9.4, 9.5, 9.6 e 9.7 do Acórdão 721/2019-TCU-Plenário, buscando, com isso, assegurar que a Ancine não condicione a efetiva liberação do correspondente fomento pelo aporte dos recursos federais em proveito do setor cultural ou audiovisual à eventual análise sobre todo o passivo processual formado a partir do fomento concedido sob a chancela da anterior sistemática intitulada como Ancine+Simples; e
 (...) "
Três aspectos devem ser observados para o deslinde desse caso, a partir da referida decisão da 2ª Câmara: (a) a determinação para reinstrução do processo à luz dos memoriais apresentados pela Ancine; (b) posterior encaminhamento à Serur para instrução dos pedidos de reexame contra o Acórdão 721/2019-TCU-Plenário, já modificado pelo acórdão 1419/2019; e encaminhamento ao ministro relator do recurso, ministro Raimundo Carreiro, por intermédio do MPTCU.
Neste ponto, deve ser destacado o que se encontra sob pedido do reexame, ainda por ser deliberado:
9.2. determinar que, nos termos do art. 250, II, do RITCU, a Agência Nacional do Cinema - Ancine adote as seguintes medidas:
9.2.1. atente, ao realizar os ajustes sobre as normas internas em substituição à IN Ancine nº 124, de 2015, nos termos do item 9.3.1 do Acórdão 4835/2018-TCU-Segunda Câmara, para a necessidade de:
9.2.1.1. abster-se de prever dispositivo tendente a permitir que: 
9.2.1.1.1. as falhas materiais sejam classificadas como meras falhas formais resultantes de ressalvas, a exemplo das previstas no art. 31, IV e XIII, da atual IN Ancine nº 124, de 2015 (Achado III.2) ;
9.2.1.1.2. a comprovação de contrapartida ocorra por meio de doação ou sem a devida nota fiscal certificadora, entre outros documentos equivalentes (Achado III.1) ;
9.2.1.1.3. a tomada de decisão seja fundada em informações meramente declaratórias do beneficiário dos recursos públicos, evitando a aprovação de prestação de contas com irregularidades, conforme verificado, por exemplo, nos projetos auditados ("O Barco", "Moviecom Jaú", "Motel", "Orlando", "Quatro Histórias e Meia") , em desconformidade com os princípios da transparência e da prestação de contas (Achado III.1) ;
9.2.1.1.4. o proponente deixe de fixar as informações de identificação do projeto nos documentos comprobatórios de despesa ou use o mesmo documento para a comprovação de mais de um projeto (Achado III.2) ;
9.2.2. apresente ao TCU, no prazo de 60 (sessenta) dias contados da notificação, o devido plano de ação para a reanálise das prestações de contas de todos os projetos audiovisuais aprovados, sem ou com ressalvas, nos termos da IN Ancine nº 124, de 2015, caso não abarcados na determinação prolatada pelo item 9.3.2 do Acórdão 4835/2018-TCU-Segunda Câmara, sem a análise complementar prevista no art. 2º, XXVI, do referido normativo, garantindo que a nova análise se desenvolva pela conferência de todos os documentos comprobatórios das despesas realizadas, entre outros necessários à evidenciação do bom uso dos recursos públicos, devendo o referido plano de ação conter, no mínimo, a relação das medidas a serem adotadas, com os responsáveis para cada ação e o prazo para a sua implementação, não devendo aí ser superior a 12 (doze) meses contados da ciência desta deliberação (Achado III.1) ;
9.2.3. promova, por ocasião da reanálise das prestações de contas dos projetos audiovisuais aprovados, sem ou com ressalvas, em face do item 9.3.2 do Acórdão 4835/2018-TCU-Segunda Câmara, a glosa dos seguintes itens de dispêndio:
9.2.3.1. pagamentos a título de tributos pessoais, a exemplo do Imposto de Renda de Pessoa Jurídica (IRPJ) , do Imposto de Renda de Pessoa Física (IRPF) e da Contribuição Social sobre o Lucro Líquido (CSLL) , por terem sido equivocadamente habilitados como valores aptos à comprovação de despesas, em respeito por analogia, assim, à Súmula nº  254 do TCU (Achado III.6) ;
9.2.3.2. todas as despesas efetuadas pelos proponentes a título de contrapartida, por meio de doação e sem a devida comprovação por documento fiscal ou equivalente, por contrariar o art. 27 da Lei nº 8.313, de 1991, e o art. 12, parágrafo único, do Decreto nº 5.761, de 2006, informando o TCU, nos relatórios períodos da Ancine, sobre o resultados dessas glosas efetuadas; 
9.2.4. atente para a orientação veiculada pela Súmula nº  254 do TCU, abstendo-se de permitir o indevido uso de recursos públicos para o pagamento de tributos pessoais, a exemplo do Imposto de Renda de Pessoa Jurídica (IRPJ) , do Imposto de Renda de Pessoa Física (IRPF) e da Contribuição Social sobre o Lucro Líquido (CSLL) , como verificado nas prestações de contas do projeto "É proibido proibir", sob pena de responsabilização dos agentes públicos pela eventual reparação do dano ao erário ou pela aplicação da correspondente multa legal (Achado III.6) ;
 (...) 
9.3.4. atente para o eventual emprego de novas tecnologias da informação, a exemplo do uso de  blockchain, no bojo dos procedimentos de prestação de contas, com a subsequente análise dessas contas via robô virtual em prol do órgão federal repassador, podendo contribuir não apenas para a maior celeridade e efetividade no processo de prestação de contas dos repasses de recursos federais, mas também para a maior fidedignidade e confiabilidade das informações prestadas, de sorte a merecer os devidos estudos técnicos para o real desenvolvimento do aludido emprego, a partir da necessária implementação do correspondente projeto piloto para a efetiva aplicação dessas novas tecnologias da informação em determinado segmento de prestações de contas junto à Ancine, ficando autorizado, para tanto, que o Ministro-Relator dê prosseguimento às atuais reuniões técnicas entre o seu Gabinete e os dirigentes da Ancine, com a participação, entre outros, de unidades da secretaria do TCU e de representantes das eventuais instituições públicas e privadas, em face da apresentação do respectivo cronograma de atividades com o correspondente plano de ação para a referida implementação do projeto piloto;
 (...) 
9.6. determinar, nos termos do art. 250, III, do RITCU, que, em sintonia com os objetivos do correspondente Comitê Permanente para a Desburocratização instalado pelo Decreto S/N, de 7 de março de 2017, o Ministério da Cidadania avalie e regulamente a promoção do financiamento de projetos audiovisuais, de forma mais precisa, com o uso a ser dado aos recursos públicos disponibilizados, evitando os elevados percentuais de despesas acessórias, como passagens, alimentação, tarifas bancárias, advogados, em coexistências com as bonificações de gerenciamento já remuneradoras sas entidades beneficiárias, de modo a viabilizar a simplificação dos procedimentos de análise das prestações de contas e do uso regular dos recursos públicos aportados, além da redução dos custos e dos riscos à eficiência dos processos de gestão da correspondente política pública, fazendo também encaminhar a proposta nesse sentido ao Conselho Nacional de Desburocratização, nos termos do art. 1º, §§ 1º e 2º, do referido decreto (Achado IV.1) ;
Neste momento processual, encontram-se apensados a estes autos, além do TC Processo 040.341/2019-4 (monitoramento) , os TC Processo 007.993/2019-6 (tomada de contas especial, constituída para atender ao disposto no item 9.7.2 do Acórdão 721/2019-TCU-Plenário e cuja autuação foi tornada insubsistente pelo Acórdão 1417/2019-TCU-Plenário) , TC Processo 008.293/2019-8 (solicitação) e TC Processo 013.548/2019-0 (solicitação) .
II.3
Por conta da reinstrução determinada pelo item 9.4 do Acórdão 12897/2020-TCU-Segunda Câmara, a SecexTrabalho, em 23/12/2020, expediu proposta de encaminhamento[footnoteRef:10] neste processo, aqui lançada em virtude do apensamento do TC Processo 040.341/2019-4 (monitormento) a este, integralmente transcrita no relatório precedente, contemplando, essencialmente a expedição de ofícios diversos, a instauração de processos de tomadas de contas e a realização de audiências.  [10:  Peças 478 e 479.] 
Embora não acolhidos pela Câmara, os termos da audiência proposta pela unidade instrutiva nesse momento processual foram os mesmos propostos anteriormente no âmbito do TC Processo 040.341/2019-4 (monitoramento) [footnoteRef:11], para os mesmos responsáveis do agravo sob exame e para Christian de Castro Oliveira, Mariana Ribas da Silva e Sérgio Henrique Sá Leitão Filho, relativamente a exercícios financeiros diferentes. Reproduzo, mais uma vez, os motivos da audiência proposta, muito distintos dos motivos da audiência de que tratou o Acórdão 721/2019-TCU-Plenário (vide parágrafo 24 acima) : [11:  Peça 123 do TC Processo 040.341/2019-4.] 
"prática de atos de gestão ilegais e ilegítimos, ou omissão diante desses atos, consistentes na liberação de recursos públicos para projetos audiovisuais em quantidade muito superior à da capacidade operacional da Agência Nacional do Cinema para fiscalizar os referidos recursos e processar as respectivas prestações de contas, agravada pelo efetivo conhecimento da gravidade da situação, pela manutenção da situação de debilidade das áreas de controle e fiscalização e pela disponibilidade de recursos humanos para mitigar os riscos envolvidos, resultando no acúmulo de um passivo de mais de 4000 prestações de contas sem análise, algumas sem conclusão há mais de quinze anos, com o envolvimento de mais de R$ 3,8 bilhões, elevado potencial de dano ao Erário e pequena chance de recuperação, violando frontalmente o princípio constitucional da prestação de contas, bem como os princípios da accountability, da legalidade, da moralidade e da eficiência na Administração Pública, além de não fazer cumprir o disposto na Constituição Federal, art. 70, parágrafo único."
As audiências foram propostas naquele processo de monitoramento para serem realizadas em processos de tomadas de contas que, na ocasião, ainda seriam constituídos.
Entre os fundamentos da proposta da unidade instrutiva, destaco os seguintes[footnoteRef:12]: [12:  Peças 478 e 479.] 
"Inexistência de óbice às medidas de responsabilização propostas. Alta gravidade das possíveis irregularidades cometidas. Obrigação funcional da unidade técnica do Tribunal no sentido de propor a apuração de responsabilidades.
 (...) 
7. Não se verifica, da leitura acima, qualquer suspensão de medidas de responsabilização em desfavor de quem quer que seja. Nem o poderia assim decidir o Tribunal de Contas da União (TCU) , órgão de fiscalização que tem por finalidade precípua a fiscalização do dinheiro público, a garantia de seu bom e regular uso e a defesa do Erário. O que houve foi a orientação no sentido de que as medidas de responsabilização fossem propostas em momento no qual o assunto estivesse mais amadurecido, o que é o caso. Além disso, diante de indícios de irregularidade na gestão de recursos públicos, sobretudo irregularidades de alta gravidade como as relativas ao descumprimento do princípio constitucional da prestação de contas, não constitui faculdade da unidade técnica propor a apuração das responsabilidades dos gestores, mas, ao contrário, constitui obrigação.
 (...) 
Inexistência de qualquer óbice à identificação e à imputação de responsabilidades em processo de monitoramento. Obrigação da unidade técnica no sentido de promover a investigação das irregularidades. 
17. Improcedente se mostra o argumento de que a apresentação de proposta de audiência em processo de monitoramento violaria os limites objetivos do tipo processual. Não há qualquer óbice à identificação e à imputação de responsabilidades em processo de monitoramento. Muito ao contrário, quando da identificação de irregularidades ao longo de qualquer fiscalização, é obrigação da unidade técnica promover a sua investigação.
Mudança normativa na sistemática de apuração de responsabilidades. Apuração deve ser conduzida em processos de tomada de contas. Risco de preclusão referente às contas de 2014. Conveniência de se comunicar a situação desde logo ao MPTCU.
18. Improcedente é o argumento de que a apuração de responsabilidades em processos de tomada de contas afronta dispositivo do próprio Tribunal de Contas da União (TCU) . Como argumentaram os ex-diretores, de fato, o item 9.7 do Acórdão 721/2019-TCU-Plenário (peça 241) , previu a eventual avaliação de conduta dos ex-diretores da Ancine em processo de Representação. Contudo, não subsiste essa exigência, por duas razões:
18.1. a primeira é que o item 9.7 do Acórdão 721/2019-TCU-Plenário (peça 241) foi tornado insubsistente pelo item 9.1 do posterior Acórdão 1417/2019-TCU-Plenário (peça 387) , pelo que se pode dizer não mais existir referida orientação; 
18.2. a segunda é que mudança normativa recente na sistemática de apuração de responsabilidades, constituída pela Instrução Normativa TCU 84/2020 definiu que a apuração pode ser conduzida em processos de tomada de contas.
 (...) 
20. Nos termos da mesma instrução normativa, uma vez indicada a existência da irregularidade, deve haver a instauração do processo de tomada de contas. Essa indicação pode ser comunicada pelo sistema de controle interno ou identificada diretamente pelo controle externo, como no caso presente. Devem ser observados elementos de responsabilização expressamente previstos. A esse respeito, transcrevem-se abaixo o artigo 23 e o § 3º do artigo 21 da Instrução Normativa TCU 84/2020 e se apresentam as matrizes de responsabilização ao final desta instrução.
 (...) 
21. Ainda, de acordo com o disposto no parágrafo primeiro do artigo 23 da Instrução Normativa TCU 84/2020, abaixo transcrito, cabe ao relator ou a colegiado avaliar a existência ou não de risco de impacto relevante na gestão para fins de prosseguimento da tomada de contas. O relator, portanto, tem competência para determinar a instauração das tomadas de contas e a realização das devidas audiências para apresentação de razões de justificativa pelos responsáveis.
 (...) 
22. Mantém-se, portanto, a proposta da unidade técnica ao relator do presente processo, Ministro-Substituto André Luís de Carvalho, no sentido de que se autuem processos de tomada de contas da Ancine, para os exercícios 2015, 2016 e 2018, em relação aos quais não houve processo de prestação de contas anuais. Em relação ao exercício 2017, deve a apuração ocorrer no bojo do processo de contas anuais em andamento, TC Processo 010.236/2019-8. 
23. Quanto ao exercício 2014, a proposta é no sentido de encaminhar o assunto de imediato à consideração do MP-TCU, para que avalie a conveniência e a oportunidade de interpor Recurso de Revisão nos autos do TC Processo 025.718/2015-0, em face do julgamento pela regularidade com ressalvas, proferido no Acórdão 6205/2016-TCU-2C, como previsto no Regimento Interno do Tribunal de Contas da União (RITCU) , ante a superveniência de documentos novos com eficácia sobre a prova produzida. Referido Acórdão, sob a relatoria do Ministro-Substituto André Luís de Carvalho, foi prolatado em sessão de 24/5/2016, pelo que se aproxima o limite temporal para interposição de Recurso de Revisão, o que levaria à preclusão da faculdade processual deferida ao MP-TCU.
 (...) 
Recursos interpostos pela Ancine e pelo Ministério da Cidadania em nada afetam a apuração das responsabilidades imputadas aos ex-diretores da Ancine. 
24. Os recursos interpostos pela Agência Nacional do Cinema (Ancine) e pelo Ministério da Cidadania, ao qual se vinculava então a Ancine, hoje vinculada ao Ministério do Turismo (MTur) , em nada afetam a apuração de responsabilidades imputadas aos ex-diretores. Em despacho recente de 14/12/2020, o Ministro Raimundo Carreiro, relator sorteado para os recursos, os conheceu e concedeu efeito suspensivo aos pontos recorridos, como a seguir descrito (peça 466) :
 (...) 
25. Referidos itens recorridos em nada afetam as responsabilidades imputadas aos ex-diretores da Ancine. As responsabilidades imputadas dizem respeito à ausência de providências para resolver o passivo de prestações de contas dos projetos audiovisuais. Os pontos recorridos, por sua vez, dizem respeito aos seguintes temas do Acórdão 721/2019-TCU-Plenário (peça 241) :
25.1. ajuste de normas internas da Ancine, apresentação de plano de ação para a análise do passivo e realização de despesas específicas no âmbito dos projetos audiovisuais (item 9.2) ;
25.2. uso de tecnologias de informação, inclusive o blockchain, na análise das prestações de contas dos projetos audiovisuais de responsabilidade da Ancine (item 9.3, subitem 9.3.4) ; e
25.3. ajuste na regulamentação do financiamento dos projetos audiovisuais, com recursos públicos (item 9.6) .
26. Não havendo qualquer conexão entre os pedidos de reexame interpostos pela Ancine e pelo Ministério da Cidadania, pode prosseguir a proposta de audiência dos ex-diretores (...) . 
 (...) "
Em despacho do dia 8/1/2021, neste processo, integralmente transcrito no relatório precedente, o ministro-substituto André Luís de Carvalho, acolheu a proposta de encaminhamento da SecexTrabalho.
Em decisão monocrática, o então relator determinou, em suma: 
 (i) a provocação do MPTCU para eventual interposição de recurso de revisão sobre o Acórdão 6205/2016-TCU-Segunda Câmara relativo às contas dos gestores da Ancine de 2014 e a juntada de cópia da mesma decisão ao TC Processo 010.236/2019-8 que trata das contas anuais dos gestores da Ancine relativa ao exercício de 2017;
 (ii) a instauração de processos de tomadas de contas, nos moldes da IN TCU 84/2020, para os exercícios de 2015, 2016 e 2018, com a subsequente realização de audiências dos ex-diretores membros da diretoria colegiada, basicamente em virtude de suposta omissão na análise de prestações de contas; e 
 (iii) a constituição de tomada de contas para o exercício de 2019 com vistas à realização de audiência em virtude da suspensão da liberação de recursos para o setor audiovisual.
A relação entre cada processo, com relatores distintos, e os gestores chamados em audiência é apresentada no bloco seguinte.
As senhoras Débora Regina Ivanov Gomes, Rosana dos Santos Alcântara e Vera Zaverucha e os senhores Manoel Rangel Neto e Roberto Gonçalves de Lima interpuseram, em 15/1/2021, agravo contra o despacho proferido pelo então relator[footnoteRef:13]. [13:  Peça 481.] 
II.4
Em cumprimento ao despacho, a SecexEducação, atual responsável pela instrução deste processo, realizou os procedimentos determinados:
 (i)  juntou aos autos do TC Processo 025.718/2015-0 (processo de contas anuais da Ancine, exercício de 2014) os documentos pertinentes e encaminhou o processo ao MPTCU; e
 (ii)  autuou os processos de tomadas de contas relativamente aos exercícios de 2015, 2016[footnoteRef:14] e 2018[footnoteRef:15].  [14:  TC Processo 000.269/2021-2 e TC Processo 000.272/2021-3, sob a relatoria do ministro-substituto Marcos Bemquerer Costa.]  [15:  TC Processo 000.276/2021-9, sob a relatoria do ministro-substituto André de Carvalho.] 
Não foi necessário autuar tomada de contas referente ao exercício de 2017, haja vista a existência do TC Processo 010.236/2019-8, de relatoria do próprio ministro-substituto André Luís de Carvalho, prestação de contas ordinária ainda em apreciação.
Com relação ao TC Processo 025.718/2015-0 (contas julgadas do exercício de 2014) , o MP/TCU, representado pela procuradora-geral Cristina Machado da Costa e Silva, manifestou-se, em 4/8/2021, pela não oposição de recurso de revisão relativamente ao Acórdão 6205/2016-TCU-Segunda Câmara[footnoteRef:16]: [16:  Peça 29 do TC Processo 025.718/2015-0.] 
"2. Os presentes autos foram encaminhados a este MPTCU para avaliação da conveniência e da oportunidade de interposição de Recurso de Revisão contra a referida deliberação, nos termos do art. 288, III e § 2.º, do RITCU, com a consequente reabertura das contas anuais de 2014, uma vez que fui a representante do Ministério Público a oficiar neste processo.
3. Sobre a questão, cabe registrar que, em razão dos despachos proferidos pelo eminente Ministro-Substituto André Luís de Carvalho em 6/1/2021 e 1.º/3/2021, exarados nos autos do TC Processo 017.413/2017-6 (auditoria na Agência Nacional do Cinema sobre a metodologia de prestação de contas dos projetos audiovisuais "Ancine+Simples") , foi constituído, no âmbito deste MPTCU, o processo administrativo TC Processo 006.869/2021-1, justamente com o propósito de me manifestar acerca do interesse objeto deste pronunciamento.
4. Naquela oportunidade, ao compulsar o já mencionado TC Processo 017.413/2017-6, bem como o TC Processo 040.341/2019-4 (monitoramento) , concluímos não haver elementos suficientes para atendimento aos requisitos materiais intrínsecos ao recurso de revisão, nos termos exigidos pelo art. 35, inciso III, da LOTCU, posicionamento este que ora mantemos (peça 26) .
5. Diante do exposto, esta representante do Ministério Público deixa de opor Recurso de Revisão ao Acórdão n.º 6205/2016-2.ª Câmara pelas razões e fundamentos expostos na peça 26 destes autos."
Despacho constante do mesmo processo assim conclui[footnoteRef:17]: [17:  Peça 26 do TC Processo 025.718/2015-0.] 
" (...) 
2. Esta representante do Ministério Público de Contas manifesta-se contrariamente à adoção, nesta oportunidade, de qualquer medida tendente à responsabilização de gestores da Ancine que esteja relacionada à sistemática de prestação de contas Ancine+Simples, vigente em 2014 e objeto do TC Processo 017.413/2017-6, o que inclui a reabertura TC Processo 025.718/2015-0 para eventual reexame do julgamento de contas, tendo em vista a necessidade de se observar o que vier a ser deliberado em sede dos julgamentos colegiados ainda pendentes de apreciação. Deste modo não seria conveniente e oportuno a interposição do presente Recurso de Revisão contra o Acórdão n.º 6205/2016-2.ª Câmara, considerando, ao fim e ao cabo, que o estágio atual do TC Processo 017.413/2017-6 não permite reunir os requisitos de admissibilidade intrínsecos a esta espécie recursal
 (...) ".
Para os demais casos, a SecexEducação adotou os procedimentos seguintes[footnoteRef:18]: [18:  Peça 500.] 
"7.1 no âmbito do TC Processo 010.236/2019-8 (Prestação de Contas da Ancine de 2017) , de relatoria do Ministro-Substituto André Luís de Carvalho, promoveu-se a audiência dos responsáveis a seguir, acompanhada da informação de que suas razões de justificativa poderiam ser aproveitadas nos processos de contas do período de 2014 a 2018, conforme abaixo:
 (...) 
7.2. no âmbito do recém-autuado TC Processo 000.269/2021-2 (Tomadas de Contas do exercício de 2015) , de relatoria do Ministro-Substituto Marcos Bemquerer Costa, solicitou-se ao relator daquele processo a autorização para realizar a audiência da responsável Vera Zaverucha, no que tange ao período de 2014 e 2015, informando que tal audiência poderia ser aproveitada no âmbito do TC Processo 025.718/2015-0 (contas de 2014) , de relatoria do Ministro-Substituto André Luís de Carvalho, caso haja interposição de recurso de revisão ao Acórdão 6205/2016-TCU-2C, pelo MPTCU e
7.3. no âmbito do recém-autuado TC Processo 000.276/2021-9 (Tomadas de Contas do exercício de 2018) , de relatoria do Ministro-Substituto André Luís de Carvalho, promoveu-se a audiência da responsável Mariana Ribas da Silva, apenas no que se refere ao exercício de 2018.
Dessa forma, todos os responsáveis serão chamados em audiência apenas uma vez pelas irregularidades descritas nos itens 13.2 e 13.3, com o esclarecimento de que suas razões de justificativa podem ser aproveitadas em todo o período em que atuaram entre 2014 e 2018 (...) 
 (...) 
Para dar atendimento ao disposto no item 13.4, não foi necessário autuar processo de Tomada de Contas do exercício de 2019, haja vista que já existe processo de Prestação de Contas ordinárias do referido ano pendente de análise, no âmbito do TC Processo 045.276/2020-0, da relatoria do Ministro-Substituto Marcos Bemquerer Costa. Sendo assim, solicitou-se ao relator daquele processo a autorização para a realização, no escopo daqueles autos, das audiências propostas no item 13.4."
A síntese das audiências promovidas nos processos sob relatoria dos ministros-substitutos Marcos Bemquerer e André Luís de Carvalho, conforme itens 13.2 e 13.3 do despacho agravado é apresentada no quadro seguinte.
	Responsável
	Processo em que ocorreu a audiência
	Período de atuação
	Processos em que as razões de justificativa poderão ser aproveitadas

	Manoel Rangel Neto
	TC Processo 010.236/2019-8
 (PC 2017) 
	2014 a 2017
	TC Processo 025.718/2015-0* (2014) 
TC Processo 000.269/2021-2 (2015) 
TC Processo 000.272/2021-3 (2016) 
TC Processo 010.236/2019-8 (2017) 

	Roberto Gonçalves de Lima
	TC Processo 010.236/2019-8 (PC 2017) 
	2014 a 2018
	TC Processo 025.718/2015-0* (2014) 
TC Processo 000.269/2021-2 (2015) 
TC Processo 000.272/2021-3 (2016) 
TC Processo 010.236/2019-8 (2017) 
TC Processo 000.276/2021-9 (2018) 

	Rosana dos Santos Alcântara
	TC Processo 010.236/2019-8 (PC 2017) 
	2014 a 2017
	TC Processo 025.718/2015-0* (2014) 
TC Processo 000.269/2021-2 (2015) 
TC Processo 000.272/2021-3 (2016) 
TC Processo 010.236/2019-8 (2017) 

	Débora Regina Ivanov Gomes
	TC Processo 010.236/2019-8 (PC 2017) 
	2015 a 2018
	TC Processo 000.269/2021-2 (2015) 
TC Processo 000.272/2021-3 (2016) 
TC Processo 010.236/2019-8 (2017) 
TC Processo 000.276/2021-9 (2018) 

	Christian de Castro Oliveira
	TC Processo 010.236/2019-8 (PC 2017) 
	2017 a 2018
	TC Processo 010.236/2019-8 (2017) 
TC Processo 000.276/2021-9 (2018) 

	Sérgio Henrique Sá Leitão Filho
	TC Processo 010.236/2019-8 (PC 2017) 
	2017
	TC Processo 010.236/2019-8 (2017) 

	Vera Zaverucha
	TC Processo 000.269/2021-2 (TC 2015) 
	2014 a 2015
	TC Processo 025.718/2015-0* (2014) 
TC Processo 000.269/2021-2 (2015) 

	Mariana Ribas da Silva
	TC Processo 000.276/2021-9 (TC 2018) 
	2018
	TC Processo 000.276/2021-9 (2018) 

* caso houvesse interposição de recurso de revisão pelo MPTCU ao acórdão 6.205/2016-TCU-2C.
Necessário enfatizar: as audiências foram realizadas pela secretaria nos processos de tomadas de contas constituídos por determinação do despacho agravado, mediante delegação de competência ou autorização dos respectivos relatores, e não em cumprimento ao despacho agravado.
Concluindo essa contextualização, apresento uma linha do tempo dos principais eventos processuais anteriormente listados.
	Data
	Evento
	Comentário

	23/6/2017
	Autuação do TC Processo 017.413/2017-6
	Auditoria Ancine+Simples

	19/4/2018
	Autuação de TC Processo 011.908/2018-1
	Representação Secex-RJ sobre "possíveis irregularidades com o eventual risco de dano ao erário a partir das potenciais contratações decorrentes do lançamento de editais pelo Ministério da Cultura (MinC) , por intermédio da sua Secretaria do Audiovisual (SAv) , para a seleção de projetos no âmbito do Programa Audiovisual Gera Futuro"

	19/6/2018
	Prolação do Acórdão 4835/2018-TCU-Segunda Câmara
	Representação Secex-RJ

	27/3/2019
	Prolação do Acórdão 721/2019-TCU-Plenário
	Auditoria Ancine+Simples (TC Processo 017.413/2017-6) 

	30/4/2019
	Prolação do Acórdão 992/2019-TCU-Plenário
	Rejeitou embargos de declaração opostos pela Ancine e rejeitou e endereçou um conjunto adicional de determinações, incluindo a obrigação de que a entidade apresentasse bimestralmente informações sobre andamento do plano de ação

	2/5/2019
	Interposição de pedido de reexame contra os itens 9.2, 9.3 (exceto subitens 9.3.1, 9.3.2 e 9.3.3) , 9.4, 9.5, 9.6 e 9.7 do Acórdão 721/2019-TCU-Plenário.
	
	19/6/2019
	Prolação do Acórdão 1417/2019-TCU-Plenário
	Efeitos infringentes, para tornar insubsistentes as determinações contidas nos itens 9.4, 9.5 e 9.7 do Acórdão 721/2019-TCU-Plenário

	2/8/2019
	Instrução Serur sobre o pedido de reexame
	Exame de admissibilidade

	5/8/2019
	Sorteio de relator para o pedido de reexame
	Ministro Raimundo Carreiro é sorteado relator do reexame.

	20/9/2019
	Instrução sobre o monitoramento do Acórdão 4835/2018-TCU-Segunda Câmara
	Lançada após a prolação do Acórdão 1417/2019-TCU-Plenário, de 19/6/2019, que havia tornado insubsistente todo o item 9.7 do Acórdão 721/2019-TCU-Plenário, inclusive o item 9.7.6, que determinava à unidade técnica "o monitoramento da determinação prolatada pelo item 9.3.1 do Acórdão 4835/2018-TCU-Segunda Câmara, (...) "

	12/11/2019
	Prolação do Acórdão 12502/2019-TCU-Segunda Câmara
	Monitoramento do Acórdão 4835/2018-TCU-Segunda Câmara

	10/12/2019
	Autuação do TC Processo 040.341/2019-4
	Monitoramento das determinações contidas nos Acórdão 4835/2018-TCU-Segunda Câmara e 721/2019-TCU-Plenário, tendo em conta as modificações introduzidas pelo Acórdão 1417/2019-TCU-Plenário, que havia tornado insubsistentes as determinações contidas nos itens 9.4, 9.5 e 9.7 do Acórdão 721/2019-TCU-Plenário, e as do próprio Acórdão 12502/2019-TCU-Segunda Câmara.

	3/3/2020
	Acórdão 1383/2020-TCU-Segunda Câmara (TC Processo 011.908/2018-1) 
	Apensou o TC Processo 011.908/2028-1 ao TC Processo 040.341/2019-4

	26/5/2020
	Prolação do Acórdão 5948/2020-TCU-Segunda Câmara (TC Processo 040.341/2019-4) 
	considerou satisfatórias as informações prestadas pela Agência Nacional do Cinema por meio do 2º relatório bimestral de medidas adotadas com vistas à elaboração do plano de ação determinado pelo Acórdão 4835/2018-TCU-Segunda Câmara, considerar cumprida a determinação proferida pelo item 9.3.1 do Acórdão 4835/2018-TCU-Segunda Câmara, considerar cumpridas as determinações proferidas pelos itens 9.2.1.1.1, 9.2.1.1.2, 9.2.1.1.3, 9.3.1 e 9.3.2 do Acórdão 721/2019-TCU-Plenário, considerar em cumprimento as determinações proferidas pelos itens 9.3.2 e 9.3.3 do Acórdão 4835/2018-TCU-Segunda Câmara e considerar em cumprimento as determinações proferidas pelos itens 9.2.2 e 9.3.4 do Acórdão 721/2019-TCU-Plenário, além de considerar em cumprimento as determinações proferidas pelos itens 9.3 e 9.4 do Acórdão 12502/2019-TCU-Segunda Câmara, para prolatar as determinações a seguir indicadas, de acordo com os pareceres emitidos nos autos

	13/7/2020
	Instrução do TC Processo 040.341/2019-4 (monitoramento) 
	Proposta de encaminhamento: (a) a instauração de processos de tomada de contas a que se refere a Instrução Normativa TCU 84/2020; e (b) a audiência dos ex-diretores da Ancine nos processos de tomadas de contas a serem autuados.

	1/9/2020
	TC Processo 040.341/2019-4 pautado na 2ª Câmara
	Pedido de vista do ministro Raimundo Carreiro

	17/11/2020
	Apreciação do TC Processo 040.341/2019-4 com a prolação do Acórdão 12897/2020-TCU-Segunda Câmara
	Deliberação: (a) receber, preliminarmente, e aprovar o plano de ação (item 9.1) ; e (b) considerar satisfatórias as informações prestadas pela Ancine no 3º relatório bimestral (item 9.2) ; (c) reinstrução da matéria à luz dos novos elementos juntados às Peças 128 a 132 e 135 do TC Processo 040.341/2019-4 (memoriais) , além de considerar as análises e informações constantes do TC Processo 017.413/2017-6.

	14/12/2020
	Despacho do ministro Raimundo Carreiro, relator do pedido de reexame
	Suspensão da eficácia dos itens 9.2, 9.3 (exceto subitens 9.3.1, 9.3.2 e 9.3.3) , 9.4, 9.5 e 9.6 do Acórdão 721/2019-TCU-Plenário.

	23/12/2020
	Instrução da SecexTrabalho nos autos do TC Processo 017.413/2017-6 (auditoria Ancine+Simples) 
	
	8/1/2021
	Despacho do ministro-substituto André de Carvalho nos autos do TC Processo 017.413/2017-6 (auditoria Ancine+Simples) 
	Deliberou por: (a) encaminhar cópia de sua decisão ao MPTCU para eventual interposição de recurso de revisão sobre o Acórdão 6205/2016-TCU-Segunda Câmara (contas dos gestores da Ancine de 2014) e a juntada de cópia da mesma decisão ao TC Processo 010.236/2019-8 que trata das contas anuais dos gestores da Ancine relativa ao exercício de 2017; (b) a instauração de processos de tomadas de contas, nos moldes da IN TCU 84/2020, para os exercícios de 2015, 2016 e 2018, com a subsequente realização de audiências dos ex-diretores membros da diretoria colegiada; e (c) a constituição de tomada de contas para o exercício de 2019 com vistas à realização de audiência em virtude da suspensão da liberação de recursos para o setor audiovisual.

	14/1/2021
	Autuação dos processos TC Processo 000.269/2021-2 (Ancine 2015) , TC Processo 000.272/2021-3 (Ancine 2016) e TC Processo 000.276/2021-9 (Ancine 2018) 
	
	15/1/2021
	Interposição de agravo
	
	4/8/2021
	Manifestação do MP/TCU quanto ao pedido de revisão das contas dos gestores da Ancine de 2014
	"esta representante do Ministério Público deixa de opor Recurso de Revisão ao Acórdão n.º 6205/2016-2.ª Câmara pelas razões e fundamentos expostos na peça 26 destes autos."

	30/3/2022
	Prolação do Acórdão 714/2022-TCU-Plenário
	- conheceu do agravo interposto e deu-lhe provimento de forma a tornar insubsistentes as determinações contidas no despacho proferido em 8/1/2021 (peça 481) , suspendendo, por consequência, a continuidade das medidas eventualmente adotadas pela unidade instrutora;
- suspendeu a apreciação das medidas adotadas com vistas à apuração de responsabilidade (audiências e análise de razões de justificativa) nos processos TC Processo 000.276/2021-9 e TC Processo 010.236/2019-8, enquanto não forem julgados os pedidos de reexame interpostos contra o Acórdão 721/2019-TCU-Plenáriolenário
- recebeu a peça 515 como mera petição;
- tornou insubsistentes os itens 9.2, 9.3, 9.4, 9.5, 9.6 e 9.7 do Acórdão 992/2019-TCU-Plenário;

"
*****
4.	Feito esse histórico, transcrevo a seguir, nos termos do art. 1º, § 3º, inciso I, da Lei nº 8.443/92, excerto da instrução lavrada no âmbito da Secretaria de Recursos (peça 583) , contendo a análise de mérito das razões recursais, cujas conclusões contaram com a anuência do corpo diretivo daquela unidade técnica (peças 584 e 585) .
"EXAME DE ADMISSIBILIDADE
18.	O exame preliminar de admissibilidade (peça 445) , ratificado pelo então Relator, Ministro Raimundo Carreiro (peça 466) , concluiu pelo conhecimento dos recursos e conferiu efeito suspensivo aos itens 9.2, 9.3 (exceto 9.3.1, 9.3.2 e 9.3.3) e 9.6 do Acórdão 721/2019-TCU-Plenáriolenário, na forma proposta pela Secretaria de Recursos (Serur) . 
18.1	Vale ressaltar que a Serur formulou sua proposta com base no fato de que o TCU, por intermédio do Acórdão 1417/2019-TCU-Plenáriolenário (peça 387) , tornou insubsistentes os itens 9.3, 9.5 e 9.7 do Acórdão 721/2019-TCU-Plenáriolenário, e, por consequência, tal efeito alcançou os itens 9.3, 9.5 e 9.6 do Acórdão 992/2019-TCU-Plenário (peça 445, p. 2) .
18.2	Contudo, vislumbra-se equivocada a não-concessão do efeito suspensivo ao item 9.3.3 do acórdão recorrido, vez que enfrentou irresignação dos recorrentes. Por outro lado, o item 9.3.4 não foi contestado pelos recorrentes (peça 309, p. 42) . Sendo assim, entende-se que no lugar do item 9.3.3, deve constar o item 9.3.4.  
18.3	Por fim, cabe mencionar que, na verdade, foi apresentado um único recurso (peças 309-312) . A segunda peça consiste em manifestação da Ancine ratificando os argumentos recursais do pedido de reexame tendo em vista o Acórdão 992/2019-TCU-Plenário que, embora tenha rejeitado os embargos de declaração opostos pela Ancine em face do acórdão recorrido, formulou novas determinações (peça 385) .
18.4	Em razão da aposentadoria do Relator sorteado, o recurso foi distribuído para o Ministro Antônio Anastasia (peça 539) .
EXAME DE MÉRITO
19.	Delimitação
19.1	Constitui objeto deste recurso verificar a:
	a) existência de previsão para aprovação de prestação de contas com ressalva diante da ausência de identificação dos documentos comprobatórios de despesa e da utilização desses documentos em mais de um projeto (item 9.2.1.1.4) ;
	b) viabilidade fática do plano de ação para reanálise das prestações de contas aprovadas com base na IN-Ancine 124/2015 (item 9.2.2) ;
	c) possibilidade de comprovação da contrapartida obrigatória mediante doação e sem documentos fiscais ou equivalentes, bem como a glosa dos respectivos pagamentos quando da reanálise das prestações de contas (itens 9.2.1.1.2 e 9.2.3.2) ;
	d) existência de pagamento de tributos pessoais com recursos públicos e sua glosa quando da reanálise das prestações de contas (itens 9.2.3.1 e 9.2.4) ;
	e) regularidade do pagamento realizado pelas produtoras proponentes em próprio favor (item 9.3.3) ; e
	f) existência de regulamentação acerca da limitação dos valores destinados ao pagamento de despesas acessórias dos projetos audiovisuais (peça 9.6) .
20.	Do recurso do Ministério da Cidadania e da Ancine (peças 309-312) 
20.1	Após discorrer acerca da tempestividade do recurso e defender a existência de conexão com o TC Processo 011.908/2018-1, com base na alegação de que o plano de ação apresentado naquele processo possui reflexos nestes autos, os recorrentes requerem o apensamento definitivo do TC Processo 011.908/2018-1 ao presente processo (peça 309, p. 1-3) . 
20.2	Destacam que a metodologia Ancine+Simples, elaborada em um contexto de urgência, considerou o passivo de processos de prestação de contas, existente antes da criação da Ancine em 2001, e a capacidade operacional da Agência. Lembram que o Decreto 8.281/2014 estabeleceu todos os princípios, critérios e procedimentos a serem observados pela Ancine na prestação de contas. Logo, os atos praticados sob a égide do referido decreto, enquanto sua validade não for objeto de questionamento pelo TCU, gozam de presunção de legitimidade (peça 309, p. 6-7) .
20.3	Defendem que a reanálise das prestações de contas já aprovadas, conforme determinado nos itens 9.2.2 e 9.2.3 do acórdão recorrido, demandaria grande esforço, inviabilizaria a manutenção da política pública em desenvolvimento, demandaria número elevado de servidores, incompatível com o quadro da Ancine, bem como exigiria maior dispêndio financeiro, com o custeio de passagens e diárias para que se realizasse a verificação in loco dos processos (peça 309, p. 7) .
20.4	Repisam o compromisso assumido pela Ancine, por meio de seu plano de ação, em substituir a metodologia de prestação de contas Ancine+Simples por metodologia que determina análise orçamentária, ou seja, análise da execução de despesas e a conciliação bancária para todos os processos de prestação de contas. No entanto, argumentam que para a superação do passivo de prestação de contas no prazo de doze meses, estabelecido no Acórdão 4835/2018-TCU-Segunda Câmara e no acórdão recorrido, seria necessário aumentar a força de trabalho da Ancine (peça 309, p. 7) .
20.5	Apontam a necessidade de manutenção de servidores nas atividades meio, gerenciais e decisórias, e de capacitação de servidores para análise de contas do passivo, além das atividades fiscalizatórias e regulatórias sob a responsabilidade da Ancine. Ao final, pleiteiam a exclusão dos itens 9.2.2 e 9.2.3 do acórdão recorrido ou, subsidiariamente, fixação de prazo que não afronte a viabilidade fática de execução (peça 309, p. 7-8) .
20.6	Afirmam, ao contrário do consignado no item 9.2.1.1.4 do acórdão recorrido, que não existem dispositivos no normativo vigente da Ancine que permitam aos proponentes deixar de fixar as informações de identificação do projeto nos documentos comprobatórios de despesa ou use o mesmo documento para a comprovação de mais de um projeto (peça 309, p. 8-9) . Reproduzem as informações, apresentadas mediante o Ofício 23-E/2018 (peça 227, p. 13-15) , encaminhado em razão do Relatório de Fiscalização, no sentido de que somente se ocorrer a efetiva devolução dos recursos é que se implementa a aprovação das contas com ressalvas, caso contrário, ocorre a reprovação das contas, conforme dispositivos apontados da IN-Ancine 124/2015. Defendem que o normativo vigente da Ancine é irreprimível, uma vez que tal hipótese configura-se como causa de glosa, independentemente das alegações das proponentes. Sendo assim, consideram que inexiste razão para se manter a determinação constante do item 9.2.1.1.4 (peça 309, p. 9-10) . 
20.7	Relativamente ao pagamento de tributos pessoais com recursos públicos, nos termos abordados nos itens 9.2.3.1 e 9.2.4 do acórdão guerreado, defendem que o caso não se amolda à Súmula-TCU 254, pois a Ancine não contrata as produtoras para que produzam algo. Defendem que a produtora proponente de projeto audiovisual não é um prestador de serviço à Administração Pública. Acrescentam que os recursos disponibilizados não são receitas, logo, não há recolhimento de tributos sobre os valores fomentados. Sustentam que esses tributos têm como contribuintes as pessoas físicas ou jurídicas contratadas pelo proponente para prestar serviços ou fornecer bens necessários à conclusão do projeto. Argumentam que as proponentes têm responsabilidade pela retenção desses encargos na fonte, e posterior recolhimento aos cofres da União, por isso, desempenham o papel de substitutas tributárias (peça 309, p. 11-12) . 
20.8	Asseveram que as produtoras (substitutas) estão obrigadas a recolher os tributos devidos pelos seus contratados (substituídos) . Nesse sentido, entendem que os prestadores de serviços contratados são os verdadeiros contribuintes, conforme previsto no art. 30 da Lei 10.833/2003 e no Decreto 3.000/1999, arts. 2º, 624 e 628. Em complemento, indicam o art. 64 da Lei 9.430/1996 (peça 309, p. 12) .
20.9	Na sequência, concluem que a retenção de tributos pessoais na fonte, como Imposto de Renda da Pessoa Jurídica (IRPJ) , Imposto de Renda da Pessoa Física (IRPF) e Contribuição Social sobre o Lucro Líquido (CSLL) , está revestida dos elementos legais que justificam sua aderência ao modelo de negócio estabelecido no setor e permitem sua aceitação como comprovante de execução de recursos públicos. Assim sendo, solicitam a insubsistência dos itens 9.2.3.1 e 9.2.4 do acórdão recorrido (peça 309, p. 14) . 
20.10	Em relação aos itens 9.2.1.1.2 e 9.2.3.2 do acórdão recorrido, os quais versam sobre contrapartida por meio de doação e sem a devida comprovação por documento fiscal ou equivalente, ratificam os argumentos expostos por meio do já mencionado Ofício 23-E/2018. Enfatizam que um projeto pode ser executado por meio de dois tipos de recursos: financeiros e economicamente mensuráveis. Quanto aos últimos, ressaltam que os documentos aceitos estão previstos nos arts. 20 e 21 da IN 124/2015 (peça 309, p. 19-20) .
20.11	Lembram que a Lei 8.865/1993, além de criar mecanismos de incentivo fiscal a serem empregados na produção de obras audiovisuais, criou também, conforme inciso I do § 2º do seu art. 4º, a obrigatoriedade de participação privada, na proporção de 5% de recursos próprios ou de terceiros (peça 309, p. 20) .
20.12	Defendem que os dispositivos da Lei 8.313/1993 referentes à doação não se aplicam à contrapartida obrigatória e à regra de execução orçamentária de um projeto cultural. Aqueles são regras definidoras de procedimento para aporte de recurso incentivado na modalidade doação como fonte de financiamento e previamente à execução do projeto. Por outro lado, a doação aceita como contrapartida de um projeto audiovisual representa fornecimento de um serviço ou bem economicamente quantificável ao projeto já em execução sem o desembolso financeiro correspondente, ou seja, não se trata de fonte de financiamento, mas de efetiva execução do objeto, que é comprovada mediante recibo de doação (peça 309, p. 21) .
20.13	Mencionam que, por meio do Parecer 35/2010/DECOR/CGU/AGU, acolhido pelo TCU (Acórdão 2294/2010-TCU-Plenário) , ficou claro que a contrapartida pode ser realizada mediante a transferência de recursos financeiros, bem como disponibilizando-se bens e serviços economicamente mensuráveis. Noticiam que a Ancine editou as Súmulas 8 e 9/2018 sobre o assunto para orientação dos proponentes de projetos audiovisuais e dos servidores que atuam na análise das prestações de contas (peça 309, p. 21) .
20.14	Repisam que a doção feita pelos proponentes, a título de contrapartida, refere-se à prestação de serviço para o projeto ou a cessão de bens para a sua execução, economicamente mensuráveis, e não se confunde com a doação prevista na Lei Rouanet (peça 309, p. 21) . À vista disso, reclamam pela insubsistência dos itens 9.2.1.1.2 e 9.2.3.2 do acórdão recorrido.
20.15	Em relação à ocorrência de autocontrato, ou seja, realização de pagamentos da empresa em seu próprio favor, permitindo o surgimento de empresas "noteiras", ante a emissão de notas fiscais de venda de mercadorias ou de prestação de serviços, sem a efetiva venda ou prestação do serviço (itens 9.3.3 e 9.7.2 do acórdão recorrido) , repetem a justificativa da Ancine apresentada mediante o Ofício 23-E/2018, que aponta distinção entre serviços personalíssimos e serviços em geral (peça 309, p. 14-15) .
20.16	No tocante aos serviços personalíssimos, destacam que sua execução, na maioria das vezes, é realizada pelas pessoas geradoras de cultura que compõem as empresas produtoras, seja na qualidade de sócios seja como empregados formalmente constituídos, característica da economia criativa de uma forma geral. Quanto à execução desses serviços pela proponente em projetos culturais, apontam o art. 129 da Lei 11.129/2005, o art. 12 da Lei 11.437/2006 e legislação municipal da cidade do Rio de Janeiro e de São Paulo (peça 309, p. 15-16) .
20.17	Defendem que os normativos legais acima mencionados permitem que as próprias empresas ou seus sócios desempenhem atividades necessárias e remuneradas aos projetos audiovisuais. Destacam que o preço pago a esse profissional ou pessoa jurídica deve ser compatível com a média do mercado. Apontam o Acórdão 4446/2101-TCU-Segunda Câmara, o qual teria considerado possível a contratação de proponente que também foi o produtor do projeto (peça 309, p. 16-17) .
20.18	Acerca da afirmação de que as empresas seriam noteiras, informam que qualquer indício de irregularidade é encaminhado aos órgãos competentes para a devida análise e, quando necessário, as despesas são glosadas. Asseveram que é exigido prévio vínculo societário ou trabalhista formalizado para a aceitação e documento fiscal relacionado a serviço personalíssimo de determinado profissional, que é remunerado em valor compatível com o mercado. Dessa forma, entendem que se evitam a ocorrência de empresas noteiras e de superfaturamento. Adicionam que as empresas mencionadas nesse achado estão com seus cadastros ativos e com atividades condizentes com a produção audiovisual, à exceção daquela registrada por meio do CNPJ 05.107.469/0001-48, que foi baixada em 17/7/2014 (peça 309, p. 17) .
20.19	Afirmam que, no plano de ação, existe compromisso da Ancine em rever e fortalecer seus procedimentos de análise, inclusive com regras que versem sobre a concentração de recursos em empresas de um mesmo grupo econômico. Não obstante, somente os projetos aprovados após a publicação dos novos normativos serão impactados com tais mudanças, em observância ao princípio da segurança jurídica. Dessa forma, pugnam pela insubsistência dos itens 9.3.3 e 9.7.2 do acórdão recorrido.
20.20	Relativamente às despesas acessórias, como passagens, alimentação, tarifas bancárias, advogados entre outras (item 9.6 do acórdão recorrido) , discordam, com base em bibliografia especializada na produção audiovisual, de que possuem baixa vinculação com as atividades relacionadas ao fomento da indústria audiovisual (peça 309, p. 21-24) .
20.21	Complementam que as despesas contestadas não se destinam a financiamento das empresas proponentes. As despesas aceitas pela Ancine são destinadas a viabilizar os projetos audiovisuais aprovados ou contratados, vinculadas aos locus ou fases de produção. Destacam que a Ancine verifica se as despesas estão relacionadas ao porte e à especificidade de cada projeto, considerando tamanho da equipe, localidade da filmagem e outras características técnicas (peça 309, p. 24) .
20.22	Destacam a autonomia e a discricionaridade técnica da Ancine como órgão regulador para definir as despesas que seriam efetivamente acessórias no contexto de uma produção audiovisual (peça 309, p. 25) . Por todo o exposto, requerem que a determinação contida no item 9.6 do acórdão recorrido seja declarada insubsistente.
20.23	Por fim, apontam que as ações contempladas pelo plano de ação elaborado pela Ancine têm como foco e diretriz o ajuste do controle na operação, com vistas a aumentar a transparência na execução de recursos públicos e entregar a melhor solução para o setor audiovisual e para a sociedade. Destacam a necessidade de se estabelecer um prazo factível para implementação do plano de ação, cujas ações já se encontram em implementação (peça 309, p. 42) .
	Análise
20.24	Inicialmente, vale ressaltar que a análise dos argumentos apresentados relativamente aos itens 9.2.1.1.1, 9.2.1.1.2, 9.2.1.1.3, 9.3.1 e 9.3.2 do acórdão recorrido (peça 309, p. 8-10 e 17) , em razão de as determinações neles contidas terem sido consideradas cumpridas mediante o Acórdão 5948/2020-TCU-Segunda Câmara, exarado no âmbito do TC Processo 040.341/2019-4, revela-se dispensável.  
20.25	Como as determinações insertas nos itens 9.4, 9.5, 9.7.1, 9.7.2 e 9.7.3 do acórdão recorrido foram tornadas insubsistentes pelo Acórdão 1417/2019-TCU-Plenáriolenário (peça 387) , as respectivas alegações recursais também não serão examinadas (peça 309, p. 10-11, 17-19 e 25-42) .
20.26	Diante do acima noticiado, serão analisados os argumentos relativos aos seguintes itens do acórdão recorrido:
	a) 9.2.1.1.4: abster-se de prever dispositivo tendente a permitir que o proponente deixe de fixar as informações de identificação do projeto nos documentos comprobatórios de despesa ou use o mesmo documento para a comprovação de mais de um projeto; 
	b) 9.2.2: apresentação de plano de ação para reanálise das prestações de contas aprovadas; 
	c) 9.2.3.1 e 9.2.4: quando da reanálise das prestações de contas, promover a glosa dos itens de dispêndios relativos a pagamento de tributos pessoais; e abster-se de permitir o uso de recursos públicos para o pagamento de tributos pessoais;
	d) 9.2.3.2: quando da reanálise das prestações de contas, promover a glosa dos itens de dispêndios relativos contrapartida por meio de doação e sem a comprovação por documento fiscal ou equivalente; 
	e) 9.3.3 e 9.7.2: incluir em normativos internos vedação à realização, pelas proponentes, de pagamento em seu favor próprio; e instauração de TCE para identificação dos responsáveis e apuração do dano decorrente desse tipo de operação; e
	f) 9.6: avaliar e regulamentar o financiamento de projetos audiovisuais, de forma mais precisa, evitando os elevados percentuais de despesas acessórias, como passagens, alimentação, tarifas bancárias, advogados, em coexistência com as bonificações de gerenciamento já remuneradoras das entidades beneficiárias.
20.27	Com vistas a melhor compreensão da matéria, uma vez que constitui objeto de três processos (TC Processo 017.413/2017-6, TC Processo 011.908/2018-1 e TC Processo 040.341/2019-4) , a seguir serão listadas as respectivas deliberações, em razão de sua cronologia:
	a) Acórdão 4835/2018-TCU-Segunda Câmara (TC Processo 011.908/2018-1, peça 42) ;
	b) Acórdão 721/2019-TCU-Plenáriolenário (TC Processo 017.413/2017-6, peça 241) ;
	c) Acórdão 992/2019-TCU-Plenário (TC Processo 017.413/2017-6, peça 319) ;
	d) Acórdão 1417/2019-TCU-Plenáriolenário (TC Processo 017.413/2017-6, peça 387) ;
	e) Acórdão 12502/2019-TCU-Segunda Câmara (TC Processo 011.908/2018-1, peça 169) ;
	f) Acórdão 1383/2020-TCU-Segunda Câmara (TC Processo 011.908/2018-1, peça 180) ;
	g) Acórdão 5948/2020-TCU-Segunda Câmara (TC Processo 040.341/2019-4, peça 89) ;
	h) Acórdão 12897/2020-TCU-Segunda Câmara (TC Processo 040.341/2019-4, peça 137) ; e
	i) Acórdão 714/2022-TCU-Plenário (TC Processo 017.413/2017-6, peça 575) .
20.28	Quanto ao pedido de apensamento do TC Processo 011.908/2018-1 ao presente processo, registre-se que aquele, em cumprimento ao Acórdão 1383/2020-TCU-Segunda Câmara, foi apensado ao TC Processo 040.341/2019-4, o qual, por sua vez, foi apensado a este processo em razão do Acórdão 12897/2020-TCU-Segunda Câmara. Dessa forma, o TC Processo 011.908/2018-1 encontra-se indiretamente apensado ao presente processo. 
20.29	Relativamente ao item 9.2.1.1.4 do acórdão recorrido, concernente às disposições contidas nos incisos IV e XIII, do art. 31, da IN-Ancine 124/2015, acerca da não-identificação dos documentos comprobatórios de despesa e o uso do mesmo documento para a comprovação de mais de um projeto como causas ensejadoras de aprovação da prestação de contas com ressalvas, a então Secex-RJ, após análise das informações prestadas mediante o Ofício 23-E/2018 (peça 227, p. 14-15) , manteve o teor do achado de auditoria com base no fato de que as hipóteses descritas configuram irregularidades graves motivadoras, em tese, de reprovação das contas. Ademais, a Secex-RJ registra, como reforço de seu entendimento, o fato de que as referidas hipóteses de irregularidades também figuram no elenco de situações ensejadoras de glosas das respectivas despesas (peça 235, p. 3-4) .
20.30	É sabido que para a demonstração da regular aplicação dos recursos públicos recebidos, é imprescindível a comprovação do nexo de causalidade entre as despesas realizadas e os recursos federais para os fins destinados. A ausência de indicação do projeto beneficiado nos documentos de despesa afasta a evidenciação do nexo causal e os recursos recebidos, e, ainda, possibilita que um mesmo comprovante de despesa sirva para demonstrar a execução de despesa em mais de um projeto.
20.31	De fato, como alegam os recorrentes, consta do art. 23, da IN-Ancine 124/2015, que deixar de fixar as informações de identificação do projeto nos documentos comprobatórios de despesa ou usar o mesmo documento para a comprovação de mais de um projeto configuram hipóteses de irregularidade, e, por conseguinte, de glosa. No entanto, a previsão de tais ocorrências também como motivos para aprovação das contas com ressalva pode gerar dúvidas na aplicação do mencionado normativo (art. 31, inciso IV e XVIII, da IN-Ancine 124/2015) .
20.32	Cabe destacar que a IN-Ancine 150/2019, que revogou a IN-Ancine 124/2015, não elencou, em seu art. 29, entre as ocorrências motivadoras da aprovação da prestação de contas com ressalvas, disposições semelhantes àquelas constantes nos incisos IV e XIII, do art. 31, da IN-Ancine 124/2015, relativas à não-fixação das informações de identificação do projeto nos comprovantes de despesas e ao lançamento de um mesmo documento fiscal nas relações de pagamentos de diferentes projetos. Ao contrário, mencionada norma obrigava a identificação dos comprovantes de despesas com o título do projeto e, quando, houver, sua numeração junto à Ancine (art. 9º) , bem como considerava irregulares despesas cujo comprovante fiscal tenha sido lançado em duplicidade ou comprovadamente apresentado na prestação de contras de outro projeto (art. 21, inciso II) . Oportunamente, registre-se que IN-Ancine 150/2019 foi revogada pela IN-Ancine 159/2021, posteriormente alterada pela IN-Ancine 160/2022, a qual manteve as disposições mencionadas. 
20.33	Dessa forma, entende-se que a determinação contida no item 9.2.1.1.4 deve ser tornada sem efeito por perda de objeto. 
20.34	Em relação ao plano de ação para reanálise das prestações de contas de todos os processos audiovisuais aprovados (item 9.2.2) , convém, incialmente, reproduzir a referida determinação:
9.2.2. apresente ao TCU, no prazo de 60 (sessenta) dias contados da notificação, o devido plano de ação para a reanálise das prestações de contas de todos os projetos audiovisuais aprovados, sem ou com ressalvas, nos termos da IN Ancine nº 124, de 2015, caso não abarcados na determinação prolatada pelo item 9.3.2 do Acórdão 4835/2018-TCU-Segunda Câmara, sem a análise complementar prevista no art. 2º, XXVI, do referido normativo, garantindo que a nova análise se desenvolva pela conferência de todos os documentos comprobatórios das despesas realizadas, entre outros necessários à evidenciação do bom uso dos recursos públicos, devendo o referido plano de ação conter, no mínimo, a relação das medidas a serem adotadas, com os responsáveis para cada ação e o prazo para a sua implementação, não devendo aí ser superior a 12 (doze) meses contados da ciência desta deliberação (Achado III.1) ;
20.35	A auditoria realizada na Ancine, conforme elementos constantes dos presentes autos, identificou que a metodologia Ancine+Simples, regida pela IN-Ancine 124/2015, então empregada para a análise das prestações de contas dos recursos públicos destinados aos projetos audiovisuais, continha dispositivos contrários aos princípios e normas que regem a prestação de contas. Em razão disso, o acórdão recorrido determinou a realização de ajustes na mencionada instrução normativa.
20.36	Atualmente, a IN-Ancine 159/2021, modificada pela IN-Ancine 160/2022, disciplina os procedimentos para apresentação e análise das prestações de contas de recursos públicos aplicados em projetos audiovisuais de competência da Ancine, executados por meio de ações de fomento direto e indireto.
20.37	Na mesma época da auditoria, foi autuado processo de representação diante da possibilidade de ocorrência iminente de irregularidade no âmbito do Programa Audiovisual Gera Futuro (TC Processo 011.908/2018-1) , o qual foi apreciado pelo Acórdão 4835/2018-TCU-Segunda Câmara, prolatado antes do acórdão recorrido, nos termos a seguir no que interesse à análise de prestações de contas pela Ancine:
9.3.1. ajustem as normas internas sobre a apresentação e a análise das prestações de contas dos recursos aplicados em projetos audiovisuais, por via de fomento direto ou indireto, em substituição à Instrução Normativa Ancine n.º 124, de 2015, de modo que, a partir desse novo regulamento, todos os projetos tenham as suas prestações de contas submetidas à integral análise, sem a adoção do expediente de análise por amostragem, quando essa técnica possa subtrair os aspectos essenciais da análise dessas prestações de contas, abstendo-se, ainda, de usar o referido expediente enquanto não for editado o novo regulamento; 
9.3.2. analisem as prestações de contas de todos os projetos audiovisuais destinatários dos recursos do Fundo Setorial do Audiovisual (FSA) repassados pelos agentes financeiros credenciados, em face dos prazos de conclusão de cada projeto e de apresentação da respectiva prestação de contas, devendo as análises basearem-se no novo regulamento aplicável; 
9.3.3. apresentem, no prazo de 60 (sessenta) dias contados da ciência deste Acórdão, o devido plano de ação com o detalhamento de todas as providências necessárias ao atendimento dos parâmetros ora anunciados pela unidade técnica, no âmbito das suas esferas de competência, destacando que o referido plano deve conter a relação de todas as medidas a serem adotadas, com a identificação dos responsáveis para cada ação e do prazo para a subjacente implementação, além das correspondentes datas de início e de término, em período não superior a 12 (doze) meses, entre outras informações relevantes porventura solicitadas pela Secex-RJ;
20.38	Após o acórdão acima, o Acórdão 721/2019-TCU-Plenáriolenário, ora recorrido, expediu diretrizes adicionais para elaboração do mesmo plano de ação. O acórdão recorrido, em sede de embargos de declaração, recebeu ajustes decorrentes dos Acórdão 922/2019-TCU-Plenário e 1.417/2019-TCU-Plenário (peças 319 e 387) . Tais ajustamentos remodelaram as determinações e recomendações originais, mantendo, contudo, a essência dos achados de fiscalização, concentrados na irregularidade da então vigente metodologia de prestações de contas Ancine+Simples, prevista na IN-Ancine 124/2015.
20.39	Cabe destacar que, após a interposição dos recursos em análise, a Ancine informou acerca da incorporação dos projetos que devem ser reanalisados ao passivo de prestação de contas a serem examinadas, conforme o disposto no item 9.2.2 do Acórdão 721/2019-TCU-Plenáriolenário (TC Processo 011.908/2018-1 - peça 157, p. 17, item 2.204, alínea d) , por terem sido deliberados no âmbito da metodologia Ancine+Simples.
20.40	Mediante o Acórdão 12502/2019-TCU-Segunda Câmara (TC Processo 011.908/2018-1) , o TCU considerou satisfatórias as informações prestadas pela Ancine por meio do 1º relatório bimestral de medidas adotadas com vistas à elaboração do plano de ação determinado pelo Acórdão 4835/2018-TCU-Segunda Câmara. Além disso, estabeleceu que o plano de ação em elaboração pela Ancine deveria conter, em formato único e consolidado, todas as medidas atinentes ao item 9.3.3 do Acórdão 4835/2018-TCU-Segunda Câmara e ao item 9.2.2 do Acórdão 721/2019-TCU-Plenáriolenário.
20.41	Por oportuno, transcreve-se trecho da instrução, que propôs a aprovação do plano de ação para enfrentamento do passivo das prestações de contas de projetos audiovisuais, no TC Processo 040.341/2019-4, processo de monitoramento autuado para acompanhar o cumprimento de determinações formuladas pelos acórdãos prolatados no bojo do TC Processo 011.908/2018-1 e do TC Processo 017.413/2017-6 (TC Processo 040.341/2019-4 - peça 123, p. 16-17) , 
56.	 O problema do passivo de prestação de contas dos projetos audiovisuais constitui, há muito tempo, uma das principais fragilidades para a gestão da Ancine. Por ocasião da auditoria realizada, verificou-se que, em 31/12/2017, o passivo de prestações de contas sem análise era de 1.816 (mil, oitocentos e dezesseis) processos (peça 8) . Em fins de junho de 2020, esse passivo está definido em 4.221 (quatro mil, duzentos e vinte e um processos) , conforme Ofício 65-E/2020-Ancine e anexos (peças 109-111) . Este é o número definitivo para que se dê início às análises e julgamentos de prestações de contas no contexto do plano de ação para enfrentamento do passivo. O valor total dos processos em passivo, sem atualização, monta a R$ 3.854.922.269,59 (três bilhões, oitocentos e cinquenta e quatro milhões, novecentos e vinte e dois mil, duzentos e sessenta e nove reais e cinquenta e nove centavos) . (destaques originais) 
57. Facilmente nota-se o descompasso histórico entre a formação do passivo de prestação de contas e os esforços institucionais para julgar as contas dos processos audiovisuais. No que se refere ao fomento aos projetos audiovisuais, entre 2013 e 2018, a Ancine agiu de forma desequilibrada, célere na liberação de recursos, mas vagarosa e ineficiente no seu controle. O gráfico a seguir evidencia a rápida formação do passivo de prestação de contas, bem como o enfraquecimento da ação de controle, representada pela diminuição nas deliberações de processos de contas.

Fontes: Relatório de Auditoria TC Processo 017.413/2017-6, Relatório 5-E/2019/SEF, Ofício 191-E/2019-Ancine e Ofício 65-E/2020-Ancine.
58. Uma observação que agrava ainda mais a situação diz respeito aos números de deliberações nos exercícios de 2016 e 2017, os quais, na verdade, são números inflados. Isso, porque, como verificado na auditoria 2017-2018, 118 (cento e dezoito) das deliberações de 2016 e 132 (cento e trinta e duas) das deliberações de 2017 dizem respeito a julgamentos de contas realizados seguindo-se a metodologia Ancine+Simples, já inquinada como irregular. Continua-se a trabalhar com os números informados pela Ancine, mas sabendo-se que, na verdade, esses números depurados seriam, respectivamente, 45 (quarenta e cinco) e 100 (cem) . É dizer, a realidade é ainda pior do que o cenário mostrado. (destaques acrescidos) 
59. O passivo de prestação de contas da Ancine foi formado, predominantemente, por projetos audiovisuais aprovados até o final de 2017. Em 2018, dos 3164 processos que compuseram o passivo, apenas 15 se referiam a projetos aprovados naquele ano, todos os 3149 restantes sendo referentes a projetos aprovados até 2017. Em 2019, dos 4163 processos que compuseram o passivo, apenas 66 se referiam a projetos aprovados em 2018 e 2 a projetos aprovados em 2019, todos os 4095 restantes sendo referentes a projetos aprovados até 2017. Em 2020, finalmente, dos 4221 processos que compõem o passivo definitivo, apenas 70 se referem a projetos aprovados em 2018 e 2 a projetos aprovados em 2019, todos os 4149 restantes sendo referentes a projetos aprovados até 2017. Esses 72 projetos aprovados em 2018 e 2019 totalizam recursos no valor de R$ 30.586.960,03 e estão listados no Anexo I, ao final desta instrução. (destaques originais) 
20.42	O plano de ação para o enfrentamento do passivo das prestações de contas de projetos audiovisuais, por intermédio do Acórdão 12897/2020-TCU-Segunda Câmara (TC Processo 040.341/2019-4 - peça 137) , foi, preliminarmente, aprovado pelo TCU. Registre-se que o Acórdão 714/2022-TCU-Plenário, alterou de bimestral para semestral a apresentação das informações sobre o efetivo cumprimento dos planos de ação previstos nos Acórdão 4835/2018-TCU-Segunda Câmara e 721/2019-TCU-Plenário (peça 545) , além de determinar à SecexEducação manifestar-se sobre a manutenção ou não do monitoramento dos itens dos Acórdão 721/2019-TCU-Plenário, 4.835/2018-TCU-2ª Câmara, 12.502/2019-TCU-2ª Câmara e 12.897/2020-TCU-2ª Câmara.
20.43	Como se observa, as razões apresentadas pelos recorrentes para demonstrar a impossibilidade da reanálise das prestações de contas, consistentes no excessivo esforço demandado, na carência de servidores para realização da tarefa, na necessidade de maior dispêndio financeiro, foram superadas.
20.44	Considerando que foram realizados os ajustes determinados pelo TCU nos normativos internos da Ancine; considerando que foi determinado à Ancine a elaboração de plano de ação para análise do passivo de prestações de contas, bem como a reanálise das prestações de contas aprovadas com base na IN-Ancine 124/2015; considerando que após a interposição do presente recurso, essas prestações de contas aprovadas sob a égide da revogada IN-Ancine 124/2015 foram incorporadas ao passivo de prestação de contas; considerando que o Acórdão 12502/2019-TCU-Segunda Câmara determinou que o plano de ação deveria conter, em formato único e consolidado, as medidas anunciadas pelos Acórdão 4835/2018-TCU-Segunda Câmara e 721/2019-TCU-Plenário, este com as subsequentes alterações promovidas pelo Acórdão 992/2019-TCU-Plenário e Acórdão 1417/2019-TCU-Plenáriolenário; considerando que o plano de ação foi preliminarmente aprovado pelo Acórdão 12897/2020-TCU-Segunda Câmara; considerando que, mediante o Acórdão 714/2022-TCU-Plenário, as informações relativas ao plano de ação devem ser apresentadas semestralmente e a determinação à SecexEducação para avaliar o cumprimento definitivo e a manutenção ou não do monitoramento do plano de ação, entende-se que as razões apresentadas com vistas à exclusão do item 9.2.2 não merecem prosperar. 
20.45	Em relação ao pagamento de tributos pessoais com recursos públicos, objeto dos itens 9.2.3.1 e 9.2.4, a seguir transcrito, o TCU entendeu que é indevido e dissonante com a Súmula-TCU 254:
9.2.3. promova, por ocasião da reanálise das prestações de contas dos projetos audiovisuais aprovados, sem ou com ressalvas, em face do item 9.3.2 do Acórdão 4835/2018-TCU-Segunda Câmara, a glosa dos seguintes itens de dispêndio: 
9.2.3.1. pagamentos a título de tributos pessoais, a exemplo do Imposto de Renda de Pessoa Jurídica (IRPJ) , do Imposto de Renda de Pessoa Física (IRPF) e da Contribuição Social sobre o Lucro Líquido (CSLL) , por terem sido equivocadamente habilitados como valores aptos à comprovação de despesas, em respeito por analogia, assim, à Súmula nº 254 do TCU (Achado III.6) ;
	(...) 
9.2.4. atente para a orientação veiculada pela Súmula nº 254 do TCU, abstendo-se de permitir o indevido uso de recursos públicos para o pagamento de tributos pessoais, a exemplo do Imposto de Renda de Pessoa Jurídica (IRPJ) , do Imposto de Renda de Pessoa Física (IRPF) e da Contribuição Social sobre o Lucro Líquido (CSLL) , como verificado nas prestações de contas do projeto "É proibido proibir", sob pena de responsabilização dos agentes públicos pela eventual reparação do dano ao erário ou pela aplicação da correspondente multa legal (Achado III.6) ;
20.46	Os recorrentes alegam, no essencial, que as proponentes atuam como substitutas tributárias e que a situação difere daquela prevista pela Súmula-TCU 254:
Súmula-TCU 254: O IRPJ - Imposto de Renda Pessoa Jurídica - e a CSLL - Contribuição Social sobre o Lucro Líquido - não se consubstanciam em despesa indireta passível de inclusão na taxa de Bonificações e Despesas Indiretas - BDI do orçamento-base da licitação, haja vista a natureza direta e personalística desses tributos, que oneram pessoalmente o contratado.
20.47	O BDI, abreviação de Bonificações ou Benefícios e Despesas Indiretas, termo de origem inglesa Budget Difference Income, está relacionado com a porcentagem de custos indiretos, ou seja, aqueles que não se incorporam ao produto final, mas oneram o custo total, como despesas de administração central, gastos financeiros, garantias, impostos, seguros, tributação e margem de incerteza. Vale destacar que o BDI inclui a taxa de lucro das empresas, a qual deve suportar os tributos de natureza personalíssima. 
20.48	Cabe destacar que a mencionada súmula foi prolatada a partir de reiteradas decisões acerca da composição de custos de obras ou serviços de engenharia públicos no sentido de que o IRPJ e a CSLL não devem ser incorporados na composição do BDI, pois tais obrigações tributárias, em razão de sua natureza personalíssima, não incidem sobre o empreendimento objeto do contrato, mas sobre o resultado econômico (lucro) da empresa contratada, que é a responsável pelo seu pagamento. 
20.49	Por oportuno, a seguir, trecho do relatório que compõe o acórdão que aprovou o projeto relativo à Súmula-TCU 254:
5. O percentual de BDI compõe-se dos custos indiretos e da previsão do lucro a ser aplicado ao custo direto de uma obra ou serviço para a obtenção do respectivo valor total. Alguns tributos podem estar inseridos entre os custos indiretos do BDI, a depender da repercussão econômica de cada um deles. A repercussão econômica traduz a trajetória do ônus econômico do tributo. Há tributos em que o contribuinte de direito e de fato são pessoas distintas, ou seja, quem é obrigado por lei ao pagamento não é quem de fato suporta a carga tributária em definitivo.
6. Nesse particular, consideram-se diretos os tributos que não se prestam à repercussão, ou seja, o contribuinte de direito, obrigado por lei ao pagamento, é quem, efetivamente, paga o tributo. Já os tributos indiretos se prestam à repercussão econômica, pois o contribuinte de direito efetua o pagamento, mas repassa o ônus ao contribuinte de fato.
7. Diante disso, apenas os tributos indiretos, tais como os destinados ao Programa de Integração Social - PIS, a Contribuição Social para Financiamento da Seguridade Social - Cofins e o Imposto sobre Serviços de Qualquer Natureza - ISS, devem compor o BDI dos orçamentos, haja vista ser inviável a própria Administração arcar com o pagamento de tributos que, por sua natureza, não se prestam à repercussão econômica, como é o caso do IRPJ e da CSSL. Em outras palavras, a própria contratada é quem está obrigada por lei ao pagamento desses tributos, não podendo transferir esse encargo para a Administração, pois caso contrário, ter-se-ia uma forma disfarçada e não prevista em lei de 'incentivo fiscal'.
8. Ademais, o fato gerador e a base de cálculo da IRPJ e da CSLL estão associados à obtenção de resultados positivos pelas empresas (lucro) . Desse modo, esses tributos podem até não ser devidos ao final do exercício, caso a empresa tenha prejuízo na totalidade dos contratos geridos. Essa imprevisibilidade de o lucro se realizar também torna inapropriada a inclusão desses tributos no BDI.
9. Em síntese, esses tributos não devem compor o BDI dos orçamentos, tendo em vista possuírem natureza direta e personalística, não sendo razoável a Administração suportar o ônus destes, haja vista as contratantes não poderem compensá-los, a exemplo dos tributos indiretos. Soma-se a esse fato, a questão da falta de garantia da realização de lucro nas atividades da contratada, para fins de recolhimento de IRPJ e CSLL. Esse entendimento está amparado em várias decisões deste Tribunal, a exemplo do Acórdão 1595/2006-TCU-Plenário:
'9.5.11. exclua dos seus orçamentos parcelas relativas ao IRPJ e à CSLL, bem como oriente as licitantes, em seus editais, que tais tributos não deverão ser incluídos no BDI, por se constituírem em tributos de natureza direta e personalística, que onera pessoalmente o contrato, não devendo ser repassado ao ofertado, (...) ;'
20.50	Em seguida à manifestação da Ancine (peça 227) , a Unidade Técnica esclareceu que o uso de recursos públicos pelas produtoras proponentes para pagamento de tributos de natureza personalística, que devem onerar pessoalmente o contratado, refere-se a fornecimento de bens ou prestação de serviços por pessoas naturais, as quais são responsáveis pelo recolhimento dos tributos federais em referência (peça 235, p. 5) .
20.51	Como se vê, não se trata de tributos personalíssimos da proponente devidos em razão de seus resultados econômicos, mas de tributos incidentes sobre a contratação de serviços atinentes à execução do projeto audiovisual fomentado. Assim sendo, a proponente, em razão do instituto de substituição tributária, deve recolher os referidos tributos no ato do pagamento, ou seja, na fonte. A retenção dos tributos de natureza personalíssima pelo substituto tributário não transfere a ele o ônus financeiro, que continua com o substituído.
20.52	Não se pode olvidar que muitos dos serviços técnicos ou artísticos necessários para a produção de uma obra audiovisual podem ser prestados pela própria produtora proponente, como pessoa jurídica, ou por colaboradores a ela vinculados, como sócios e funcionários. Tais serviços não se confundem com aqueles relacionados ao gerenciamento do projeto, cujos tributos incidentes são de responsabilidade da produtora proponente.
20.53	A título de exemplo, ao contratar um de seus colaboradores, a produtora proponente deve recolher o Imposto de Renda da Pessoa Física (IRPF) . Ao faturar serviços prestados por uma pessoa jurídica, devem ser retidos Imposto de Renda de Pessoa Jurídica (IRPJ) e Contribuição Social sobre o Lucro Líquido (CSLL) . Note-se que tais tributos referem-se ao projeto audiovisual. 
20.54	Atualmente, os procedimentos para apresentação e análise das prestações de contas de recursos públicos aplicados em projetos audiovisuais de competência da Ancine estão previstos na IN-Ancine 159/2021, com as alterações promovidas pela IN-Ancine 160/2022, nos seguintes termos:
Art. 10. Para comprovação da execução dos recursos públicos disponibilizados, seus rendimentos e da contrapartida aprovada serão aceitos os documentos fiscais emitidos pelos seguintes prestadores de serviços ou fornecedores de materiais:
I - quando empresas brasileiras e entidades equiparadas, nota fiscal contendo em seu corpo:
a) título do projeto;
b) discriminação de todos os produtos e serviços prestados; e
c) detalhamento das funções desempenhadas pela equipe técnica e artística, quando houver.
II - quando pessoas naturais, inclusive estrangeiras, não obrigadas à emissão de nota fiscal, recibo contendo em seu corpo:
a) título do projeto;
b) nome do profissional que executou o serviço;
c) função desempenhada ou serviço prestado;
d) data de emissão e período de execução; e
e) número do CPF/MF do profissional.
§ 1º Os recibos a que se refere o inciso II deverão ser acompanhados de comprovantes de recolhimento dos respectivos tributos federais, respeitados os tetos de isenção fiscal, retidos na fonte por força de lei, bem como aqueles de responsabilidade de pagamento por parte do contratante - recolhimento patronal.
§ 2º Os trabalhadores estrangeiros só poderão receber recursos dos projetos se estiverem regulares no País para atividade laboral.  (Redação dada pela Instrução Normativa n.º 160, de 3 de março de 2022) 
20.55	Como se observa, os comprovantes de recolhimento de tributos federais se referem à prestação de serviços ou fornecimento de materiais por pessoas naturais, inclusive estrangeiras, não a obrigações tributárias personalíssimas das proponentes. 
20.56	Cabe esclarecer que, a IN-Ancine 124/2015, vigente à época dos fatos em análise, estabelecia, de forma geral, que as despesas de caráter pessoal não diretamente associadas à execução do projeto devem ser glosadas (art. 24, inciso I) . O art. 19, inciso III, da vigente IN-Ancine 159/2021, substituta da IN-Ancine 150/2019, que revogou a IN-Ancine 124/2015, prevê que será considerada estranha à natureza do projeto e efetivamente glosada, entre outras, de despesas de pagamento de tributos cujo fato gerador seja o resultado, lucro, receita auferidos pela proponente, pelo coprodutor ou pelo coexecutor.  
20.57	Dessa forma, tem-se que restou demonstrado que não houve pagamento de tributos pessoais com recursos públicos, razão pela qual devem ser acolhidos os correspondentes argumentos apresentados para tornar insubsistentes os itens 9.2.3.1 e 9.2.4.
20.58	Não obstante, entende-se que a determinação constante do item 9.2.3.1, para que, por ocasião da reanálise das prestações de contas, seja promovida a glosa dos valores referentes a pagamentos a título de tributos pessoais, equivocadamente habilitados como valores aptos à comprovação de despesas, tem-se que contrasta com o princípio tempus regit actum, ou seja, o tempo rege o ato.
20.59	A propósito, a impossibilidade de aplicação retroativa de novo entendimento foi a conclusão a que este Tribunal chegou ao prolatar o Acórdão 4719/2020-TCU-Primeira Câmara, que julgou recurso de reconsideração interposto contra acórdão que havia condenado gestor pela não comprovação da regularidade da execução financeira de convênio, embora tivesse comprovado a sua execução física.
20.60	Conforme voto condutor daquele decisum, embora a condenação inicial houvesse entendido pela necessidade de exigência da comprovação da regularidade da execução física e financeira do convênio, com base em posterior mudança da jurisprudência, constatou-se que a orientação geral vigente à época dos fatos somente exigia a comprovação da execução física, que havia sido apresentada pelo recorrente. Assim, foi dado provimento ao recurso, afastando a aplicação de débito ao gestor, resultando no seguinte enunciado:
Não pode o TCU aplicar nova interpretação da legislação se for mais gravosa ao responsável do que a jurisprudência do Tribunal vigente à época dos fatos em análise, em razão do disposto no art. 2º, parágrafo único, inciso XIII, da Lei 9.784/1999, subsidiariamente aplicável aos processos de controle externo, e no art. 24 do Decreto-lei 4.657/1942 (LINDB) .
20.61	Vale transcrever os dispositivos mencionados:
	a) art. 2º, parágrafo único, inciso XIII, da Lei 9.784/1999:
Art. 2º A Administração Pública obedecerá, dentre outros, aos princípios da legalidade, finalidade, motivação, razoabilidade, proporcionalidade, moralidade, ampla defesa, contraditório, segurança jurídica, interesse público e eficiência.
	Parágrafo único. Nos processos administrativos serão observados, entre outros, os critérios de:
	(...) 
XIII - interpretação da norma administrativa da forma que melhor garanta o atendimento do fim público a que se dirige, vedada aplicação retroativa de nova interpretação. 
b) art. 24 do Decreto-lei 4.657/1942 (LINDB) :
Art. 24. A revisão, nas esferas administrativa, controladora ou judicial, quanto à validade de ato, contrato, ajuste, processo ou norma administrativa cuja produção já se houver completado levará em conta as orientações gerais da época, sendo vedado que, com base em mudança posterior de orientação geral, se declarem inválidas situações plenamente constituídas.
Parágrafo único. Consideram-se orientações gerais as interpretações e especificações contidas em atos públicos de caráter geral ou em jurisprudência judicial ou administrativa majoritária, e ainda as adotadas por prática administrativa reiterada e de amplo conhecimento público. 
20.62	O artigo 6º do Decreto 9.830/2019, ao regulamentar exatamente o art. 24 do Decreto-lei 4.657/1949, esclareceu que:
A decisão administrativa que estabelecer interpretação ou orientação nova sobre norma de conteúdo indeterminado e impuser novo dever ou novo condicionamento de direito, preverá regime de transição, quando indispensável para que o novo dever ou o novo condicionamento de direito seja cumprido de modo proporcional, equânime e eficiente e sem prejuízo aos interesses gerais. 
20.63 	Nos termos do art. art. 14 do Novo Código de Processo Civil (Lei 13.105/2015) , aplicável subsidiariamente aos processos de controle externo, a norma processual não retroage, mas será aplicada aos processos em curso, respeitados os atos processuais praticados e as situações jurídicas consolidadas sob a vigência da norma revogada.
20.64	Veja-se que as regras legais acima visam preservar a segurança jurídica e impõem balizas ao intérprete da norma, o qual deverá considerar as orientações de caráter geral vigentes à época. Em outras palavras, revisão de entendimento, independentemente da esfera, se judicial ou se administrativa, não poderia atingir situações já consolidadas. Nesse sentido, não é descabida a expectativa dos jurisdicionados de que agindo de acordo com os normativos, orientações e jurisprudência vigentes, estariam atuando dentro dos limites legais aplicáveis. 
20.65	No que se refere à contrapartida por meio de doação (itens 9.2.1.1.2 e 9.2.3.2) , com vistas a melhor compreensão da matéria, transcreve-se, abaixo, o pertinente trecho do acórdão recorrido:
9.2. determinar que, nos termos do art. 250, II, do RITCU, a Agência Nacional do Cinema - Ancine adote as seguintes medidas: 
9.2.1. atente, ao realizar os ajustes sobre as normas internas em substituição à IN Ancine nº 124, de 2015, nos termos do item 9.3.1 do Acórdão 4835/2018-TCU-Segunda Câmara, para a necessidade de: 
9.2.1.1. abster-se de prever dispositivo tendente a permitir que:
 (...) 
9.2.1.1.2. a comprovação de contrapartida ocorra por meio de doação ou sem a devida nota fiscal certificadora, entre outros documentos equivalentes (Achado III.1) ;
	(...) 
9.2.3. promova, por ocasião da reanálise das prestações de contas dos projetos audiovisuais aprovados, sem ou com ressalvas, em face do item 9.3.2 do Acórdão 4835/2018-TCU-Segunda Câmara, a glosa dos seguintes itens de dispêndio: 
 (...) 
9.2.3.2. todas as despesas efetuadas pelos proponentes a título de contrapartida, por meio de doação e sem a devida comprovação por documento fiscal ou equivalente, por contrariar o art. 27 da Lei nº 8.313, de 1991, e o art. 12, parágrafo único, do Decreto nº 5.761, de 2006, informando o TCU, nos relatórios períodos da Ancine, sobre os resultados dessas glosas efetuadas;
20.66	Mediante o Acórdão 5948/2020-TCU-Segunda Câmara, a determinação contida no subitem 9.2.1.1.2, foi considerada cumprida. 
20.67	A deliberação acima do TCU acompanhou entendimento da Unidade Técnica no sentido de que a nova IN-Ancine 150/2019 teria afastado a comprovação de contrapartida sem nota fiscal certificadora ou outros documentos equivalentes. Contudo, salvo equivocada interpretação, parece que a IN-Ancine 150/2019, nos arts. 18 e 19 (destaques acrescidos) , a seguir reproduzidos, manteve a possibilidade de demonstração da contrapartida obrigatória mediante doação através de declaração, a qual não possui natureza de comprovante fiscal:
Art. 18. A comprovação de contrapartida por meio de declaração de doação de produtos e/ou serviços somente será aceita quando:
I - a despesa nela descrita for compatível com os itens orçamentários do projeto; 
II - for emitida pela própria proponente, por coprodutores, coexecutores ou por terceiro, cuja vinculação com o projeto - nome e atividade - esteja inserida nos créditos da obra.
§ 1º. Não será admitida doação de produtos e/ou serviços referente a itens orçamentários não aprovados para o projeto ou que extrapole o valor aprovado para o item a que se refere.
§ 2º. Não será aceito para comprovação da contrapartida obrigatória o valor de gerenciamento pelo qual a proponente ou terceiros deixaram de se remunerar.
§ 3º. Nos casos de doação ou comodato de bem, equipamentos ou materiais, de propriedade da própria proponente, do coexecutor ou do coprodutor, devem ainda ser apresentados os 3 (três) orçamentos, conforme indicado no art. 12.
Art. 19. A declaração de doação deverá conter:
I - nome e dados de identificação (CPF/CNPJ e endereço) do doador; 
II - título do projeto;
III - número junto à ANCINE, quando houver;
IV - empresa proponente como recebedora da doação;
V - descrição detalhada do produto ou serviço fornecido ao projeto; 
VI - determinação do valor de mercado, conforme art. 12;
VII - declaração de que não houve desembolso financeiro pelo produto ou serviço fornecido;
VIII - no caso de doação de serviços: o período de realização do mesmo.
20.68	A IN-Ancine 150/2019 também inovou ao vetar a comprovação da contrapartida obrigatória mediante a utilização do valor de gerenciamento pelo qual a proponente ou terceiros não foram remunerados. Quanto à apresentação de três orçamentos, nos casos de doação ou comodato de bem, equipamentos ou materiais, de propriedade da própria proponente, do coexecutor ou do coprodutor, com o fim de demonstrar que foi pago montante menor ou igual ao orçamento que ofertou menor valor (§§ 2º e 3º do art. 18) , embora não constasse da revogada IN-Ancine 124/2015, a Súmula-Ancine 9/2018 continha exigência nesse sentido.
20.69	A título de informação, além da Súmula-Ancine 9/2018, a Súmula-Ancine 8/2018 também tratava da doação de serviços mediante contrapartida. As mencionadas súmulas foram revogadas pela Deliberação de Diretoria Colegiada 631-E, de 31/3/2022.
20.70	A vigente IN-Ancine 159/2021, alterada pela IN-Ancine 160/2022, que revogou a IN-Ancine 150/2019, considerou irregular e efetivamente glosada a comprovação de contrapartida por meio de declaração de doação de produtos e serviços nas seguintes situações (art. 18, inciso XXXIV) :
	a) doação de produtos e serviços, bem como o comodato de bens, equipamentos ou materiais, da proponente ou de seus sócios (redação dada pela Instrução Normativa 160/2022) ;
	b) doações de produtos e serviços de terceiros em itens orçamentários não aprovados ou em montantes que gerem extrapolação do valor aprovado do item a que se refere;
	c) doações do serviço de gerenciamento;
	d) doações de produtos e serviços de terceiros comprovadas apenas com contratos; e
	e) doações de terceiros sem comprovação de vínculo com o projeto.
20.71	O Manual de Prestação de Contas da Ancine, relativamente à comprovação da contrapartida mediante a prestação de serviços e fornecimento de materiais e equipamentos sem remuneração (doação) , esclareceu que (peça 580, p. 66, item 6.2.1) :
¿ Os serviços/bens doados devem ser compatíveis com o valor e a descrição de itens previstos no orçamento aprovado para o projeto; 
¿ O valor da doação está limitado ao saldo existente no item orçamentário após a execução do projeto. Ou seja, se o item for 90% executado com recursos públicos, só será admitida a doação do valor equivalente a 10% daquele item, independentemente do valor presente na declaração; 
¿ A declaração de doação deve ser emitida por empresa/profissional vinculado ao projeto, com função e nome listados nos créditos da obra, no caso de produção, ou contrato, no caso de outros tipos de projetos; 
¿ Não será aceito para comprovação da contrapartida obrigatória o valor de gerenciamento pelo qual o prestador deixar de se remunerar. 
¿ Nos casos de doação ou comodato de bem, equipamentos ou materiais, de propriedade da própria proponente ou do coprodutor, devem ainda ser apresentados os 3 (três) orçamentos de outras empresas para determinação do valor de mercado do bem, conforme indicado no art. 12 da Instrução Normativa nº 150/2019. Os 3 (três) orçamentos devem ser emitidos por empresas legalmente estabelecidas, reconhecidas no mercado como fornecedoras do bem pretendido, que não pertençam a sócios em comum ou pertencentes ao mesmo grupo econômico da proponente ou do coprodutor, e em papel timbrado e assinado. O valor considerado para fins de "doação" deverá ser menor ou igual ao orçamento que apresentar o menor custo dentre aqueles orçamentos obtidos Esse requisito se aplica somente para comprovação de contrapartida realizada sob a vigência da IN 150/2019, já que a IN 159/2021 passou a vedar doações da própria proponente e seus sócios.
20.72	Importante destacar que, para projetos executados sob a vigência da nova instrução normativa, será considerada irregular e efetivamente glosada comprovação de contrapartida por meio de declaração e doação de produtos e serviços, bem como comodato de bens, equipamentos ou materiais, da proponente ou de seus sócios (art. 18, XXXIV, "a", da IN-Ancine 159/2021) .
20.73	Mencionada inovação vai ao encontro do art. 27 da Lei 8.313/1991, fundamento legal da determinação constante do subitem 9.2.3.2 do acórdão recorrido, que veda a doação ou patrocínio a pessoas que tenham vínculo com o doador ou patrocinador. 
20.74	Assiste razão aos recorrentes quando alegam que os dispositivos referentes à doação previstos na Lei 8.313/1993 não se aplicam à doação para comprovação da contrapartida obrigatória, uma vez que se referem à doação facultativa por pessoas físicas ou jurídicas para apoiar projetos culturais passíveis de obtenção de incentivos fiscais. 
20.75	O Decreto 5.761/2006, substituído pelo Decreto 10.755/2021, que regulamentou a Lei 8.313/1991, definiu doação como a transferência definitiva e irreversível de numerário ou bens em favor de proponente, pessoa física ou jurídica sem fins lucrativos, cujo programa, projeto ou ação cultural tenha sido aprovado pelo Ministério da Cultura.
20.76	Relativamente à contrapartida obrigatória a ser oferecida pelo proponente, o parágrafo único do art. 12 do Decreto 5.761/2006, regulamentador da Lei 8.313/1991, e mantido pelo Decreto 10.755/2021, dispõe que:
A contrapartida a ser obrigatoriamente oferecida pelo proponente, para fins do custo total do programa, projeto ou ação cultural deverá ser efetivada mediante aporte de numerário, bens ou serviços, ou comprovação de que está habilitado à obtenção do respectivo financiamento por meio de outra fonte devidamente identificada, veda como contrapartida a utilização do mecanismo de incentivos fiscais previstos. (grifos acrescidos) 
20.77	Como se vê, são distintas a doação prevista na Lei 8.313/1991, relativa a incentivos fiscais, e a doação destinada à comprovação da aplicação da contrapartida obrigatória, através de serviços e fornecimentos de bens sem remuneração. Nesse ponto, vale lembrar que a atual IN-Ancine 159/2021 veda a doação de produtos e serviços e comodato de bens, equipamentos ou materiais da proponente ou de seus sócios. 
20.78	Quanto à referência ao Parecer 35/2010/DECOR/CGU/AGU, acolhido pelo TCU mediante o Acórdão 2294/2010-TCU-Plenário, no sentido de que a contrapartida não precisa ocorrer, necessariamente através de transferência de recursos financeiros, podendo ser atendia pela disponibilização de bens e serviços economicamente mensuráveis, entende-se que não socorre os recorrentes, uma vez que, nos termos do parágrafo único, art. 12, do Decreto 5.761/2006, mantido pelo Decreto 10.755/2021, prevê que a contrapartida também pode ser efetivada mediante bens ou serviços, e não somente com o aporte de numerário.
20.79	A declaração de doação emitida conforme as exigências da IN-Ancine 159/2021, idênticas àquelas então exigidas pela IN-Ancine 150/2019 em seu art. 18, previamente reproduzido, permite a comprovação da regular aplicação dos recursos federais nos projetos audiovisuais. Ademais, o TCU já se pronunciou no sentido de que a ausência de nota fiscal, por si só, não compromete a comprovação do nexo financeiro (v.g. Acórdão 6190/2019-TCU-Segunda Câmara, relatado pelo Ministro-Substituto Marcos Bemquerer Costa; 912/2014-TCU-Plenário, relato pelo Ministro Benjamin Zymler) .
20.80	Por oportuno, transcreve-se trecho proferido pelo Relator do Acórdão 912/2014-TCU-Plenário:
20. Não se pode perder de vista, entretanto, que a função primordial da nota fiscal é garantir que as transações comerciais sofram a adequada incidência dos tributos pertinentes. A ausência desse documento, mesmo que possa caracterizar infração à ordem tributária, não carrega a presunção absoluta de que a operação comercial não ocorreu. Assim como a existência do documento fiscal não carrega a presunção absoluta de que a transação comercial ocorreu. (destaques acrescidos) 
20.81	Pelo exposto, entende-se que devem ser acolhidas as razões recursais relativas à comprovação de contrapartida por meio de doação e, por conseguinte, tornar insubsistentes os itens 9.2.1.1.2 e 9.2.3.2.
20.82	Quanto à determinação de glosa, por ocasião da reanálise das prestações de contas, dos valores das despesas efetuadas pelos proponentes a título de contrapartida, por meio de doação e sem a devida comprovação por documento fiscal ou equivalente (item 9.2.3.2 do acórdão recorrido) , registre-se que é pertinente a análise empreendida anteriormente no sentido de que não se pode conferir eficácia retroativa a novo entendimento (itens 20.58-20.64) .
20.83	No que tange ao pagamento das produtoras proponentes em próprio favor (itens 9.3.3 e 9.7.2 do acórdão recorrido) , antes da análise dos respectivos argumentos, convém reproduzir trecho do acórdão a que se refere:
9.3.3. inclua em seus normativos internos, diante das informações acostadas às Peças 239 e 240, a vedação à realização, pelas proponentes, de pagamentos em seu próprio favor e, especialmente, de pagamentos a empresas com coincidência entre os quadros societários ou entre os endereços empresariais, além de endereços incompatíveis com a atividade exercida, devendo atentar, ainda, para a adicional observância ao Acórdão 4835/2018-TCU-Segunda Câmara (Achado III.10) ;
 (...) 
9.7.2. promova a conversão do presente processo de fiscalização em tomada de contas especial pela autuação de apartado, por cópia, nos termos do art. 47 da Lei nº 8.443, de 1992, e do art. 252 do RITCU, para a identificação dos responsáveis e a apuração do dano ao erário decorrente das condutas fraudulentas pelas pessoas relacionadas com a realização dos projetos ora auditados ("Motel", "É proibido proibir" e "Totalmente inocentes") e, especialmente, em face dos fortes indícios de pagamentos em favor das próprias proponentes, ante a notícia de realização de "autocontratos" com empresas "noteiras" (Achado III.10) , além dos indícios, ainda, de dano ao erário no âmbito do projeto "À Deriva" (Achado III.7) , ficando, desde já, autorizadas as necessárias citações dos responsáveis, sob as seguintes condições:
	(...) 
20.84	Mediante o Acórdão 1417/2201-TCU-Plenário (peça 387) , o item 9.7 do acórdão recorrido foi tornado insubsistente, por conseguinte, o item 9.7.2 também. Antes, porém, em cumprimento à determinação contida no item 9.7.2, foi instaurada a Tomada de Contas Especial (TC Processo 007.993/2013-6) , para apuração das irregularidades concernentes ao projeto audiovisual "Á Deriva", que foi encerrada sem análise do mérito. Relativamente aos demais projetos, "Motel", "É Proibido Proibir" e "Totalmente Inocentes", em relação aos quais a apuração de irregularidades também foi determinada, seriam objeto de outra TCE, caso a determinação remanescesse (TC Processo 007.993/2013-6, peça 16, item 2) . 
20.85	Conforme consta do Relatório de Auditoria (peça 215, p. 33-38) , foi verificada a ocorrência de autocontratação, que consiste na realização de pagamentos da empresa em seu próprio favor, com violação aos princípios da impessoalidade e da moralidade e com o aumento, sem transparência, da remuneração paga às produtoras, já contempladas com a taxa de gerenciamento. Em acréscimo, foi registrado que a autocontratação pode caracterizar o uso de empresas "noteiras".
20.86	Segundo o art. 117 do Código Civil, o autocontrato é negócio jurídico anulável:
Art. 117. Salvo se o permitir a lei ou o representado, é anulável o negócio jurídico que o representante, no seu interesse ou por conta de outrem, celebrar consigo mesmo.
20.87	O artigo acima está inserido, no Livro III, que trata dos fatos jurídicos, no Título I, relativo ao negócio jurídico, no Capítulo II, que se refere à representação. A representação consiste na relação jurídica através da qual uma pessoa obriga-se perante terceiros, através de ato praticado em seu nome por outrem, que é seu representante. 
20.88	Por óbvio que o representante deve agir de acordo com os interesses daquele que representa. Como o representante não deve agir com vistas ao seu próprio interesse, em regra, veda-se a celebração de contrato consigo mesmo, ou seja, o autocontrato. Contudo, existem hipóteses em que o autocontrato é admitido, conforme o disposto no art. 117 do Código Civil. Assim, pode-se afirmar que a aplicação válida do instituto é exceção, vez que a essência do contrato é o acordo de vontades, ou seja, a pelo menos duas partes contratantes. 
20.89	Os recorrentes alegam que o autocontrato é realizado para os serviços de natureza personalíssima, os quais muitas vezes são executados pelos sócios ou empregados das produtoras proponentes, uma vez que configura exigência da economia criativa de uma forma geral. Apontam como fundamento para esse tipo de contratação, entre outros, o art. 12 da Lei 11.437/2006, que dispõe sobre a destinação das receitas decorrentes da Contribuição para o Desenvolvimento da Indústria Cinematográfica Nacional (Codecine) :
Art. 12. Poderá constar dos orçamentos das obras cinematográficas e audiovisuais nacionais que utilizam os incentivos fiscais previstos nas Leis nº s 8.313, de 23 de dezembro de 1991, e 8.685, de 20 de julho de 1993, na Medida Provisória nº 2.228-1, de 6 de setembro de 2001, e nesta Lei, no montante de até 10% (dez por cento) do total aprovado, a remuneração dos serviços de gerenciamento e execução do respectivo projeto por empresas produtoras cinematográficas brasileiras.
Parágrafo único. No caso de os serviços a que se refere o caput deste artigo serem terceirizados, seus pagamentos deverão ser comprovados nas prestações de contas com notas fiscais ou recibos das empresas contratadas, acompanhados dos comprovantes de recolhimento dos tributos e contribuições correspondentes. (destaques acrescidos) 
20.90	Da leitura do dispositivo legal acima, pode-se afirmar que os serviços de gerenciamento podem ser executados pela própria produtora brasileira proponente ou por terceiros, no limite de 10% (dez por cento) do total do projeto aprovado.
20.91	Dessa forma, na execução de projetos audiovisuais a autocontratação não é vedada. Ademais, aquele que presta serviço para o projeto diretamente, deve ser remunerado pelo orçamento do projeto, mesmo sendo a própria produtora proponente ou seus sócios.
20.92	Aliás, diante da exigência do domínio de habilidades técnicas e talentos no contexto da economia criativa artística, não é estranho que sócios das produtoras audiovisuais desempenhem alguma atividade artística no projeto ou qualquer outro serviço.
20.93	No caso concreto, as evidências alusivas à inquinada autocontratação se referem a serviços mais específicos como locação de câmara e seus acessórios, equipamentos complementares de luz, serviços prestados por diretor, assistente de montagem e estagiário; e serviços de edição, de montagem e de efeitos especiais (peça 9, p. 8-90, e peça 170, p. 6-53) .	
20.94	A IN-Ancine 159/2021, em seu art. 12, prevê a possibilidade de locação de bens móveis e imóveis de propriedade da própria proponente ou do coprodutor. No entanto, após três orçamentos para locação equivalente no mercado, deverá ser pago valor menor ou igual ao que apresentar o menor custo. A esse respeito, o Manual de Prestação de Contas da Ancine traz os seguintes esclarecimentos (peça 580, p. 57) :
No caso de locação de bens de propriedade da própria proponente, de empresas com sócios em comum ou pertencentes ao mesmo grupo econômico, e do coprodutor, antes de alugar seus bens, a proponente deverá obter no mínimo 3 (três) orçamentos que comprovem que a locação de bem próprio é a opção apta a gerar o resultado de contratação mais vantajoso do ponto de vista econômico para o projeto.
 (...) 
A proponente só deverá optar pelo equipamento/objeto de sua propriedade se o valor a ser pago for inferior ou igual ao orçamento que apresentar o menor custo dentre aqueles obtidos. 
A despesa deve ser comprovada com recibo de locação ou nota fiscal (no caso de locação com serviço) .
 (...) 
20.95	Cabe registrar que a prestação de serviços por pessoas jurídicas deverá, a princípio, ocorrer mediante comprovantes fiscais. No entanto, na eventualidade de a emissão de nota fiscal em que a proponente seja tomadora e prestadora do serviço não for permitida junto ao órgão competente, a comprovação deverá ser feita mediante recibo, conforme previsão do art. 11 da IN-Ancine 159/2021.
20.96	Caso os serviços sejam prestados por pessoas naturais, inclui-se aí os sócios da produtora proponente, a regra geral é a comprovação via emissão de recibos, acompanhados dos comprovantes de recolhimentos dos tributos incidentes (art. 10, inciso II, § 1º, da IN-Ancine 159/2021) .
20.97	Diante do exposto, entende-se que as razões apresentadas merecem prosperar para tornar insubsistentes os itens 9.3.3 e 9.7.2.
20.98	Os recorrentes também se insurgem quanto à determinação para promover a regulamentação do uso dos recursos públicos em projetos audiovisuais para evitar o elevado percentual de despesas acessórias (item 9.6) :
9.6. determinar, nos termos do art. 250, III, do RITCU, que, em sintonia com os objetivos do correspondente Comitê Permanente para a Desburocratização instalado pelo Decreto S/N, de 7 de março de 2017, o Ministério da Cidadania avalie e regulamente a promoção do financiamento de projetos audiovisuais, de forma mais precisa, com o uso a ser dado aos recursos públicos disponibilizados, evitando os elevados percentuais de despesas acessórias, como passagens, alimentação, tarifas bancárias, advogados, em coexistências com as bonificações de gerenciamento já remuneradoras das entidades beneficiárias, de modo a viabilizar a simplificação dos procedimentos de análise das prestações de contas e do uso regular dos recursos públicos aportados, além da redução dos custos e dos riscos à eficiência dos processos de gestão da correspondente política pública, fazendo também encaminhar a proposta nesse sentido ao Conselho Nacional de Desburocratização, nos termos do art. 1º, §§ 1º e 2º, do referido decreto (Achado IV.1) ;
20.99	O Relatório de Auditoria aponta a constatação de que parcela significativa dos recursos destinados aos projetos audiovisuais possuem baixa vinculação com o fomento ao setor audiovisual propriamente dito, uma vez que são destinados a despesas de custeio das próprias proponentes, tais como: passagens, alimentação, tarifas bancárias, despesas administrativas, advogados, taxas e tributos, comercialização, taxa de gerenciamento, entre outras (peça 215, p. 47-50) .
20.100	Ocorre que as evidências correspondentes são frágeis para demonstrar que as despesas mencionadas estão relacionadas a despesas de custeio das próprias proponentes, uma vez que se referem a demonstrativos acerca dos orçamentos aprovados e executados, que indicam que tais despesas estão relacionadas à execução do projeto audiovisual, sem qualquer evidenciação de que estariam dissonantes com as necessidades do projeto audiovisual ou de que serviriam à manutenção ordinária das produtoras proponentes (peças 75, 88 e 151) .
20.101	O Decreto 10.755/2021, diploma regulamentador vigente da Lei 8.313/1991, estabelece o limite máximo das despesas administrativas:
Art. 26.  As despesas administrativas relacionadas aos programas, projetos e ações culturais que visem à utilização do mecanismo previsto neste Capítulo ficarão limitadas a quinze por cento do orçamento total do respectivo programa, projeto ou ação cultural.
Parágrafo único.  Para efeito deste Decreto, entende-se por despesas administrativas aquelas executadas na atividade-meio dos programas, projetos e ações culturais, excluídos os gastos com pagamento de pessoal indispensável à execução das atividades-fim e seus respectivos encargos sociais, desde que previstas na planilha de custos. (destaques acrescidos) 
20.102	Os serviços de gerenciamento constantes dos orçamentos das obras cinematográficas e audiovisuais nacionais que utilizam recursos previstos nas Leis 8.313/1991 e 8.685/1993, na Medida Provisória 2.228-1/2001, bem como aqueles decorrentes das receitas decorrentes da Contribuição para o Desenvolvimento da Indústria Cinematográfica Nacional (Condecine) , têm seu montante limitado até 10% (dez por cento) do total aprovado, nos termos do art. 12 da Lei 11.437/2006.
20.103	A IN-Ancine 158/2021, que trata da apresentação, análise, aprovação e acompanhamento de projetos audiovisuais, define gerenciamento como remuneração da empresa produtora brasileira pelos serviços de gestão da obra audiovisual realizada, incluindo as despesas de infraestrutura do projeto, cujo limite máximo é de 10% (dez por cento) do orçamento do projeto, limitado ao montante efetivamente executado (art. 31, inciso I, da IN-Ancine 158/2021) . 
20.104	Como se observa, a regulamentação do uso dos recursos públicos destinados aos projetos audiovisuais sempre estabeleceu limite máximo para as despesas administrativas acessórias ou administrativas. Caso os pagamentos excedam o limite percentual definido para a rubrica gerenciamento serão considerados irregulares e efetivamente glosados (art. 18, VI, da IN-Ancine 159/2021) .
20.105	O já referido Manual de Prestações de Contas da Ancine esclarece não é uma taxa. Trata-se da remuneração da empresa produtora brasileira pelos serviços de gestão da obra realizada (gestão administrativa, financeira e operacional) , incluindo as despesas de infraestrutura do projetos, ou seja, as despesas relativas às atividades administrativas diretamente decorrentes da produção da obra audiovisual, tais como: aluguel de base de produção e custos acessórios (condomínio, energia, água etc.) , telefones fixos e celulares, correios, fretes e entregas especiais, secretária de base, material de escritório, cópias e reproduções e custos cartoriais (peça 580, p. 52 e 53) . Apesar da semelhança entre as despesas de infraestrutura dos projetos audiovisuais e as despesas rotineiras das produtoras proponentes, em hipótese alguma, os recursos de projeto devem ser utilizados para pagamentos de rotina e/ou manutenção da própria produtora (peça 580, p. 25) .
20.106	A seguir, esclarecimentos constantes do Manual de Prestações de Contas da Ancine para as despesas de passagem aérea, hospedagem, alimentação e transporte (destaques acrescidos) :
	a) passagens áreas: devem ser adquiridas exclusivamente em classe econômica para transporte de equipe em função de serviço prestado ao projeto (peça 580, p. 35) ;
	b) hospedagem: somente pode ser custeada hospedagem de pessoas que possuam comprovado vínculo com o projeto  (peça 580, p. 36) ;
	c) alimentação: a proponente somente pode custear a alimentação da equipe no set de filmagem ou de profissionais em viagens a serviço do projeto (peça 580, p. 37) ; e
	d) transporte: refere-se a transporte de equipamentos, de documentos/objetos, da equipe para os locais de filmagem e auxílio transporte dos profissionais com contrato de trabalho vinculados à produção do projeto (peça 580, p. 37) .
20.107	Como se vê, as despesas administrativas pagas com os recursos públicos destinados ao financiamento de projetos audiovisuais devem estar obrigatoriamente vinculadas aos projetos, vedado o pagamento de despesas relativas ao custeio rotineiro da proponente.
20.108	Conforme disposições contidas no art. 3º, XI, do Anexo I, do Decreto 8.283/2014, compete à Ancine "aprovar e controlar a execução de projetos de produção, coprodução, distribuição, exibição e infraestrutura técnica a serem realizados com recursos públicos e incentivos fiscais, ressalvadas as competências dos Ministérios da Cultura e das Comunicações, assiste razão aos recorrentes quanto à autonomia e discricionariedade técnica da Ancine para regulamentar as despesas acessórias no contexto de uma produção audiovisual.
20.109	Sendo assim, as razões recursais aduzidas devem ser acolhidas para tornar insubsistentes a determinação constante do item 9.6.
21.	Do recurso da Ancine (peça 385) 
21.1	Após a interposição do pedido de reexame pela Ancine e pelo Ministério da Cidadania, foi prolatado o Acórdão 992/2019-TCU-Plenário, que rejeitou embargos de declaração opostos pela Ancine em face do acórdão recorrido e fez novas determinações, a Ancine apresentou a manifestação acostada à peça 385.
21.2	A Ancine aponta que o item 9.2 do Acórdão 992/2019-TCU-Plenário trouxe inovações aos Acórdão 4835/2018-TCU-Segunda Câmara, prolatado no TC Processo 011.908/2018-1, e 721/2019-TCU-Plenário, ora recorrido. Em seguida aos sucessivos atos processuais que culminaram na prolação dos acórdãos referidos, reiterou o pedido de apensamento do TC Processo 011.908/2018-1 ao presente processo, haja vista a relação de conexão entre eles (peça 385, p. 1-6) .
21.3	Destaca que duas questões foram apontadas no pedido de reexame: a) a determinação de reanálise de todos os projetos aprovados pelo sistema simplificado e que não estivessem expostos ao determinado pelo Acórdão 4835/2018-TCU-Segunda Câmara; e b) a determinação de conferência de todos os documentos fiscais, ou, nos termos do Acórdão 721/2019-TCU-Plenáriolenário, ora recorrido, a abstenção da Ancine de tomar decisões com base em informações declaratórias (peça 385, p. 8) .
21.4	Informa que, em cumprimento ao Acórdão 4835/2018-TCU-Segunda Câmara, a Ancine apresentou plano de ação, onde constava o compromisso de mitigar as análises de prestações de contas com base apenas em informações declaratórias. Destaca o benefício de outras formas de análise, como análises prévias mitigadoras de riscos ou adoção de trilhas de riscos, as quais podem dispensar a análise da integralidade dos documentos fiscais de um projeto (peça 385, p. 8-9) .
21.5	Reitera as razões constantes do pedido de reexame relativas à reanálise das prestações de contas aprovadas pelo sistema simplificado, consistentes no fato de que a metodologia indicada para análise das prestações de contas exige acréscimo de servidores e na impossibilidade de suspensão das atividades regulatórias e de fiscalização (peça 385, p. 9-11) .
21.6	Diante desses obstáculos, requereu-se a exclusão dos itens 9.2.2 e 9.2.3 do acórdão recorrido, ou, subsidiariamente, fixação de prazo que não afronte a viabilidade fática de sua execução (peça 385, p. 12) .
21.7	Sustenta que a correspondente inovação trazida pelo item 9.2 do Acórdão 992/2019-TCU-Plenário também não se apresenta razoável, motivo pelo qual requer seja tornada insubsistente, ou, estabelecido prazo factível (peça 385, p. 12) .
21.8	Com relação ao item 9.6 do Acórdão 992/2019-TCU-Plenário, que se refere aos itens 9.4 e 9.5 do acórdão recorrido, relativamente aos quais a obscuridade apontada foi rejeitada, defende que não possibilitou a clareza necessária à implementação dos comandos exarados por esta Corte, conforme manifestação constante da declaração de voto do Ministro Bruno Dantas (peça 385, p. 13-16) .
21.9	Afirma que as respectivas notas taquigráficas evidenciam o grau de incerteza acerca do entendimento a ser extraído dos itens aos itens 9.4 e 9.5 do acórdão recorrido, incerteza que não foi esclarecida pelo item 9.6 do Acórdão 992/2019-TCU-Plenário. Sendo assim, defende que os itens 9.4 e 9.5 do acórdão recorrido devem ser tornados insubsistentes (peça 385, p. 16-17) .
21.10	Em relação ao item 9.4 do Acórdão 992/2019-TCU-Plenário, que determinou a audiência dos gestores responsáveis pela suspensão dos acordos no âmbito da Ancine, destaca que a obscuridade das disposições contidas nos itens 9.4 e 9.5 do Acórdão 721/2019-TCU-Plenáriolenário e a existência de duas determinações sobre o tema em processos distintos, propiciou um ambiente de insegurança quanto à celebração de novos acordos para a liberação de recursos públicos em prol dos projetos audiovisuais. Menciona que a declaração de voto do Ministro Bruno Dantas também reconhece esse fato (peça 385, p. 18) .
21.11	Destaca o caráter gravoso do item 9.4 do Acórdão 992/2019-TCU-Plenário, como reforço transcreve trecho dos embargos de declaração opostos pelo MP-TCU, que trata da inviabilidade jurídica da reformatio in pejus (peça 385, p. 19) . Na sequência, pede a anulação deste ponto do julgado (peça 385, p. 19-20) .
21.12	Relativamente aos itens 9.3 e 9.5 do Acórdão 992/2019-TCU-Plenário, alusivos aos itens 9.7.1 e 9.7.2 do Acórdão 721/2019-TCU-Plenáriolenário, ora recorrido, ratifica as informações prestadas pelo Ofício 23-E/2018-Ancine e reafirmam que todas as supostas irregularidades citadas no relatório de fiscalização foram enfrentadas, o que demonstra que não houve omissão dos servidores envolvidos, que atuaram em conformidade com o Decreto 8.281/2014, documento que deu origem às regras do Ancine+Simples. Ademais, o item 9.3 determinou inclusão de servidor não mencionado nem pelo acórdão recorrido nem pelos embargos de declaração da Ancine (peça 385, p. 20-23) .
21.13	Para fundamentar o pedido de modulação do acórdão condenatório, na hipótese de improvimento do recurso, para que as disposições incidam apenas sobre os projetos aprovados após o trânsito em julgado deste processo, reproduz trecho da declaração de voto do Ministro Bruno Dantas, que reconhece a existência de peculiaridades do setor audiovisual (peça 385, p. 23-24) .
21.14	Ao final, ratifica a reforma do Acórdão 721/2019-TCU-Plenáriolenário, para tornar insubsistentes os itens 9.2, 9.3 (com exceção dos itens 9.3.1, 9.3.2 e 9.3.4) , 9.4, 9.5, 9.6 e 9.7, ou, subsidiariamente, o estabelecimento de prazo factível para implementação do plano de ação que não afronte a execução da política pública (peça 385, p. 25-26) .
	Análise
21.15	A presente peça é na verdade manifestação da Ancine ratificando os argumentos recursais do pedido de reexame, tendo em vista o Acórdão 992/2019-TCU-Plenário que, embora tenha rejeitado os embargos de declaração opostos pela Ancine em face do acórdão recorrido, formulou novas determinações.  
21.16	Posteriormente, as novas determinações endereçadas à Ancine e à Unidade Técnica, mediante os itens 9.2, 9.3, 9.4, 9.5, 9.6 e 9.7 do Acórdão 992/2019-TCU-Plenário, foram tornadas insubsistentes pelo Acórdão 714/2022-TCU-Plenário, o qual deu provimento a agravo interposto pelos gestores da Ancine contra despacho proferido pelo Relator.
21.17	Vale lembrar que as determinações previstas nos itens 9.4, 9.5 e 9.7 do acórdão recorrido foram tornadas insubsistentes pelo Acórdão 1417/2019-TCU-Plenáriolenário, que acolheu os embargos declaratórios opostos pelo MP-TCU em face do Acórdão 992/2019-TCU-Plenário.
21.18	Tendo em vista que, no essencial, a Ancine repete os argumentos apresentados no pedido de reexame, os quais foram considerados aptos para reformar o acórdão recorrido, entende-se desnecessária qualquer consideração adicional.
22.	Da manifestação do Sindicato Interestadual da Indústria Audiovisual (Sicav) e da Brasil Audiovisual Independente Bravi (peças 576-578) 
22.1	O Sindicato Interestadual da Indústria Audiovisual (Sicav) e Brasil Audiovisual Independente - Bravi (Entidades) , na qualidade de amici curiae, apresentaram manifestação relativa a questões tratadas no pedido de reexame interposto pela Ancine e pelo Ministério da Cidadania em face do Acórdão 721/2019-TCU-Plenáriolenário, parecer acerca das prestações de contas à Ancine, da lavra de Alexandre Santos de Aragão, e manifestação da SecexEducação no TC Processo 013.138/2021-9, acostados às peças 576-578. 
22.2	Após relato acerca do histórico processual, destacam equívoco material na concessão de efeito suspensivo do pedido de reexame. Apontam que não foi concedido efeito suspensivo, entre outros, ao item 9.3.3 do acórdão recorrido, quando deveria constar item 9.3.4, uma vez que aquele fora objeto do recurso apresentado. Diante disso, requerem a retificação do despacho que conheceu do pedido de reexame, para fazer constar a suspensão dos efeitos dos itens 9.2, 9.3 (exceto itens 9.3.1, 9.3.2 e 9.3.4) e 9.6 do Acórdão 721/2019-TCU-Plenáriolenário (peça 576, p. 1-8) .
22.3	Na seção que aborda as particularidades do setor audiovisual, ressaltam que esse setor desempenha papel relevante no mercado cultural brasileiro e que a Ancine foi criada com o objetivo de desenvolver a indústria nacional audiovisual, conforme disposto na Medida Provisória 2.228-1/2001, que estabelece os objetivos e competências da Ancine (peça 576, p. 8-9) .
22.4	Esclarecem que, juntamente à Ancine, são responsáveis pela política pública de fomento à indústria audiovisual órgãos e entidades do Governo Federal, tais como o Ministério do Turismo, ao qual a Ancine é atualmente vinculada, a Secretaria Especial de Cultura e o Comitê Gestor do Fundo Setorial do Fundo Setorial Audiovisual (FSA) (peça 576, p. 10) .
22.5	Apontam as modalidades de fomento do mercado audiovisual: a) fomento direto: efetuado com recursos públicos; e b) fomento indireto: efetuado mediante a concessão de incentivos fiscais àqueles que direcionam recursos próprios a projetos audiovisuais (peça 576, p. 11) .
22.6	Defendem que não se pode comparar o fomento de projetos audiovisuais com convênios tradicionais, com a contratação de prestação de serviços ou com o mero repasse de recursos, uma vez que o Estado atua como incentivador da criação de arte, com pouca interferência ao longo das etapas produtivas com vistas ao atendimento de uma política pública de desenvolvimento do mercado audiovisual nacional (peça 576, p. 11) .
22.7	Argumentam que a indústria audiovisual reclama pela desburocratização de certas atividades, sob o risco de se enfraquecer ou paralisar o desenvolvimento da política pública do setor audiovisual brasileiro (peça 576, p. 12) .
22.8	Destacam que deve ser assegurada a segurança jurídica em relação aos seguintes aspectos: a) práticas inerentes à realidade do setor audiovisual julgadas inadequadas pelo TCU; e b) digitalização integral dos processos, atualmente requerida pela Ancine, sem distinção quanto à antiguidade dos referidos processos, ou seja, sem exclusão das contas prestadas sob regime normativo anterior, que não incluía tal obrigação (peça 576, p. 15) .
22.9	Indicam a Lei 9.784/1996, o art. 24 da LINDB e doutrina para sustentar o entendimento de que novas orientações não podem alcançar projetos aprovados ou em curso e que a revisão quanto à validade de atos cuja produção já se houver completado deve levar em conta as orientações gerais da época (peça 576, p. 15-16) .
22.10	Sustentam que a metodologia Ancine+Simples, instituída pela IN-Ancine 125/2015, simplificou o processo de análise das prestações de contas, e não as prestações de contas em si, uma vez que das produtoras continuou sendo demandado o mesmo controle contábil e documental, nos termos da IN-Ancine 124/2015 (peça 576, p. 18-19) .
22.11	Quanto às diligências para que as produtoras digitalizem integralmente os documentos comprobatórios das despesas, relatam que tal exigência decorre do Acórdão 5948/2020-TCU-Plenário que determinou à Ancine, no prazo de 90 (noventa) dias, a adoção de providências necessárias para que os proponentes cujos processos de contas componham o atual passivo de prestações de contas insiram no Sistema de Triagem Financeira (STR) todos os documentos comprobatórios de despesas realizadas. Alegam que a IN-Ancine 124/2015 não continha tal regramento e que as mudanças não podem incidir sobre projetos cujas contas foram prestadas com base em normativos anteriores (peça 576, p. 22-24) .
22.12	Ressaltam que as produtoras audiovisuais, atualmente, estão sob risco de serem consideradas inadimplentes e terem glosados valores, em que pese tenham prestado contas nos termos exigidos pelos normativos vigentes à época. Acrescentam que tal situação vai de encontro à Declaração de Direitos de Liberdade Econômica, em especial quanto ao fato de que as empresas gozam de presunção de boa-fé em relação aos atos praticados (peça 576, p. 25) .
22.13	Nesse quadrante, pleiteiam a reconsideração da determinação contida no item 1.9.1 do Acórdão 5948/2020-TCU-Segunda Câmara (peça 576, p. 26) .
22.14	Entendem que a revisão de normas incidentes sobre os projetos audiovisuais, desenvolvidos com recursos de fomento, deve partir da Ancine, e não de parâmetros impostos pelo TCU. Nesse sentido, indicam julgados da Corte de Contas (peça 576, p. 27) .
22.15	No que se refere ao uso de recursos públicos para o pagamento de tributos pessoais, em desacordo com a Súmula-Ancine 254, repetem as alegações da Ancine apostas no pedido de reexame, no sentido de que a referida súmula não se aplica à situação de fomento de projetos audiovisuais e que as situações impugnadas correspondem, em sua maioria, a casos de retenção de encargos, inerentes à execução de projetos, por substituição tributária (peça 576, p. 28-29) .
22.16	Esclarecem que os projetos audiovisuais, beneficiados com recursos públicos por mecanismos de fomento direto ou indireto, não se confundem nem com a contratação de bens e/ou serviços pela Administração nem com licitações para execução de obras, nas quais existe aplicação de BDI (peça 576, p. 29-30) . 	Nesse sentido, apontam pronunciamento da Secretaria de Controle Externo da Educação, da Cultura e do Desporto (SecexEducação) no âmbito do TC Processo 013.138/2021-9, que trata de consulta oriunda da Comissão de Cultura da Câmara dos Deputados requisitando esclarecimentos e informações sobre o presente processo (peça 576, p. 30) .
22.17	Ressaltam que os tributos em questão são inerentes à produção audiovisual e se referem a retenções obrigatórias no pagamento a fornecedores e na contratação de pessoas físicas, bem como que a retenção na fonte é obrigação do órgão ou da entidade que efetuar o pagamento (peça 576, p. 30) .	
22.18	Com relação à autocontratação na produção audiovisual, ou seja, a realização pelas produtoras de pagamentos em seu próprio favor ou a favor de empresas com mesmo quadro societário ou endereço, informam que é uma prática inerente à forma de funcionamento da produção audiovisual, que deve ser analisada considerando as peculiaridades do setor (peça 576, p. 32-33) . 
22.19	Enfatizam que não existe relação entre a autocontratação e a realização de pagamentos a empresas noteiras, que emitem notas fiscais sem a respectiva venda de mercadorias ou prestação de serviços. Relatam que a contratação de sócios das empresas proponentes é prática corriqueira na produção audiovisual, tendo em vista que cada projeto utiliza recursos da própria produtora, que devem ser remunerados como se fossem de outras empresas (peça 576, p. 34) .
22.20	Na indústria audiovisual, no Brasil e no exterior, comumente, o quadro societário das empresas é composto por produtores, diretores e roteiristas, que criam, desenvolvem e produzem os projetos dessas empresas. Os sócios da produtora podem ser contratados para prestar serviços aos projetos. Acrescentam que bens e equipamentos da produtora costumam ser contratados mediante o autocontrato. Informam que o autocontrato está previsto na IN-Ancine 159/2021, sucessora da IN-Ancine 124/2015, inclusive com previsão de medidas para assegurar a prática de valores condizentes com o mercado. Indicam, ainda, normativos estaduais quanto aos impostos incidentes decorrentes do autocontrato na execução de projetos culturais (peça 576, p. 34-37) .
22.21	Concluem que a autocontratação, prática inerente à indústria audiovisual, não se confunde com o expediente fraudulento de pagamento a empresas noteiras e não acarreta, automaticamente, qualquer irregularidade na aplicação dos recursos públicos. Sendo assim, deve ser permitida a sua manutenção (peça 576, p. 37-38) .
22.22	Referente à realização de contrapartidas mediante doação, alegam que a realidade específica do setor audiovisual revela a necessidade de se permitir a realização de contrapartidas por meio de doação de serviços, isto é, prestação de serviços mensuráveis e de acordo com o valor de mercado pela proponente ou pelos seus fornecedores sem a respectiva remuneração (peça 576, p. 38-39) .
22.23	Defendem que o art. 27 da Lei 8.313/1991 trata de doação ou patrocínio efetuados no contexto de incentivo a projetos culturais, sem qualquer correlação com a situação analisada no presente processo. Afirmam que o art. 12 do Decreto 5.761/2006, regulamentador da Lei Rouanet, mecanismo de financiamento distinto do ora discutido, prevê a comprovação de contrapartida mediante serviços, que é a hipótese de doação questionada pelo TCU. Informam que, hoje, a comprovação dessas contrapartidas é feita com contratos de contrapartida e recibos de doação (peça 576, p. 39-40) .
22.24	Novamente, mencionam entendimento da SecexEducação constante do TC Processo 013.138/2021-9. Por fim, asseveram que, ainda que a realização de contrapartida mediante doação não seja considerada regular, não se pode determinar a glosa de pagamentos efetuados regularmente sob as normas da época (peça 576, p. 40) .
22.25	No que tange às despesas administrativas em projetos audiovisuais, relatam que grande parte das despesas consideradas acessórias estão diretamente ligadas aos projetos audiovisuais desenvolvidos. Destacam que são distintas as despesas consideradas acessórias, ou seja, as despesas administrativas dos projetos, e as despesas remuneradas pela taxa de gerenciamento (peça 576, p. 42) .
22.26	Acrescentam que cada projeto audiovisual demanda uma estrutura específica, que exige uma série de despesas administrativas, ligadas diretamente à produção de cada obra, e não se confundem com despesas acessórias. Relatam que as produtoras audiovisuais contam com estrutura mínima, de modo que cada projeto requer a criação de uma estrutura dedicada especificamente a ele. Afirmam que a taxa de gerenciamento remunera a gestão do projeto pela própria produtora e não os gastos administrativos relativos à estrutura criada para projetos específicos (peça 576, p. 42-43) .
22.27	Mais uma vez, transcrevem entendimento da SecexEducação no bojo do TC Processo 013.138/2021-9, no sentido de a taxa de gerenciamento deve analisar caso a caso (peça 576, p. 43-44) .  
22.28	Ao final, mediante a presente contribuição, pedem, em sede preliminar a retificação do ofício que conheceu do pedido de reexame interposto pela Ancine e pelo Ministério da Cidadania para constar a suspensão dos efeitos os itens 9.2, 9.3 (exceto subitens 9.3.1, 9.3.2 e 9.3.4) e 9.6 do Acórdão 721/2019-TCU-Plenáriolenário. No mérito, solicitam a reconsideração: a) das conclusões firmadas por meio da Acórdão 721/2019-TCU-Plenáriolenário, inclusive à luz do pronunciamento da SecexEducação no âmbito do TCU Processo 013.138/2021-9, a fim de resguardar a segurança jurídica dos particulares em face das normas vigentes e reconhecer a regularidade das práticas inerentes ao setor audiovisual; e b) da determinação contida no item 1.9.1 do Acórdão 5948/2020-TCU-Segunda Câmara, para orientar a Ancine a não aplicar retroativamente novas orientações sobre projetos audiovisuais.
	Análise 
22.29	Inicialmente, em relação ao amicus curiae, cabe destacar os julgados a seguir:
A apresentação de argumentos técnicos pelo amicus curiae, a despeito de contribuir para a formação do juízo de mérito, não obriga o TCU a se manifestar sobre eles.
	(Acórdão 8332/2018-TCU-Segunda Câmara, Relator Ministro Vital do Rêgo)	
O amicus curiae admitido em processo no âmbito do TCU não tem legitimidade para a interposição de recursos, ressalvada a possibilidade de oposição de embargos de declaração (art. 138, §1º, do CPC) .
 (Acórdão 225/2020-TCU-Plenário, Relator Ministro-Substituto Marcos Bemquerer Costa) 
22.30	O equívoco relativo aos efeitos suspensivos decorrentes do conhecimento do presente recurso, consistente na não-suspensão dos efeitos do item 9.3.3 do acórdão recorrido, foi abordado na seção "Exame de Admissibilidade (item 18) . Assim, as razões recursais relativas ao item 9.3.3 do acórdão recorrido foram objeto de exame. 
22.31	As informações trazidas pelo Sicav e pela Bravi cuidam, no essencial, do resguardo da segurança jurídica em relação à análise dos processos de prestação de contas com base em normativos à época vigentes, o reconhecimento das práticas inerentes ao setor audiovisual e não-aplicação retroativa da determinação contida no item 1.9.1 do Acórdão 5948/2020-TCU-Segunda Câmara.
22.32	O resguardo da segurança jurídica está relacionado com a determinação de glosa, por ocasião da reanálise dos processos de prestações de contas dos projetos audiovisuais aprovados, dos pagamentos a título de tributos pessoais e das despesas efetuadas pelos proponentes a título de contrapartida. Com relação à matéria, concluiu-se que não seria apropriado conferir eficácia retroativa aos julgados desta Corte.
22.33	 Quanto às práticas inerentes ao setor audiovisual, consubstanciadas na autocontratação, contrapartida obrigatória mediante doação, pagamento das produtoras em próprio favor e despesas administrativas dos projetos, os respectivos argumentos recursais aduzidos pelos recorrentes foram considerados suficientes para propor a reforma do Acórdão 721/2019-TCU-Plenáriolenário. 
22.34	Após a prolação da determinação descrita no item 1.9.1 do Acórdão 5948/2020-TCU-Segunda Câmara, para que a Ancine adote as providências necessárias para que os proponentes cujos processos de contas componham o atual passivo de prestações contas insiram no Sistema de Triagem Financeira (STR) todos os documentos comprobatórios das despesas realizadas, foi editada a IN-Ancine 159/2021, que estabeleceu que integram a prestação de contas, entre outros documentos, cópias digitalizadas dos documentos fiscais e auxiliares das despesas comprobatórios das despesas do projeto (VIII, art. 1º, do Anexo à IN-Ancine 159/2021) . 
22.35	Contudo, o mencionado normativo aplica-se aos projetos que forem aprovados a partir da data de sua vigência e, aos projetos anteriormente aprovados, aplicam-se as normas vigentes ao tempo dos fatos e atos praticados, observando-se a retroatividade da norma mais benéfica (art. 63 da IN-Ancine 159/2021) .
22.36	Outrossim, entende-se que a determinação acima decorre da determinação contida no item 9.3.2 do Acórdão 4835/2018-TCU-Segunda Câmara, cujo monitoramento foi determinado pelo Acórdão 12502/2019-TCU-Segunda Câmara. Sendo assim, cabe lembrar que, após a apreciação do presente pedido de reexame, a SecexEdcuação deverá, em processo específico, avaliar a "manutenção ou não do monitoramento dos itens dos Acórdão 721/2019-TCU-Plenário e 4835/2018, 12502/2019 e 12897/2020 da 2ª Câmara, já examinando o seu cumprimento", em conformidade com o item 9.6.1 do Acórdão 714/2022-TCU-Plenário.
CONCLUSÃO
23.	Das análises anteriores, conclui-se que a Ancine, em cumprimento ao plano de ação elaborado a partir dos parâmetros determinados pelo TCU para análise das prestações de contas dos recursos públicos destinados aos projetos audiovisuais, substituiu a metodologia Ancine+Simples, estabelecida pela IN-Ancine 124/2015, por metodologia com base em análise da execução de despesas para todos os processos de prestação de contas.
23.1	Inicialmente, cabe esclarecer que, após a interposição do recurso, a Ancine apresentou manifestação ratificando seus argumentos recursais anteriores levando em consideração o Acórdão 992/2019-TCU-Plenário, que rejeitou embargos de declaração opostos pela Ancine em face do acórdão recorrido e formulou novas determinações. Assim, entende-se que, nesta fase, analisa-se apenas um único pedido de reexame. 
23.2	Os normativos vigentes para análise e aprovação dos projetos audiovisuais e análise das respectivas prestações de contas, IN-Ancine 158/2021 e 159/2021, elaborados a partir das peculiaridades do setor audiovisual, mostram-se capazes de garantir a verificação da regularidade da aplicação dos recursos públicos, com as seguintes inovações, entre outras: 
	a) definição de regras para a execução de despesas com alimentação, transporte e hospedagem, entre outras; 
	b) vedação de comprovação de contrapartida não financeira (doação de produtos e serviços e comodato de bens, equipamentos ou materiais) da própria proponente ou de seus sócios; e
	c) inclusão das despesas de infraestrutura na rubrica gerenciamento.
23.3	Mencionado plano de ação para enfrentamento do passivo de prestações de contas, ao qual foram incorporadas para reanálise as prestações de contas deliberadas com base na IN-Ancine 124/2015, foi aprovado preliminarmente e as informações sobre seu efetivo cumprimento passaram a ser apresentadas semestralmente. Após a apreciação deste recurso, a manutenção ou não do monitoramento do plano de ação será objeto de análise pela SecexEducação, razão pela qual entende-se que as razões recursais relativas à exclusão da respectiva determinação (item 9.2.2 do acórdão recorrido) , não merecem acolhimento.
23.4	A IN-Ancine 159/2021 não permite que sejam aprovadas com ressalvas as prestações de contas com ausência de identificação dos documentos comprobatórios de despesa e que utilizem o mesmo documento para a comprovação de mais de um projeto. De outra forma, é obrigatória a indicação dos projetos nos comprovantes de despesas e as despesas cujo documento fiscal é lançado em mais de um projeto são consideradas irregulares e efetivamente glosadas. Dessa forma, entende-se que a determinação contida no item 9.2.1.1.4 deve ser tornada insubsistente por perda de objeto.
23.5	A contrapartida obrigatória mediante prestação de serviços e fornecimento de materiais e equipamentos sem remuneração, na forma de doação, é prática comum ao setor audiovisual, cuja comprovação pode ser feita através de declaração, nos termos da IN-Ancine 159/2021. Cabe destacar que referida instrução normativa vedou a comprovação de contrapartida com doações da própria proponente e de seus sócios. Quanto à glosa dos respectivos valores, quando da reanálise das prestações de contas, entende-se não pertinente, tendo em vista o princípio tempus regit actum (itens 9.2.1.1.2 e 9.2.3.2) .
23.6	Os elementos constantes dos autos não evidenciaram o pagamento de tributos pessoais com recursos públicos. Logo, os itens 9.2.3.1 e 9.2.4 não devem subsistir.
23.7	Relativamente ao pagamento realizado pelas produtoras proponentes em próprio favor, chamado de autocontratação, também consiste em prática inerente às atividades para execução dos projetos audiovisuais, o que não significa a ocorrência de pagamento sem a devida prestação de serviço. Nos termos do art. 12 da Lei 11.437/2006, os serviços de gerenciamento podem ser executados pela própria produtora proponente. A IN-Ancine 159/2021 prevê que a contratação de locação de bens móveis e imóveis da própria proponente deve estar comprovadamente condizente com o valor de mercado. Assim, o item 9.3.3 deve ser tornada sem efeito. Cabe lembrar que o item 9.7.2 já havia sido excluído mediante o Acórdão 1417/2019-TCU-Plenáriolenário.
23.8	Por fim, regulamentação existente acerca do financiamento de projetos audiovisuais limita o valor das despesas acessórias dos projetos audiovisuais em 10% do valor aprovado do projeto, as quais estão inseridas nas despesas de infraestrutura dos projetos. Ademais, essas despesas devem estar obrigatoriamente vinculadas aos projetos, vedado o pagamento de qualquer despesa relativa ao custeio rotineiro da produtora proponente. Dessa forma, a determinação constante do item 9.6 não deve remanescer. 
23.9	Sendo assim, a proposta será pelo provimento parcial do presente recurso.
INFORMAÇÕES ADICIONAIS
24.	Após a apreciação do presente recurso, tem-se como pertinente o envio dos autos à SecexEducação a fim de:
	a) promover eventual arquivamento do TC Processo 042.647/2021-5, autuado em cumprimento ao item 9.9 do Acórdão 12897/2020-TCU-Segunda Câmara para continuar o monitoramento do item 9.2 do Acórdão 992/2019-TCU-Plenário, o qual foi tornado insubsistente pelo Acórdão 714/2022-TCU-Plenário; e
	b) dar cumprimento aos itens 9.2 e 9.6 do Acórdão 714/2022-TCU-Plenário.
PROPOSTA DE ENCAMINHAMENTO
25.	Ante o exposto, com fundamento nos arts. 32, inciso I, e 33 da Lei 8.443/1992 e art. 285 do Regimento Interno do TCU, submetem-se os autos à consideração superior, propondo-se:
	a) conhecer do recurso interposto e, no mérito, dar-lhe provimento parcial para tornar sem efeito as determinações 9.2.1.1.2, 9.2.1.1.4, 9.2.3.1, 9.2.3.2, 9.2.4, 9.3.3 e 9.6 do acórdão recorrido; e
	b) informar aos recorrentes e demais interessados do acórdão que sobrevier, destacando que o relatório e voto que o fundamentam podem ser acessados por meio do endereço eletrônico: www.tcu.gov.br/acordaos."
É o Relatório.

Ana Luisa Ferreira Pinto (345.204/OAB-SP), Amanda Moreira Kraft (383.864/OAB-SP) e outros, representando Rosana dos Santos Alcantara; Victor Marconi (436431/OAB-SP), representando Ordem dos Advogados do Brasil - Seção de São Paulo; William Anderson Alves Olivindo, Leslei Lester dos Anjos Magalhaes e outros, representando Ministério da Cidadania; Gilberto Mendes Calasans Gomes (43.391/OAB-DF), representando Associação Brasileira de Produtores Independentes de Televisão; Ana Luisa Ferreira Pinto (345.204/OAB-SP), Amanda Moreira Kraft (383.864/OAB-SP) e outros, representando Debora Regina Ivanov Gomes; Clara Araújo Coutinho (335.244/OAB-SP), Marina Jacob Lopes da Silva Santos (334649/OAB-SP) e outros, representando Manoel Rangel Neto; Rafael Otavio de Lima Oliveira e Patricia Alvares de Azevedo Oliveira, representando Ministério da Cultura (extinta); Ana Luisa Ferreira Pinto (345.204/OAB-SP), Amanda Moreira Kraft (383.864/OAB-SP) e outros, representando Roberto Gonçalves de Lima; Jorge Luis da Rosa Gomes, Daniel Gustavo Santos Roque (31195/OAB-SP) e outros, representando Agência Nacional do Cinema; Beto Ferreira Martins Vasconcelos (172.687/OAB-SP), representando Vera Zaverucha; Gilberto Mendes Calasans Gomes (43.391/OAB-DF), representando Sindicato Interestadual da Industria Audiovisual; Wladimyr Vinycius de Moraes Camargos (39.918/OAB-DF), representando 02 Produções Artísticas e Cinematográficas Ltda; Gilberto Mendes Calasans Gomes (43.391/OAB-DF), representando Siaesp - Sindicato da Industria Audiovisual do Estado de São Paulo.

Não atuou.

RELATÓRIO DE AUDITORIA. AGÊNCIA NACIONAL DE CINEMA (ANCINE). METODOLOGIA PARA ANÁLISE DAS PRESTAÇÕES DE CONTAS - ANCINE+SIMPLES (REVOGADA EM 2019). DETERMINAÇÕES. PEDIDOS DE REEXAME. CONHECIMENTO. PROVIMENTO PARCIAL. INSUBSISTÊNCIA DE PARTE DA DECISÃO. CIÊNCIA AOS INTERESSADOS. ENCAMINHAMENTO DOS AUTOS À UNIDADE TÉCNICA PARA SANEAMENTO.

RELATÓRIO DE AUDITORIA (RA)

Secretaria de Recursos (Serur); Secretaria de Controle Externo da Educação, da Cultura e do Desporto (SecexEduc).

Trago à apreciação deste Colegiado estes autos que cuidam, nessa fase, de pedidos de reexame interpostos pelo Ministério da Cidadania e pela Agência Nacional do Cinema (peças 309-312 e 385) contra o Acórdão 721/2019-TCU-Plenário, de relatoria do Ministro-Substituto André Luís de Carvalho.
2.	Por meio da decisão recorrida o Tribunal apreciou auditoria realizada na Agência Nacional do Cinema (Ancine) , com o objetivo de verificar a conformidade da metodologia, denominada de "Ancine+Simples" (Revogada pela Instrução Normativa Ancine n° 150-E/2019-SEI 1455126) , anteriormente empregada para a análise das prestações de contas da aplicação dos recursos públicos destinados a projetos apoiados por meio de incentivos fiscais previstos em lei, fomento indireto, ou de repasses provenientes da agência e do Fundo Setorial do Audiovisual (FSA) .
3.	Após a análise dos recursos a Serur propõe, em pareceres uniformes "conhecer do recurso interposto e, no mérito, dar-lhe provimento parcial para tornar sem efeito as determinações 9.2.1.1.2, 9.2.1.1.4, 9.2.3.1, 9.2.3.2, 9.2.4, 9.3.3 e 9.6 do acórdão recorrido".
4.	Desde logo registro que acompanho a proposta da Serur, sem prejuízo de tecer os comentários a seguir, necessários ao esclarecimento do caso em análise.
5.	Inicialmente, cumpre ressaltar que a Ancine emitiu a Instrução Normativa Ancine n° 150-E/2019 (SEI 1455126) , que fixou novos procedimentos para apresentação e análise de prestações de contas, e revogou a questionada Instrução Normativa n° 124/2015, que instituiu a metodologia Ancine+Simples. Com isso, atendeu às recomendações do TCU e eliminou a realização de análises de documentos fiscais por amostragem ao extinguir a referida metodologia  (peça 593, p. 2) . 
6.	Importa registrar que o plano de ação determinado no item 9.2.2 do Acórdão 721/2019-TCU-Plenário, foi encaminhado ao TCU e aprovado mediante o Acórdão 12897/2020-TCU-Segunda Câmara, proferido nos autos do TC Processo 040.341/2019-4, que tratou de monitoramento constituído por força do item 9.6.2 do Acórdão 12502/2019-TCU-Segunda Câmara (TC Processo 011.908/2018-1 - Relator: Ministro-Substituto André Luís de Carvalho) em face das determinações prolatadas pelos Acórdãos 12.509/2019 (TC Processo 030.213/2016-9 - Relator: Ministro Augusto Nardes) e 4.835/2018, da 2ª Câmara (TC Processo 011.908/2018-1 - Relator: Ministro-Substituto André Luís de Carvalho) . Dessa forma, foi cumprida a determinação constante do item 9.2.2 do Acórdão 721/2019-TCU-Plenário.
7.	Como visto no Relatório antecedente, diversas decisões do Tribunal posteriores ao Acórdão 721/2019-TCU-Plenário (Relator: Ministro-Substituto André Luis de Carvalho) , tiveram reflexo nele, a saber:
7.1.	O Acórdão 992/2019-TCU-Plenário (Relator: Ministro-Substituto André Luis de Carvalho) reiterou as determinações constantes dos itens 9.4 e 9.5 do Acórdão 721/2019-TCU-Plenário e proferiu novas determinações conexas a essa mesma decisão;
7.2.	O Acórdão 1417/2019-TCU-Plenário (Revisor: Ministro Bruno Dantas - peça 387) conheceu de embargos de declaração opostos pelo Ministério Público Junto ao TCU em face do Acórdão 992/2019-TCU-Plenário e, no mérito, acolheu-os, conferindo-lhes efeitos infringentes de forma a acolher os embargos de declaração opostos pela Ancine em face Acórdão 721/2019-TCU-Plenário, conferiu-lhes efeitos infringentes e tornou insubsistentes as determinações contidas nos itens 9.4, 9.5 e 9.7 do Acórdão 721/2019-TCU-Plenário;
7.3.	O Acórdão 5948/2020-TCU-Segunda Câmara (Relator: Ministro-Substituto André Luis de Carvalho) considerou cumpridas as determinações do Acórdão 721/2019-TCU-Plenário proferidas nos seguintes itens: 9.2.1.1.2; 9.2.1.1.3; 9.3.1; 9.3.2; 
7.4. 	O Acórdão 714/2022-TCU-Plenário (Revisor: Ministro Bruno Dantas - peça 545) tornou insubsistentes os itens 9.2, 9.3, 9.4, 9.5, 9.6 e 9.7 do Acórdão 992/2019-TCU-Plenário e suspendeu a apreciação das medidas adotadas com vistas à apuração de responsabilidade (audiências e análise de razões de justificativa) nos processos TC Processo 000.276/2021-9 e TC Processo 010.236/2019-8, enquanto não forem julgados os presentes pedidos de reexame;
7.5.	No presente momento, o acórdão que proponho, acolhendo a proposta da Secretaria de Recursos, irá tornar sem efeito as determinações 9.2.1.1.2, 9.2.1.1.4, 9.2.3.1, 9.2.3.2, 9.2.4, 9.3.3 e 9.6 do Acórdão 721/2019-TCU-Plenário.
8.	Para melhor compreensão da matéria, julgo oportuno mostrar como vigerá o Acórdão 721/2019-TCU-Plenário:
9.1. retirar o sobrestamento do presente processo, nos termos do art. 47, § 3º, da Resolução TCU nº  259, de 2014;
9.2. determinar que, nos termos do art. 250, II, do RITCU, a Agência Nacional do Cinema - Ancine adote as seguintes medidas:
9.2.1. atente, ao realizar os ajustes sobre as normas internas em substituição à IN Ancine nº 124, de 2015, nos termos do item 9.3.1 do Acórdão 4835/2018-TCU-Segunda Câmara, para a necessidade de:
9.2.1.1. abster-se de prever dispositivo tendente a permitir que:
9.2.1.1.1. as falhas materiais sejam classificadas como meras falhas formais resultantes de ressalvas, a exemplo das previstas no art. 31, IV e XIII, da atual IN Ancine nº 124, de 2015 (Achado III.2) ; (ora tornado insubsistente) 
9.2.1.1.2. a comprovação de contrapartida ocorra por meio de doação ou sem a devida nota fiscal certificadora, entre outros documentos equivalentes (Achado III.1) ; (cumprido - Acórdão 5.948/2020-2C) 
9.2.1.1.3. a tomada de decisão seja fundada em informações meramente declaratórias do beneficiário dos recursos públicos, evitando a aprovação de prestação de contas com irregularidades, conforme verificado, por exemplo, nos projetos auditados ("O Barco", "Moviecom Jaú", "Motel", "Orlando", "Quatro Histórias e Meia") , em desconformidade com os princípios da transparência e da prestação de contas (Achado III.1) ; (cumprido - Acórdão 5.948/2020-2C) 
9.2.1.1.4. o proponente deixe de fixar as informações de identificação do projeto nos documentos comprobatórios de despesa ou use o mesmo documento para a comprovação de mais de um projeto (Achado III.2) ; (ora tornado insubsistente) 
9.2.2. apresente ao TCU, no prazo de 60 (sessenta) dias contados da notificação, o devido plano de ação para a reanálise das prestações de contas de todos os projetos audiovisuais aprovados, sem ou com ressalvas, nos termos da IN Ancine nº 124, de 2015, caso não abarcados na determinação prolatada pelo item 9.3.2 do Acórdão 4835/2018-TCU-Segunda Câmara, sem a análise complementar prevista no art. 2º, XXVI, do referido normativo, garantindo que a nova análise se desenvolva pela conferência de todos os documentos comprobatórios das despesas realizadas, entre outros necessários à evidenciação do bom uso dos recursos públicos, devendo o referido plano de ação conter, no mínimo, a relação das medidas a serem adotadas, com os responsáveis para cada ação e o prazo para a sua implementação, não devendo aí ser superior a 12 (doze) meses contados da ciência desta deliberação (Achado III.1) ; (cumprido - Acórdão 12.897/2020-2C) 
9.2.3. promova, por ocasião da reanálise das prestações de contas dos projetos audiovisuais aprovados, sem ou com ressalvas, em face do item 9.3.2 do Acórdão 4835/2018-TCU-Segunda Câmara, a glosa dos seguintes itens de dispêndio:
9.2.3.1. pagamentos a título de tributos pessoais, a exemplo do Imposto de Renda de Pessoa Jurídica (IRPJ) , do Imposto de Renda de Pessoa Física (IRPF) e da Contribuição Social sobre o Lucro Líquido (CSLL) , por terem sido equivocadamente habilitados como valores aptos à comprovação de despesas, em respeito por analogia, assim, à Súmula nº  254 do TCU (Achado III.6) ; (ora tornado insubsistente) 
9.2.3.2. todas as despesas efetuadas pelos proponentes a título de contrapartida, por meio de doação e sem a devida comprovação por documento fiscal ou equivalente, por contrariar o art. 27 da Lei nº 8.313, de 1991, e o art. 12, parágrafo único, do Decreto nº 5.761, de 2006, informando o TCU, nos relatórios períodos da Ancine, sobre o resultados dessas glosas efetuadas; (ora tornado insubsistente) 
9.2.4. atente para a orientação veiculada pela Súmula nº  254 do TCU, abstendo-se de permitir o indevido uso de recursos públicos para o pagamento de tributos pessoais, a exemplo do Imposto de Renda de Pessoa Jurídica (IRPJ) , do Imposto de Renda de Pessoa Física (IRPF) e da Contribuição Social sobre o Lucro Líquido (CSLL) , como verificado nas prestações de contas do projeto "É proibido proibir", sob pena de responsabilização dos agentes públicos pela eventual reparação do dano ao erário ou pela aplicação da correspondente multa legal (Achado III.6) ; (ora tornado insubsistente) 
9.3. determinar que, nos termos dos arts. 250, II, e 251 do RITCU, a Agência Nacional do Cinema adote as seguintes medidas:
9.3.1. promova a necessária adequação legal do Contrato Administrativo nº  13/2016, permitindo a execução indireta das atividades de análise de prestações de contas, quando a tarefa se configurar apenas como atividade material acessória, instrumental ou complementar, em sintonia com o recente Decreto n.º 9.507, de 2018, a exemplo da eventual avaliação preliminar para a conferência de documentos e a triagem de processos; (cumprido - Acórdão 5.948/2020-2C) 
9.3.2. abstenha-se de contratar serviços para a execução por terceiros das atividades precípuas e finalísticas da entidade, a exemplo do observado no Contrato Administrativo nº  13/2016 celebrado com a APPA Serviços Temporários e Efetivos Ltda., ressalvada a expressa disposição legal em contrário ou se a ação for caracterizada como atividade material acessória, instrumental ou complementar, em sintonia com o recente Decreto n.º 9.507, de 2018, a exemplo da eventual avaliação preliminar para a conferência de documentos e a triagem de processos (Achado III.11) ; (cumprido - Acórdão 5.948/2020-2C) 
9.3.3. inclua em seus normativos internos, diante das informações acostadas às Peças 239 e 240, a vedação à realização, pelas proponentes, de pagamentos em seu próprio favor e, especialmente, de pagamentos a empresas com coincidência entre os quadros societários ou entre os endereços empresariais, além de endereços incompatíveis com a atividade exercida, devendo atentar, ainda, para a adicional observância ao Acórdão 4835/2018-TCU-Segunda Câmara (Achado III.10) ; (ora tornado insubsistente) 
9.3.4. atente para o eventual emprego de novas tecnologias da informação, a exemplo do uso de  blockchain, no bojo dos procedimentos de prestação de contas, com a subsequente análise dessas contas via robô virtual em prol do órgão federal repassador, podendo contribuir não apenas para a maior celeridade e efetividade no processo de prestação de contas dos repasses de recursos federais, mas também para a maior fidedignidade e confiabilidade das informações prestadas, de sorte a merecer os devidos estudos técnicos para o real desenvolvimento do aludido emprego, a partir da necessária implementação do correspondente projeto piloto para a efetiva aplicação dessas novas tecnologias da informação em determinado segmento de prestações de contas junto à Ancine, ficando autorizado, para tanto, que o Ministro-Relator dê prosseguimento às atuais reuniões técnicas entre o seu Gabinete e os dirigentes da Ancine, com a participação, entre outros, de unidades da secretaria do TCU e de representantes das eventuais instituições públicas e privadas, em face da apresentação do respectivo cronograma de atividades com o correspondente plano de ação para a referida implementação do projeto piloto;
9.4. determinar que o Ministério da Cidadania, como sucessor do Ministério da Cultura, e a Ancine atentem para a necessidade de só celebrarem novos acordos para a destinação de recursos públicos ao setor audiovisual, quando dispuserem de condições técnico-financeiro-operacionais para analisar as respectivas prestações de contas e, também, para efetivamente fiscalizar a execução de cada ajuste, ante a possibilidade de responsabilização pessoal do agente público pelas eventuais irregularidades perpetrada, com ou sem dano ao erário, em desfavor da administração pública (Achado III.3) ; (tornado insubsistente pelo acórdão 1.417/2019-P) 
9.5. determinar, nos termos do art. 250, III, do RITCU, que, como integrantes do Comitê Gestor do FSA, o Ministério da Cidadania, o Ministério da Educação, a Casa Civil da Presidência da República e a Agência Nacional do Cinema dimensionem a quantidade de convênios e instrumentos congêneres para o eventual repasse de recursos federais ao setor audiovisual, em patamar compatível com a respectiva capacidade operacional e, especialmente, com a efetiva capacidade de fiscalização sobre os beneficiários e a análise das respectivas prestações de contas, entre outros elementos, para o aporte de fomento às atividades audiovisuais (Achado III.3) ; (tornado insubsistente pelo Acórdão 1417/2019-TCU-Plenário) 
9.6. determinar, nos termos do art. 250, III, do RITCU, que, em sintonia com os objetivos do correspondente Comitê Permanente para a Desburocratização instalado pelo Decreto S/N, de 7 de março de 2017, o Ministério da Cidadania avalie e regulamente a promoção do financiamento de projetos audiovisuais, de forma mais precisa, com o uso a ser dado aos recursos públicos disponibilizados, evitando os elevados percentuais de despesas acessórias, como passagens, alimentação, tarifas bancárias, advogados, em coexistências com as bonificações de gerenciamento já remuneradoras sas entidades beneficiárias, de modo a viabilizar a simplificação dos procedimentos de análise das prestações de contas e do uso regular dos recursos públicos aportados, além da redução dos custos e dos riscos à eficiência dos processos de gestão da correspondente política pública, fazendo também encaminhar a proposta nesse sentido ao Conselho Nacional de Desburocratização, nos termos do art. 1º, §§ 1º e 2º, do referido decreto (Achado IV.1) ; (ora tornado insubsistente) 
9.7. determinar que a unidade técnica adote as seguintes medidas:
9.7.1. promova a audiência de Andrete Cesar Santos da Silva, Débora Regina Ivanov Gomes, Luís Mauricio Lopes Bortoloti, Manoel Rangel Neto, Marcial Renato de Campos, Roberto Gonçalves de Lima, Rosana dos Santos Alcântara e Thainá Domingos Albernaz, nos termos do art. 250, IV, do RITCU, para que, no prazo de 15 (quinze) dias, apresentem as suas razões de justificativa sobre a não-apuração, em suas respectivas esferas de atuação, das irregularidades identificadas nos projetos ora auditados ("Cristo Redentor", "Histórias de amor duram apenas 90 minutos" e "Moscou") , além do não-encaminhamento dos referidos projetos à análise financeira complementar, em violação ao disposto no art. 28, IV, da IN Ancine nº 124, de 2015, no art. 117, XV, da Lei nº 8.112, de 1990, e no art. 10, XX, da Lei nº 8.429, de 1992 (Achado III.7) ; (tornado insubsistente pelo acórdão 1.417/2019-P) 
9.7.2. promova a conversão do presente processo de fiscalização em tomada de contas especial pela autuação de apartado, por cópia, nos termos do art. 47 da Lei nº 8.443, de 1992, e do art. 252 do RITCU, para a identificação dos responsáveis e a apuração do dano ao erário decorrente das condutas fraudulentas pelas pessoas relacionadas com a realização dos projetos ora auditados ("Motel", "É proibido proibir" e "Totalmente inocentes") e, especialmente, em face dos fortes indícios de pagamentos em favor das próprias proponentes, ante a notícia de realização de "autocontratos" com empresas "noteiras" (Achado III.10) , além dos indícios, ainda, de dano ao erário no âmbito do projeto "À Deriva" (Achado III.7) , ficando, desde já, autorizadas as necessárias citações dos responsáveis, sob as seguintes condições:  (tornado insubsistente pelo acórdão 1.417/2019-P) 
	Data da Ocorrência
	Valor Histórico (R$) 

	20/03/2008
	45.832,94

	20/03/2008
	101.469,16

	20/03/2008
	47.619,04

	07/04/2008
	87.833,11

	07/04/2008
	150.694,85

	07/04/2008
	81.472,04

	13/06/2008
	160.000,00

	16/09/2008
	151.246,23

	16/09/2008
	8.753,77

	17/02/2009
	80.000,00

	20/04/2009
	80.000,00

9.7.2.1. responsável: O2 Produções Artísticas e Cinematográficas Ltda., por realizar despesas em valores e percentuais muito acima dos respectivos itens orçamentários aprovados, com extrapolações bem superiores ao razoável em diferentes rubricas de orçamento, incorrendo em dano ao erário, com violação ao disposto no art. 22, VI, da IN Ancine nº 124, de 2015, e aos arts. 58 e 59 da IN Ancine nº 125, de 2015;
9.7.2.2. responsável: Fernando Ferreira Meirelles, como sócio administrador da O2 Produções Artísticas e Cinematográficas Ltda., por viabilizar a realização de despesas em valores e percentuais muito acima dos respectivos itens orçamentários aprovados, com extrapolações bem superiores ao razoável em diferentes rubricas de orçamento, incorrendo em dano ao erário, com violação ao disposto no art. 22, VI, da IN Ancine nº 124, de 2015, e aos arts. 58 e 59 da IN Ancine nº 125, de 2015;
9.7.2.3. responsável: Paulo de Tarso de Carvalho Morelli, como sócio administrador da O2 Produções Artísticas e Cinematográficas Ltda., por viabilizar a realização de despesas em valores e percentuais muito acima dos respectivos itens orçamentários aprovados, com extrapolações bem superiores ao razoável em diferentes rubricas de orçamento, incorrendo em dano ao erário, com violação ao disposto no art. 22, VI, da IN Ancine nº 124, de 2015, e aos arts. 58 e 59 da IN Ancine nº 125, de 2015;
9.7.2.4. responsável: Andrea Barata Ribeiro, como sócio administrador da O2 Produções Artísticas e Cinematográficas Ltda., por viabilizar a realização de despesas em valores e percentuais muito acima dos respectivos itens orçamentários aprovados, com extrapolações bem superiores ao razoável em diferentes rubricas de orçamento, incorrendo em dano ao erário, com violação ao disposto no art. 22, VI, da IN Ancine nº 124, de 2015, e aos arts. 58 e 59 da IN Ancine nº 125, de 2015;
9.7.2.5. responsável: Manoel Rangel Neto, como então diretor-presidente da Ancine e membro da Diretoria Colegiada, por ter, em face da Deliberação de Diretoria Colegiada 0374099, aprovado integralmente a prestação de contas do projeto "À Deriva", com a extrapolação de rubricas de orçamento do projeto, em valores e percentuais bem superiores aos itens orçamentários inicialmente aprovados, incorrendo em dano ao erário, com violação ao disposto no art. 22, VI, da IN Ancine nº 124, de 2015, e aos arts. 58 e 59 da IN Ancine nº 125, de 2015;
9.7.2.6. responsável: Roberto Gonçalves de Lima, como diretor e membro da Diretoria Colegiada, por ter, em face da Deliberação de Diretoria Colegiada 0374099, aprovado integralmente a prestação de contas do projeto "À Deriva", com a extrapolação de rubricas de orçamento do projeto, em valores e percentuais bem superiores aos itens orçamentários inicialmente aprovados, incorrendo em dano ao erário, com violação ao disposto no art. 22, VI, da IN Ancine nº 124, de 2015, e aos arts. 58 e 59 da IN Ancine nº 125, de 2015;
9.7.2.7. responsável: Debora Regina Ivanov Gomes, como diretora e membro da Diretoria Colegiada, por ter, em face da Deliberação de Diretoria Colegiada 0374099, aprovado integralmente a prestação de contas do projeto "À Deriva", com a extrapolação de rubricas de orçamento do projeto, em valores e percentuais bem superiores aos itens orçamentários inicialmente aprovados, incorrendo em dano ao erário, com violação ao disposto no art. 22, VI, da IN Ancine nº 124, de 2015, e aos arts. 58 e 59 da IN Ancine nº 125, de 2015;
9.7.2.8. responsável: Marcial Renato de Campos, como superintendente de fomento, por aprovar integralmente o Relatório de Análise de Cumprimento do Objeto (RACO) 0347806 submetido pelo Sr. João Márcio Silva de Pinho, como Especialista em Regulação, e pelo Sr. Andrete Cesar Santos da Silva, como Coordenador de Prestação de Contas (Substituto) , e, por meio do Relatório de Análise de Prestação de Contas 0359546, submeter o projeto à Diretoria Colegiada, com a proposta de aprovação da prestação de contas do projeto "À Deriva", com a extrapolação de rubricas de orçamento, incorrendo em dano ao erário, com violação ao disposto no art. 22, VI, da IN Ancine nº 124, de 2015, e aos arts. 58 e 59 da IN Ancine nº 125, de 2015;
9.7.2.9. responsável: Andrete Cesar Santos da Silva, como coordenador de prestação de contas (Substituto) , por aprovar integralmente o Relatório de Análise de Cumprimento do Objeto (RACO) 0347806 com base nas declarações da produtora do projeto "À Deriva" e sem efetuar qualquer análise consistente sobre o feito, além de propor a aprovação da prestação de contas do referido projeto, com a extrapolação de rubricas de orçamento, incorrendo em dano ao erário, com violação ao disposto no art. 22, VI, da IN Ancine nº 124, de 2015, e aos arts. 58 e 59 da IN Ancine nº 125, de 2015;
9.7.3. autue o devido processo apartado de representação, por cópia destes autos, com vistas a apurar o alcance e os efeitos dos indícios de irregularidades detectados nesta auditoria, em face da ausência de análise de prestações de contas dos recursos do Fundo Setorial do Audiovisual repassados aos beneficiários finais pelos agentes financeiros credenciados, além do seu alcance e efeitos, e com vistas a propor ao TCU a adoção as medidas cautelares e legais cabíveis, a partir de cópia das peças destes autos e, em particular, dos Contratos Ancine/Finep 049/2007, 026/2008, 049/2009, 113/2009 e 087/2011 (Peças 17 a 21) , dos Contratos Ancine/BNDES 09.2.1437.1 (Peça 22) , 15.2.0419.1 (Peça 24) , 17.2.0061.1 (Peça 25) , dos Contratos BNDES-BRDE 12.2.0372.1 (Peça 26) e 17.2.0061.2 (Peça 28) , dos Contratos Administrativos Ancine/Caixa 104/2010 e 048/2013 (Peças 29 e 30) e das informações da Ancine sobre os projetos beneficiados com os recursos do FSA (Peças 15 e 16) - Achado III.12; (tornado insubsistente pelo acórdão 1.417/2019-P) 
9.7.4. envie a cópia do plano de ação resultante da determinação proferida pelo item 9.3.3 do Acórdão 4835/2018-TCU-Segunda Câmara ao Ministério da Cidadania, ao Ministério da Educação e à Casa Civil da Presidência da República, como integrantes do Comitê Gestor do Fundo Setorial Audiovisual, a fim de que, no exercício de suas finalidades e competências colegiadas previstas no art. 5 da Lei nº 11.437, de 2006, e nos arts. 5º e 8º do Decreto nº 6.277, de 2007, possam somar as providências para o cumprimento do referido plano de ação, com a cessação das correspondentes falhas, permitindo a gestão dos riscos de prejuízos à efetividade das estratégias promovidas por meio do aludido FSA e à eficácia e eficiência das ações de financiamento realizadas para o fomento de programas e projetos voltados ao desenvolvimento das atividades audiovisuais (Achado III.12) ;
9.7.5. envie a cópia do presente Acórdão, acompanhado do Relatório e da Proposta de Deliberação que o fundamenta, ao Ministério da Cidadania, à Secretaria Federal de Controle Interno, à Comissão Permanente de Cultura da Câmara dos Deputados, à Comissão Permanente de Educação, Cultura e Desporto do Senado Federal, ao Conselho Nacional de Desburocratização e à Agência Nacional do Cinema, para ciência e eventuais providências; e
9.7.6. promova o monitoramento da determinação prolatada pelo item 9.3.1 do Acórdão 4835/2018-TCU-Segunda Câmara, além das determinações proferidas por este Acórdão.
9.	Conforme registrado no início do presente Voto, a Ancine, em cumprimento ao plano de ação elaborado a partir dos parâmetros determinados pelo TCU para análise das prestações de contas dos recursos públicos destinados aos projetos audiovisuais, substituiu a metodologia Ancine+Simples, estabelecida pela IN-Ancine 124/2015, por metodologia com base em análise da execução de despesas para todos os processos de prestação de contas (Instrução Normativa Ancine n° 150-E/2019) .
10.	Ademais, verifica-se que os normativos vigentes para análise e aprovação dos projetos audiovisuais e análise das respectivas prestações de contas, IN-Ancine 158/2021 e 159/2021, elaborados a partir das peculiaridades do setor audiovisual, mostram-se capazes de garantir a verificação da regularidade da aplicação dos recursos públicos, com as seguintes inovações, entre outras: 
	a) definição de regras para a execução de despesas com alimentação, transporte e hospedagem, entre outras; 
	b) vedação de comprovação de contrapartida não financeira (doação de produtos e serviços e comodato de bens, equipamentos ou materiais) da própria proponente ou de seus sócios; e
	c) inclusão das despesas de infraestrutura na rubrica gerenciamento
11.	O plano de ação para enfrentamento do passivo de prestações de contas, ao qual foram incorporadas para reanálise as prestações de contas deliberadas com base na IN-Ancine 124/2015, foi aprovado pelo Acórdão 12897/2020-TCU-Segunda Câmara e as informações sobre seu efetivo cumprimento passaram a ser apresentadas semestralmente. Não obstante, a manutenção ou não do monitoramento do plano de ação será objeto de análise pela SecexEducação.
12.	Ressalto que os argumentos apresentados pelos ora recorrentes relativamente aos itens 9.2.1.1.1, 9.2.1.1.2, 9.2.1.1.3, 9.3.1 e 9.3.2 do acórdão recorrido (peça 309, p. 8-10 e 17) não foram analisados, tendo em vista que as determinações neles contidas foram consideradas cumpridas mediante o Acórdão 5948/2020-TCU-Segunda Câmara, exarado no âmbito do TC Processo 040.341/2019-4.
13.	Cumpre registrar que após a prolação da determinação descrita no item 1.9.1 do Acórdão 5948/2020-TCU-Segunda Câmara, para que a Ancine adote as providências necessárias para que os proponentes cujos processos de contas componham o atual passivo de prestações contas insiram no Sistema de Triagem Financeira (STR) todos os documentos comprobatórios das despesas realizadas, foi editada a IN-Ancine 159/2021, que estabeleceu que integram a prestação de contas, entre outros documentos, cópias digitalizadas dos documentos fiscais e auxiliares das despesas comprobatórios das despesas do projeto (VIII, art. 1º, do Anexo à IN-Ancine 159/2021) . 
14.	O mencionado normativo aplica-se aos projetos que forem aprovados a partir da data de sua vigência e, aos projetos anteriormente aprovados, aplicam-se as normas vigentes ao tempo dos fatos e atos praticados, observando-se a retroatividade da norma mais benéfica (art. 63 da IN-Ancine 159/2021) .
15.	Considerando que a mencionada determinação 1.9.1 do Acórdão 5948/2020-TCU-Segunda Câmara decorre da determinação contida no item 9.3.2 do Acórdão 4835/2018-TCU-Segunda Câmara, cujo monitoramento foi determinado pelo Acórdão 12502/2019-TCU-Segunda Câmara, a SecexEdcuação deverá avaliar a necessidade de manutenção do monitoramento dos itens dos Acórdão 721/2019-TCU-Plenário e 4.835/2018, 12.502/2019 e 12.897/2020 da 2ª Câmara, já examinando o seu cumprimento, em conformidade com o item 9.6.1 do Acórdão 714/2022-TCU-Plenário.
16. 	A SecexEducação deve avaliar, também, a necessidade de arquivamento do TC Processo 042.647/2021-5, autuado em cumprimento ao item 9.9 do Acórdão 12897/2020-TCU-Segunda Câmara para continuar o monitoramento do item 9.2 do Acórdão 992/2019-TCU-Plenário, o qual foi tornado insubsistente pelo Acórdão 714/2022-TCU-Plenário; e dar cumprimento aos itens 9.2 e 9.6 do Acórdão 714/2022-TCU-Plenário.
17.	Por fim, à peça 582 consta requerimento da Ordem dos Advogados do Brasil, Seção São Paulo, para que seja admitida nos autos na qualidade de amicus curiae. Não vejo óbice ao deferimento do pleito, ressalvando que as faculdades processuais conferidas ao amicus curiae em processos no âmbito do TCU se limitam, em regra, além do fornecimento de subsídios à solução da causa, à apresentação de memoriais e à possibilidade de produção de sustentação oral, ressalvado o disposto no art. 138, § 2º, do CPC.
18.	Quanto ao mérito, acolho, portanto, a proposta uníssona da Secretaria de Recursos no sentido de dar provimento parcial aos pedidos de reexame em análise a fim de tornar insubsistentes as determinações 9.2.1.1.2, 9.2.1.1.4, 9.2.3.1, 9.2.3.2, 9.2.4, 9.3.3 e 9.6 do acórdão recorrido.
19.	Ante o exposto, voto por que o Tribunal adote a minuta de acórdão que ora submeto à apreciação deste Colegiado.
TCU, Sala das Sessões, em 30 de novembro de 2022.
ANTONIO ANASTASIA 
Relator